ACORDAO-COMPLETO-2418380

ACÓRDÃO 974/2022 ATA 16/2022 - PLENÁRIO

VISTOS, relatados e discutidos estes autos de tomada de contas especial instaurada pela Secretaria Especial de Políticas de Promoção da Igualdade Racial, em desfavor de Timothy Martin Mulholland, em face da omissão no dever de prestar contas dos recursos públicos federais repassados por força do Convênio 20/2007-Seppir/PR, que teve por objeto a contribuição com o planejamento e a execução de ações para o desenvolvimento institucional e a promoção da igualdade racial, nos exercícios de 2007/2008,
ACORDAM os Ministros do Tribunal de Contas da União, reunidos em sessão Plenária, diante das razões expostas pelo relator, em:
9.1. considerar revéis José Geraldo de Sousa Junior e Márcio Resende de Almeida, para todos os efeitos, com fundamento no art.12, § 3º, da Lei 8.443/1992, dando-se prosseguimento ao processo;
9.2. excluir a Fundação Universidade Brasília e José Geraldo de Sousa Junior da presente tomada de contas especial;
9.3. rejeitar as alegações de defesa de Timothy Martin Mulholland, Alexandre Lima e de Cláudio de Moraes Machado;
9.4. julgar irregulares as contas de Timothy Martin Mulholland, Alexandre Lima, Cláudio de Moraes Machado e de Márcio Resende de Almeida, com fundamento nos art. 1º, inciso I; 16, inciso III, alíneas 'b', 'c' e 'd'; 19; e 23, inciso III, alínea 'a', da Lei 8.443/1992, e condená-los, em regime de solidariedade, ao pagamento das quantias a seguir especificadas, com a fixação do prazo de quinze dias, a contar da notificação, para que comprovem, perante o Tribunal (art. 214, inciso III, alínea "a", do Regimento Interno do TCU) , o recolhimento das dívidas ao Tesouro Nacional, atualizadas monetariamente e acrescidas dos juros de mora, calculados a partir das datas discriminadas, até a data do recolhimento, na forma prevista na legislação em vigor;
	Responsáveis Solidários
	Valor Original (R$) 
	Data 

	Timothy Martin Mulholland e Alexandre Lima 
	69.078,06
	29/1/2008

		41.016,00
	14/2/2008

		15.258,00
	19/2/2008

		3.651,60
	25/2/2008

		17.400,00
	12/3/208

	Responsáveis Solidários
	Valor Original (R$) 
	Data 

	Timothy Martin Mulholland, Alexandre Lima, 
Cláudio de Moraes Machado e Márcio Resende de Almeida 
	447.509,00
	28/2/2008

	Responsáveis Solidários
	Valor Original (R$) 
	Data 

	Cláudio de Moraes Machado e
Márcio Resende de Almeida 
	30.000,00
	30/5/2008

9.5. aplicar a Timothy Martin Mulholland a multa prevista no artigo 57 da Lei 8.443/1992, no valor de R$ (600.000,00) (seiscentos mil reais) , fixando-lhe o prazo de 15 (quinze) dias, a contar da notificação, para que comprove, perante o Tribunal (art. 214, inciso III, alínea "a", do Regimento Interno) , o recolhimento da dívida ao Tesouro Nacional, atualizada monetariamente desde a data do presente acórdão até a do efetivo recolhimento, se for paga após o vencimento, na forma da legislação em vigor
9.6. considerar graves as infrações cometidas por Timothy Martin Mulholland, nos termos do artigo 60 da Lei 8.443/1992 c/c artigo 270, §1º, do Regimento Interno do TCU;
9.7. inabilitar Timothy Martin Mulholland para o exercício de cargo em comissão ou função de confiança no âmbito da Administração Pública, pelo período de cinco anos, com fundamento no artigo 60 da Lei 8.443/1992 c/c artigo 270, §2º, do Regimento Interno do TCU;
9.8. autorizar a cobrança judicial das dívidas, caso não atendidas as notificações, nos termos do art. 28, inciso II, da Lei 8.443/1992, c/c o art. 219, inciso II, do Regimento Interno do TCU;	
9.9. encaminhar cópia desta deliberação ao Procurador-Chefe da Procuradoria da República no Distrito Federal, nos termos do art. 16, § 3º, da Lei 8.443/1992 c/c o art. 209, § 7º, do Regimento Interno do TCU, para adoção das medidas que entender cabíveis.

Tomada de contas especial instaurada em razão da omissão no dever de prestar contas referente a convênio que teve por objeto contribuir com o planejamento e execução de ações e atividades articuladas para o desenvolvimento institucional e a promoção da igualdade racial. Análise das alegações de defesa.

Fundação Universidade de Brasília.

3. Interessados/Responsáveis:
3.1. Responsáveis: Alexandre Lima (XXX.993.756-XX); Claudio de Moraes Machado (XXX.773.807-XX); Fundação Universidade de Brasília (00.038.174/0001-43); José Geraldo de Sousa Júnior (XXX.173.968-XX); Marcio Resende de Almeida (XXX.496.971-XX); Timothy Martin Mulholland (XXX.829.971-XX)..

13.1. Ministros presentes: Ana Arraes (Presidente), Walton Alencar Rodrigues (Relator), Benjamin Zymler, Augusto Nardes, Vital do Rêgo e Antonio Anastasia.
13.2. Ministros-Substitutos convocados: Augusto Sherman Cavalcanti e Marcos Bemquerer Costa.
13.3. Ministros-Substitutos presentes: André Luís de Carvalho e Weder de Oliveira.

WALTON ALENCAR RODRIGUES

Adoto, como Relatório, a instrução da unidade técnica (peças 100-101) , que contou com a anuência do Ministério Público junto ao TCU (MPTCU, à peça 103) :
Trata-se de tomada de contas especial instaurada pela Secretaria Especial de Políticas de Promoção da Igualdade Racial (Seppir) , em desfavor do Sr. Timothy Martin Mulholland, na condição de Presidente da Fundação Universidade de Brasília (FUB) , em face da omissão no dever de prestar contas dos recursos públicos federais repassados à FUB, por força do Convênio 20/2007-Seppir/PR, Siafi 597751, que teve por objeto a transferência de recursos para contribuir com o planejamento e execução de ações e atividades articuladas para o desenvolvimento institucional e a promoção da igualdade racial, nos exercícios de 2007/2008 (peça 1, p. 101-129, 191-193 e 205) .
HISTÓRICO 
2.	Conforme disposto no Termo Simplificado de Convênio, foram previstos R$ 4.125.360,00 para a execução do objeto, dos quais R$ 4.000.000,00 seriam repassados pela concedente e R$ 125.360,00 corresponderiam à contrapartida da FUB (peça 1, p. 191) .
3.	Em relação aos recursos da concedente, verifica-se que foi repassada apenas a primeira parcela prevista, de R$ 2.500.000,00, em 18/12/2007 (peça 1, p. 183 e 211) .
4.	Devido ao atraso de alguns eventos, a convenente solicitou a dilação do prazo para a entrega da prestação de contas final (peça 1, p. 333) , o que foi aprovado pela concedente, conforme o Primeiro Termo Aditivo assinado em 19/8/2008, que prorrogou a vigência do convênio até 31/10/2009 e estabeleceu que a prestação de contas deveria ser apresentada em até sessenta dias depois daquela data (peça 1, p. 371-373) .
5.	Entretanto, em face do baixo percentual de execução do convênio (não mais do que 24,26% do objeto acordado) , bem como diante do reconhecimento de dificuldades de execução das atividades pactuadas por parte da FUB, a Seppir encaminhou à convenente, em 23/9/2008, minuta de Termo Aditivo de Encerramento, que objetivava a rescisão do Convênio 20/2007 (peça 1, p. 383-385 e 393) .
6.	Depois de inúmeras tentativas de contato com a convenente, a comunicação de rescisão do Convênio 20/2007 foi feita pelos Ofícios 337/2009-Seppir-PR, de 8/7/2009 e 130/2009-Seppir-PR, de 25/8/2009 (peça 2, p. 21 e 43) . Na ocasião, identificou-se que, do total de recursos disponibilizados, a FUB havia devolvido R$ 1.806.011,90, em 24/8/2009 (peça 2, p. 35) .
7.	Em 12/5/2011, diante da confissão de impossibilidade de apresentação da documentação comprobatória da execução do projeto por parte da convenente, inviabilizando assim a análise da prestação de contas final do convênio - e pela não devolução do saldo remanescente (R$ 693.988,10) , a Assessoria Técnica da Seppir/PR, por meio da Nota Informativa 044/2011/NUCC/Seplan/Seppir/PR, de 12/5/2011, recomendou a instauração da TCE (peça 2, p. 109, 190-192 e 208-210) . 
8.	O Relatório do Tomador de Contas Especial, de 18/12/2012, concluiu que o dano ao erário foi de R$ 693.988,10, cujo valor atualizado até aquela data era de R$ 1.381.768,90, sob responsabilidade do ex-Reitor da instituição, o Sr.Timothy (peça 2, p. 282-290) . 
9.	Após instrução preliminar desta Unidade Técnica, propôs-se citação solidária do Sr. Timothy com a Fundação Universidade de Brasília, bem como realização de audiência do Sr. José Geraldo de Sousa Junior, em razão de este responsável, no âmbito da FUB, não ter adotado providências efetivas para apuração dos fatos, identificação dos responsáveis, quantificação do dano e obtenção do ressarcimento, além de não ter instaurado a competente TCE, em desacordo com a legislação regulamentadora do tema (peças 3-5) .
10.	Em obediência ao princípio constitucional do contraditório e da ampla defesa, esta unidade técnica realizou as seguintes comunicações:
Documento (peças 6-8)	Responsável
Ofício 0470/2016-TCU/SecexEducação (18/7/2016)	Timothy Martin Mulholland
Ofício 0471/2016-TCU/SecexEducação (18/7/2016)	Fundação Universidade Brasília
Ofício 0472/2016-TCU/SecexEducação (18/7/2016)	José Geraldo de Sousa Júnior
11.	O exame técnico das respostas apresentadas pelo Sr. Timothy (peça 24) e pela FUB (peças 29-30) está consubstanciado na instrução constante da peça 31.
12.	O responsável José Geraldo de Sousa Júnior não apresentou suas razões de justificativa, embora regularmente comunicado (AR recebido em 8/8/2016, peças 11-12 e 19) . Por isso, foi considerado revel nos autos, sem prejuízo do prosseguimento do processo, conforme § 3° do art. 12 da Lei 8.443/1992 c/c o art. 161 e o § 8º do art. 202 do Regimento Interno do TCU.
13.	A partir da análise realizada, os autos foram submetidos à consideração superior, com as seguintes propostas (peça 31) :
	- considerar revel, para todos os efeitos, o Sr. José Geraldo, ex-presidente da FUB, dando-se prosseguimento ao processo e aplicando-lhe a multa prevista no art. 58, inciso II, da Lei 8.443/1992;
	- afastar a responsabilidade da Fundação Universidade de Brasília; e
	- rejeitar as alegações de defesa do Sr. Timothy, ex-presidente da FUB, julgando irregulares suas contas, condenando-o ao ressarcimento do débito apurado e aplicando-lhe a multa prevista no art. 57 da Lei 8.443/1992.
14.	Na proposta de imputação de débito ao Sr. Timothy, inseriu-se tanto o valor referente às despesas não aprovadas, no montante de R$ 693.988,10, como o valor referente à contrapartida que cabia à FUB, no montante de R$ 34.799,33. 
15.	Os autos foram encaminhados ao Ministério Público de Contas junto ao TCU (MP/TCU) , cujo parecer foi no sentido de anuir com a proposta desta unidade técnica, sugerindo, no entanto, que fosse excluído do débito o valor referente à contrapartida, sob a alegação de que a soma da parcela já devolvida pela FUB (R$ 1.806.011,90) com o valor de R$ 693.988,10 já alcançaria o montante disponibilizado pela Seppir (R$ 2,5 milhões) , de tal sorte que qualquer incremento implicaria enriquecimento sem causa da União (peça 34) . 
16.	No tocante ao débito, o Parquet destacou igualmente que a informação da FUB - de que o convênio foi executado pela Editora Universidade de Brasília (EDU) , unidade administrativa da UnB, sob a responsabilidade de seu Diretor e Ordenador de Despesa, o Sr. Alexandre Lima, responsável ainda pela subcontratação da Fundação de Estudos e Pesquisas em Administração (Fepad) , conforme peça 29 - implicaria, em princípio, a imputação de responsabilidade solidária pelo débito aos presidentes da Edu e da Fepad. Apesar disso, concluiu que não havia elementos nos autos que comprovassem, naquele momento, a transferência de recursos àquelas entidades, razão por que não propôs as devidas citações.
17.	Entretanto, no período em que os autos estavam em análise no gabinete ministerial, esta unidade técnica recebeu informações adicionais em outro processo de TCE, que tem por objeto mais um convênio envolvendo as mesmas partes e os mesmos responsáveis destes autos (Seppir, FUB, Fepad, Sr. Timothy e Sr. Alexandre Lima) e que foi firmado na mesma época, o Convênio 15/2007-Seppir/PR, Siafi 597752 (TC Processo 005.575/2013-3) .
18.	Na oportunidade, o Tribunal recebeu cópia integral do Processo Administrativo Disciplinar 00190.040623/2009-71, conduzido pelo Ministério da Educação, que culminou com a demissão do Sr. Timothy, além do Sr. Alexandre Lima, em razão de aventados desvios funcionais associados com a execução dos dois convênios citados nesta instrução (15/2007 e 20/2007) .
19.	O referido PAD foi motivado pelas irregularidades apontadas pela Secretaria Federal de Controle Interno nos Relatórios de Demandas Especiais 00190.014992/2008-28-B e 00190.014992/2008-28-D. Cópias de todos esses documentos constam das peças 48 a 50 deste processo.
20.	Assim, diante da interconexão dos assuntos, esta unidade técnica solicitou ao gabinete ministerial a devolução do processo para verificar a necessidade de eventuais ajustes na análise realizada. O pedido foi atendido, na forma do Despacho exarado pelo Relator, Ministro Walton Alencar Rodrigues (peça 35) .
21. 	Em nova análise dos autos (instrução juntada à peça 37) , esta unidade técnica propôs a realização de diligência junto à Fundação Universidade de Brasília, a fim de que fossem identificados os fiscais que atuaram no Convênio 20/2007, bem como os responsáveis pelas autorizações de pagamentos realizados no âmbito do acordo. Além disso, entendeu-se oportuno solicitar o encaminhamento de documentos que possibilitassem identificar as datas de nomeação e exoneração dos presidentes da FUB no período de vigência do convênio. 
22. 	 Com base na delegação de competência do Ministro Relator, promoveu-se diligência junto à FUB, para que encaminhasse a esta Corte os seguintes documentos (peça 40) : 
	a) lista dos fiscais que atuaram no Convênio 20/2007 durante todo o período da vigência do acordo (18/12/2007 a 31/8/2009) , tanto titulares como substitutos, cabendo informar: nome completo; número de Cadastro de Pessoa Física (CPF) ; período no qual o servidor ficou responsável pela atribuição de fiscalizar o convênio; 
	b) cópias das portarias de nomeação e exoneração de cada um dos fiscais que atuaram no Convênio 20/2007; 
	c) cópias dos normativos internos da Fundação Universidade de Brasília, que vigeram no período de execução do convênio, estabelecendo as atribuições de fiscais de contratos, convênios ou instrumentos congêneres; 
	d) cópias dos documentos que autorizaram cada um dos desembolsos realizados no âmbito do Convênio 20/2007, constantes da relação acostada à peça 36 e outras eventuais despesas não listadas nesse documento, contendo a identificação dos responsáveis pela autorização para realização dos gastos (atestes nos documentos comprobatórios de realização das despesas) ; e
	e) cópias das portarias de nomeação de exoneração dos agentes que ocuparam a função de presidência da Fundação no período compreendido entre 18/12/2007 a 31/8/2009. 
23.	A solicitação foi atendida por meio dos documentos constantes das peças 44 a 46, tendo sido analisadas por conduto da instrução de peça 59.
24. 	Consignou-se, ali, que aspectos relacionados à celebração e à execução do Convênio 20/2007 já foram analisados por esta Corte nos processos TC Processo 003.928/2008-0 e TC Processo 008.950/2008-3, nos quais foram exarados, respectivamente, os Acórdão 5706/2008-TCU-Segunda Câmara e 179/2011-TCU-Plenário. 
25.	Quanto ao apontamento do MP/TCU, concordou-se que, se o que se busca, conforme se propôs no exame técnico, é a devolução de todo o montante atualizado de recursos disponibilizados à FUB, não caberia imputar aos responsáveis débito referente à contrapartida. Assim, a proposta de citação se limitou tão somente à parcela que não foi devolvida pela FUB à Seppir.
26. 	Da análise dos documentos encaminhados pela FUB, no que se refere à necessidade de responsabilização solidária de outros agentes públicos, verificou-se, conforme consignado na instrução de peça 59, que competia ao Sr. Alexandre Lima, na condição de Gestor do Convênio 20/2007, formalmente designado pelo Ato do Decanato de Administração 46/2008 (peça 45, p. 9 e 10) , zelar pela boa e regular execução do ajuste, acompanhar e fiscalizar a execução do projeto e prestar contas das ações realizadas, nos prazos estabelecidos, consoante o disposto no art. 1º, incisos I e II, alíneas 'a', 'b', 'c', e 'f', do referido ato (peça 45, p. 19-21) . Referido normativo ainda estabelece, em seu art. 2º, que "O Gestor de Convênios, Contratos ou Portarias de Órgãos do Governo Federal responderá pela efetividade dos resultados e consequências de eventual inadequação ou inexecução total ou parcial do projeto. " 
27. 	Apesar disso, considerou-se que a responsabilidade solidária pelo débito também deve ser imputada ao Sr. Timothy, por culpa in eligendo e in vigilando.
28.	De início, ressalta a instrução anterior, o PAD recebido é pródigo em indicações de que o Sr. Timothy era conhecedor da maneira como o Sr. Alexandre Lima administrava a EDU, 	mediante cometimento de supostas irregularidades. 
29.	Nesse sentido, extraiu-se das informações abaixo que, em alguns casos, o próprio Sr. Timothy teria sido beneficiado pelas ações do Sr. Alexandre Lima. Apenas como exemplos, são esclarecedores os seguintes trechos de depoimentos do PAD (peça 48) :
148.	O então Reitor, Timothy Mulholland, foi alertado e avisado dos desvios que vinham sendo praticados pelo Sr. Alexandre Lima à frente da Editora Universidade de Brasília. Trechos do Termo de Indiciação indicam nesse sentido "Acresçam-se também elementos sobre a conduta do Sr. Alexandre Lima como Dirigente da EDU e da ADI. Depoimentos de: Jaqueline Ferreira Sarmento, fls. 2.251-2.258 "Que todas as despesas da Editora e ADI apenas eram realizadas com a assinatura/autorização de Alexandre Lima, ordenador de despesas... no controle da planilha de Excel denominada "conta única" uma subconta denominada "Gabinete do Reitor" onde eram lançadas as demandas que vinham da Reitoria para Editora... existia essa subconta "Gabinete do Reitor", que utilizava recursos próprios da FUB transferidos à Editora... chegava apenas a solicitação de pagamento originária do gabinete do Diretor Executivo, Alexandre Lima... a) despesas pagas pela Editora relativas ao apartamento da SQN (endereço ocultado) , que seria utilizado como residência oficial do ex-Reitor Timothy Mulholland... b) pagamentos de contas telefônicas de aparelhos móveis celulares (telefone ocultado) ... era utilizado pelo ex-Reitor Timothy Mulholland... c) pagamentos de pessoas físicas que, por qualquer razão, prestavam algum tipo de serviço ao gabinete do Reitor, ao próprio ex-Reitor ou à Reitoria e que eram remuneradas com recursos da Editora... d) despesas diversas: pagamentos de passagens aéreas do ex-Reitor Timothy... do Sr. Alexandre Lima... nunca localizou  qualquer justificativa ou motivação para a realização das viagens e o seu pagamento pela Editora"...; (p. 32-33) 
Elmano Rodrigues Pinheiro, fls. 2.259-2.262 "QUE toda a administração da EDU, na pessoa do Sr. ALEXANDRE LIMA, foi conturbada... QUE já à época havia uma relação de promiscuidade muito forte entre a FEPAD, dirigida pelos Srs. TRISTÃO e MARCO ANTÔNIO, e a EDU administrada pelo Sr. ALEXANDRE LIMA; QUE após essa crise na FEPAD, com sérias repercussões, o Prof. FLOTIANO PASTORE assumiu a presidência da FEPAD e cortou todas as relações com o Sr. ALEXANDRE LIMA e, consequentemente, com o grupo de negócios da EDU; QUE esse fato fez com que a FEPAD deixasse de receber os projetos mais significativos da UNB, o que ocasionou a sua insolvência financeira; QUE tal insolvência foi intencional e provocada pelo grupo do Sr. ALEXANDRE LIMA no sentido de retomar a administração daquela Fundação de Apoio para voltar a praticar atos de promiscuidade;... QUE com a retomada do poder na FEPAD em 2007, voltaram a ser encaminhados grandes projetos para a FEPAD, bem como voltou a ser restabelecida a promiscuidade na relação FUB-EDU-FEPAD;...QUE o número de irregularidades na EDU era "assombroso", segundo o depoente era de conhecimento de toda a comunidade universitária, bem como de toda comunidade de Brasília;... QUE o depoente foi procurado pelo Sr. ALEXANDRE LIMA para ajudar na campanha do Prof. TIMOTHY MARTIN para Reitor da UNB;...QUE o depoente pode afirmar que a relação entre o Sr. ALEXANDRE LIMA e o Prof. TIMOTHY MARTIN era muito próxima e remonta o período em que o Sr. TIMOTHY MARTIN era o Diretor da EDU e o Sr. ALEXANDRE LIMA era o seu Vice-Diretor; QUE com a ida do Sr. TIMOTHY MARTIN para a chefia do Gabinete do Reitor JOÃO CLÁUDIO TODOROV, o Sr. ALEXANDRE LIMA passou a ser Diretor da EDU, sempre mantendo um relacionamento estreito com o Prof. TIMOTHY MARTIN"...; (p. 33) 
 (...) 
Elizabeth Cancelli, fls. 2.279-2.281. Esta depoente teve seu depoimento contestado pela defensora do Prof. Timothy Martin por ostentar posição política contrária ao ex-Reitor Timothy. Esta CPAD entende que fazer oposição política é um exercício da cidadania de qualquer cidadão e que não há previsão legal para acolher eventual impugnação de depoimento testemunhal por discordância política. Desse modo, divergir politicamente não é suficiente para se invalidar um depoimento, sobretudo porque os fatos narrados pela Sra. Elizabeth Cancelli eram repetição de irregularidades que vinham se avolumando em desfavor do então Diretor da EDU, Alexandre Lima. Não ficou evidenciado que a divergência política tenha culminado com inimizade, isso não ficou demonstrado pela defesa do acusado Timothy Martin. Desse modo, manter-se-á a colação de alguns trechos do depoimento de Elizabeth Cancelli apenas para ilustrar e confirmar o que vem sendo dito linhas atrás posto que são registros de que a Sra. Elizabeth Cancelli alertou o acusado Timothy Martin dos desvios que vinham acontecendo na EDU sob o comando do Sr. Alexandre Lima, afinal de contas ela desempenhava o relevante cargo de Presidente do Conselho Editorial da EDU e que referido Conselho estava sendo ignorado pelo Diretor da EDU uma vez que a análise, avaliação e aprovação do Conselho Editorial da EDU era condição sine qua non para que um livro fosse publicado e essa orientação não vinha sendo obedecida. Acresça-se que nesse período o acusado Timothy Martin ainda era Vice-Reitor da UnB "QUE certa vez, a depoente ouviu do Sr. SEVERINO um comentário de que o servidor ELMANO teria presenciado o Sr. Alexandre Lima receber cheques de gráficas que prestavam serviços para a EDU; QUE a depoente chegou a confirmar esse fato com o Sr. ELMANO, que lhe relatou que esse fato estava acontecendo comumente; QUE ao procurar o Prof. LAURO MORHY para relatar-lhes as supostas irregularidades na parte administrativa da EDU, em especial quanto a grave denúncia de que o Sr. ALEXANDRE LIMA recebia cheques das gráficas contratadas, ouviu daquele Reitor que quem cuidava do funcionamento interno da UnB e, portanto, da EDU, era o Prof. TIMOTHY MARTIN, então Vice-Reitor; (...) QUE logo após a reunião com o Prof. LAURO MORHY, a depoente teve reunião com o Prof. TIMOTHY MARTIN; QUE esta reunião ocorreu em um restaurante na Academia de Tênis, tendo o Prof. TIMOTHY MARTIN buscado a depoente em sua residência; QUE na reunião, ainda no restaurante, o Prof. TIMOTHY MARTIN se mostrou contrariado com as atitudes do Sr. ALEXANDRE LIMA, tendo em vista que entendeu, naquele momento, que ele não poderia agir daquela maneira; QUE o Prof. TIMOTHY MARTIN foi muito claro em esboçar à depoente sua irresignação contra as atitudes tomadas pelo Sr. ALEXANDRE LIMA; QUE a depoente após a abertura da reunião, na qualidade de Presidente do Conselho, passou a palavra ao Vice-Reitor TIMOTHY MARTIN que, contrariando ao que havia dito a depoente momentos antes por hora do almoço, fez vários elogios ao Sr. ALEXANDRE LIMA, à sua forma de administrar e à sua importância para a administração da EDU; QUE havia uma expectativa que o Prof. TIMOTHY MARTIN adotasse medidas no sentido de sanar os referidos desmandos do Sr. ALEXANDRE LIMA na administração da EDU; QUE tendo em vista que, ao contrário, o trabalho do Sr. ALEXANDRE LIMA foi claramente elogiado, entendeu-se que o Vice-Reitor TIMOTHY MARTIN estava avalizando o trabalho do Sr. ALEXANDRE LIMA, o que frustrou os membros do Conselho Editorial, QUE provavelmente havia sete membros no Conselho Editorial e somente um membro, a Prof. LIA ZANOTA MACHADO, não pediu demissão. (p. 33-34) (grifou-se) 
30.	Apesar de o Sr. Timothy, em várias passagens do PAD, aventar a insuficiência das provas testemunhais para a determinação de sua culpa, ante a alegada ausência de outros elementos comprobatórios de específica conduta irregular sua, o referido processo resultou efetivamente na perda de seu cargo e do cargo do Sr. Alexandre Lima na UnB, não só naquela apuração como em pelo menos mais três processos que também investigavam irregularidades de mesma natureza em sua gestão. A nota marcante, em todos os casos, é que tanto o Sr. Timothy quanto o Sr. Alexandre Lima foram demitidos, indicando, segundo conclusões daquele procedimento, uma ação conjunta dos dois responsáveis (peça 52) . 
31.	Como suporte da decisão, entre outros fatores, a Comissão destacou que o Sr. Timothy foi o responsável tanto pela contratação irregular da Fepad quanto pela ratificação da dispensa de licitação. Aduziu, ainda, que o TCU, ao julgar a contratação da Fepad ora analisada, já havia rejeitado as razões de justificativa dos responsáveis, aplicando-lhes multa, nos termos do item 9.2 do Acórdão 1443/2013-TCU-Segunda Câmara (na fase recursal, posterior à conclusão dos trabalhos da Comissão de PAD, o Tribunal reviu esse posicionamento, conforme item 36 desta instrução) .
32.	Em outro Processo Administrativo Disciplinar (00190.042641/2009-98) , que também tratou de contratação irregular da Fepad por parte da FUB, os dois responsáveis igualmente sofreram a pena de demissão. Insatisfeito com o resultado, o ex-Reitor ainda buscou proteção judicial para anular a sua demissão, interpondo alegações essencialmente iguais às apresentadas no PAD. 
33.	Mesmo considerando aqueles argumentos, em julgado recente, o STJ, sem apontar vícios no referido PAD e identificando efetiva ação irregular do Sr. Timothy, indeferiu o seu pleito na análise de mérito do Mandado de Segurança 21.859-DF, da relatoria da Ministra Regina Helena Costa, julgado em 28/11/2018 (peça 53) .
34.	Assim, tem-se que a demissão do Sr. Timothy, incluindo seus fundamentos, já sofreu severo escrutínio da Justiça, constituindo indicativo de efetiva culpa do gestor. No mesmo sentido, este Tribunal, ao analisar diversas contratações do gênero, inclusive a que ora se examina, já as classificou como irregulares, por meio Acórdão 5706/2008-TCU-Segunda Câmara, da relatoria do Ministro Aroldo Cedraz, razão por que prolatou a seguinte determinação (TC Processo 003.928/2008-0) :
9.2. com fundamento no art. 71, inciso IX, da Constituição Federal e no art. 45 da Lei 8.443/1992, fixar o prazo de 30 (trinta) dias para que a Fundação Universidade Federal de Brasília (FUB) adote providências no sentido de dar cumprimento aos termos da lei, consistente na anulação dos atos de dispensa de licitação e à consequente rescisão dos contratos em favor das fundações de apoio a que se referem os Processos 23106.017022/2007-11, 23106.017021/2007-45, 23106.16658/2007-96, 23106.006864/2007-54 e 23106.007102/2007-13, por não atender aos termos do inciso XIII, art. 24, da Lei 8.666/93 c/c o art. 1º da Lei 8.958/94; (grifou-se) 
35.	Por conseguinte, já na fase de análise das condutas dos responsáveis, o Tribunal resolveu, por intermédio do Acórdão 1443/2013-TCU-Segunda Câmara, da relatoria do Ministro Aroldo Cedraz (TC Processo 011.912/2008-4) :
9.2. rejeitar parcialmente as razões de justificativas apresentadas pelos Sres Timothy Martin Mulholland e Alexandre Lima, e, com fundamento no art. 58, inciso II, da Lei nº 8.443, de 16 de julho de 1992, aplicar, individualmente, a esses responsáveis, multa no valor R$ 10.000,00 (dez mil reais) , fixando-lhes o prazo de quinze dias, a contar da notificação, para comprovarem, perante o Tribunal, nos termos do art. 214, inciso III, alínea a, do Regimento Interno, o recolhimento da referida quantia ao Tesouro Nacional, atualizada monetariamente a partir da data do presente acórdão, até a data do efetivo recolhimento, na forma da legislação em vigor; (grifou-se) 
36.	Ainda que, na fase recursal, tenha sido dado provimento aos pedidos de reexame, por intermédio do Acórdão 5949/2016-TCU-Segunda Câmara (TC Processo 011.912/2008-4) , da relatoria do Ministro Vital do Rêgo, o Tribunal não afastou as irregularidades das condutas, limitando-se a fundamentar sua decisão na ausência de culpabilidade.
37.	Ainda que se julgue, conforme posição vencedora do referido acórdão, que não há culpabilidade a justificar a aplicação de penalidade, ante a aventada inexigibilidade de conduta diversa, persiste um dano aos cofres públicos derivado de uma conduta irregular. 
38.	E esse débito, é bom frisar, no caso da UnB, alcança pelo menos dezenas de milhões de reais, uma vez que não se limita à irregularidade analisada, mas se alastra por vários outros pactos do gênero que são analisados neste Tribunal, envolvendo diversas fundações de apoio da FUB e convênios que foram firmados na gestão do Sr. Timothy e de seu antecessor, algumas delas já extintas ou inaptas, justamente por má-gestão e incapacidade de entregar os produtos pactuados em vários convênios ou mesmo de devolver os recursos recebidos aos cofres públicos, como é o caso da Fubra (sucedida pela FGI) , da Fepad, da Funsaúde e da Finatec. 
39.	Acerca das mencionadas análises pretéritas por parte desta Corte de Contas, cumpre destacar o Voto condutor do Acórdão 2792/2017-TCU-Primeira Câmara - Relator o Ministro José Múcio Monteiro, cujos fatos e atores principais (Srs. Timothy e Alexandre) guardam similitude com os presentes autos:
Dadas as condutas omissivas e comissivas dos responsáveis, penso que o juízo do Ministro-Relator do acórdão sob ataque, que levou à condenação dos ex-reitores e do ex-diretor da Editora UnB, guardou plena consonância com a previsão das fundamentadoras alíneas "b" e "c" do inciso III do art. 16, combinado com o 19, da Lei Orgânica do Tribunal, que preveem que as contas serão julgadas irregulares, com condenação ao ressarcimento do dano causado ao erário, pela prática de ato de gestão ilegal, ilegítimo, antieconômico ou por infração à normal legal ou regulamentar. 
Não é pouca a jurisprudência do TCU que aponta para a condenação dos gestores por atos omissivos, a exemplo dos Acórdão 9350/2015-TCU-Segunda Câmara, 1927/2014 - Plenário e 224/2015 - Plenário, para citar só esses.
40.	A mesma situação também foi evidenciada em relatório da CGU, de maio de 2010, que indicou que a má gestão se alastrava de forma transversal por diversas fundações de apoio da UnB e por convênios firmados com vários órgãos, com problemas essencialmente iguais aos que ora se analisam (peças 49-51) . 	A título de exemplo, dentre muitas outras irregularidades cometidas pela FUB em suas relações com as fundações de apoio, o trabalho daquele órgão evidenciou inúmeros pagamentos direcionados a familiares do Sr. Alexandre Lima e de outros funcionários da EDU (peça 49, p.12) .
41.	Retornando à evidenciação do vínculo do ex-Reitor com o ex-Diretor da EDU, enfatiza-se que a execução falha de outro convênio que envolveu os mesmos responsáveis (Srs. Timothy e Alexandre Lima) , a FUB e a Funsaúde, justificou denúncia do Ministério Público Federal, no âmbito do Processo 2008.34.00.013502-5 da 12ª Vara da Seção Judiciária do Distrito Federal. Naquele processo, ficou bem evidenciado que - mais uma vez - o Sr. Timothy havia designado o Sr. Alexandre Lima como responsável pelo convênio (peça 54) .
42.	Ali também se revelaram problemas de mesma origem (contratação irregular de fundação de apoio para a execução de convênios da FUB) e com os mesmos efeitos (inadimplência da FUB por não entregar adequadamente os objetos pactuados nem devolver os recursos recebidos) . Evidenciou-se, ademais, que a utilização de recursos do Projeto foi realizada em gastos que não se associavam com objeto pactuado, conforme as seguintes passagens da denúncia (peça 54, p. 39-40) :
1.16.2.30. Diversas das aquisições realizadas o foram para atender aos interesses e solicitações formuladas pelo denunciado Timothy Martin Mulholland, na condição de ex-reitor da Universidade de Brasília. De fato, como informado pelo denunciado em seu depoimento prestado perante a CPI das ONGs no Senado Federal, a reitoria, ou seja, Timothy Mulholland realizou, várias vezes, eventos, viagens, confraternizações, etc., que foram custeados com verba desviada dos convênios celebrados junto à Fundação Nacional de Saúde para assistência à saúde indígena.
1.16.2.31. Transcreve-se, abaixo, tabela contendo os principais gastos realizados com recursos provenientes dos convênios celebrados entre a Fundação Universidade de Brasília e a Fundação Nacional de Saúde, demonstrando os gastos em valores exorbitantes e para os mais diversos fins, os quais em nada se relacionavam ao objeto dos ajustes:
	Despesa
	Valor

	Canetas Mont Blanc
	9000

	Gráfica
	123730

	Impressora Multifuncional
	71252

	Eventos
	68895,81

	Avaliação de Execução do P.
	2257,2

	Diárias de Hotel
	42868,8

	Telefone
	4715

	Pesquisa
	7200

	Consultoria
	14000

	Passagens aéreas
	4320,05

	Canetas
	37000

	Enfeites natalinos
	3615,75

	Restaurante
	8197,8

	Móveis
	7750

	Projeto Arquitetônico
	6000

	TV e DVD
	17730

	Total
	364432,41

1.16.2.32. Em atendimento a diversas solicitações recebidas da Reitoria da Universidade de Brasília, que à época era comandada pelo denunciado Timothy Mulholland, o denunciado Alexandre Lima, em benefício direto de Timothy, contando com o auxílio dos demais denunciados, promoveu a compra de canetas da marca Mont Blanc, modelo Star Walker; organização de eventos (jantares, cafés da manhã, recepções) pelas empresas Alegro Festas, Maison Chantal, almoços no Restaurante Alice, entre outros, resultando num dispêndio total próximo a meio milhão de reais, apenas a esse título.
43.	No mesmo prumo, o Ministério Público ainda apontou supostas vantagens auferidas pelo Sr. Alexandre Lima, bem como destacou seu exponencial incremento patrimonial, conforme as seguintes passagens (peça 54, p. 37-38) :
1.16.2.24 Alexandre Lima utilizou-se de tais recursos, inclusive, para a compra de nove TVs de 32 polegadas e de um micro-system e DVD, sendo uma destas televisões e o micro system instalados no quarto de sua filha, em sua residência, situada na (...) , nos termos das notas fiscais e comprovantes de entrega de mercadorias em anexo, evidenciando sua total certeza da impunidade e ausência absoluta de princípios éticos e morais.
1.16.2.27 O denunciado Alexandre Lima conseguiu amealhar um grande patrimônio à custa das suas atividades na UnB, notadamente, valendo-se da função desempenhada para o desvio de recursos públicos em benefício próprio. A análise de sua movimentação financeira e patrimonial, devidamente caracterizada no Relatório de Análise nº 013/08-ASSPA/PGR, em anexo, revela que de um patrimônio avaliado em ... no ano de 2001, justamente por ocasião da atuação da quadrilha integrada por este denunciado, o seu patrimônio atingiu o montante de ... no ano de 2006, o que significa, segundo consignado no referido documento, uma evolução patrimonial de 1.148% em cinco anos. (grifou-se e se suprimiu o endereço) 
44.	A denúncia destacou ainda que o objetivo daquele pacto da FUB com a Fundação Nacional de Saúde (assistência à saúde de comunidades indígenas) em nada se comunicava com as competências pessoais do servidor designado, tampouco com as atribuições primeiras da EDU, que era apenas a editora da UnB, conforme as seguintes passagens (peça 54, p. 7) :
1.16.1.2 Inicialmente, cabe tecer algumas considerações acerca da participação do denunciado Alexandre Lima em todo o esquema criminoso, bem como sobre sua situação funcional junto à Universidade de Brasília. O denunciado Alexandre exercia desse 14 de novembro de 2005, após ser designado pelo denunciado Timothy Mulholland, a função de Diretor Executivo da Editora Universidade de Brasília, nos termos do Ato da Reitoria nº 1395/2005.
1.16.1.3  No entanto, desde 1993, já ocupava o cargo de Diretor da Editora, que se transformou, ao longo da sua gestão, numa agência de intermediação de contratações das fundações por órgãos públicos, sob falsa causa de dispensa de licitação, para posterior transferência do objeto contratado e também dos recursos públicos a terceiros, inclusive o próprio Alexandre e seus familiares.
1.16.1.4 A Editora da Universidade de Brasília, nos termos do artigo 41, III, do Estatuto da UnB, e conforme noticiado em seu próprio site (www.editora.unb.br) tem entre suas atribuições, na condição de órgão complementar, a publicação de livros, o apoio à confecção de textos para o ensino superior; gerenciamento da distribuição e comercialização de suas obras e a prestação de serviços nas áreas de sua competência.
 (...) 
1.16.1.8. É evidente, até mesmo a qualquer observador menos atento, não existir qualquer motivo idôneo a justificar que a gestão de um convênio executado por uma fundação de apoio privada seja realizada por um diretor da Editora da Universidade de Brasília, em área totalmente estranha à de sua atuação funcional. (...) (grifou-se) 
45.	Na denúncia, colacionou-se ainda parte do depoimento do Sr. Timothy à Comissão Parlamentar de Inquérito instaurada no Senado Federal para apurar a utilização de recursos públicos por organizações não governamentais. Na oportunidade, o Senador José Agripino apresentou o seguinte estranhamento e questões (peça 54, p. 11) :
SENADOR JOSÉ AGRIPINO (DEM-RN) : Bom, a minha dúvida, minha preocupação, com o volume de recursos dessa ordem, num programa que envolve saúde pública, por que é que se atribui a um funcionário que nem Diretor é, a um Executivo da editora que tem a missão de editar livros, a função de coordenar um programa dessa natureza? É pessoa de confiança do senhor? O Alexandre Lima?
SR. TIMOTHY MULHOLLAND: Ele exerce um cargo de minha confiança.
SENADOR JOSÉ AGRIPINO (DEM-RN) : Mas é amigo pessoal do senhor?
SR. TIMOTHY MULHOLLAND: É meu colega de trabalho desde 1980. 
SENADOR JOSÉ AGRIPINO (DEM-RN) : Há alguma explicação especial para que ele seja responsável pela execução desse programa de saúde?
SR. TIMOTHY MULHOLLAND: Ele articulou esse programa, Senador. Foi ele que articulou junto à FUNASA, ele que estabeleceu as bases do funcionamento do programa é natural que ele o administrasse. (destaques do Ministério Público) 
46.	Do exame do excerto e dos demais elementos levantados na instrução de peça 59, concluiu-se que, ao tempo da assinatura do convênio (dezembro/2007) , o Sr. Timothy já tinha contato profissional com o Sr. Alexandre Lima fazia quase trinta anos (desde 1980) , bem como que delegou àquele subordinado a responsabilidade por diversos convênios que em nada se comunicavam com o seu campo profissional (era administrador concursado da UnB) , tampouco com a função regimental da correspondente unidade administrativa, a EDU, e que parcela importante desses convênios não atingiu seus objetivos nem teve os recursos públicos devolvidos aos concedentes. 
47.	Ainda no quesito competências profissionais e regimentais, os concedentes de recursos em convênios firmados entre a FUB e órgãos e entidades públicas por certo buscam na UnB uma expertise que não lhes é própria, e o conhecimento almejado está difundido pelos diversos departamentos da Universidade, cada um dominando um campo do saber que lhe é peculiar. 
48.	Assim, não é razoável que, de forma indiscriminada, vários convênios, dos mais diversos assuntos, sejam dirigidos para um mesmo servidor e para setor da UnB não detentor do conhecimento de referência, como se verifica nos fatos sob análise, especialmente quando o servidor ocupa cargo administrativo e o conhecimento, em tese, está associado aos quadros de docentes e de discentes da Universidade. 
49.	Entretanto, se aquela foi a opção do Reitor, não há dúvidas de que deve responder, em solidariedade com seu indicado, pelo débito causado aos cofres públicos. Nesse campo, um dos pressupostos dos pactos firmados pela Administração Pública é que os gestores indiquem agentes devidamente capacitados (ou adequadamente assistidos) para acompanhar a sua execução, em consonância com o princípio da indisponibilidade do interesse público, do qual decorre o seguinte comando da Lei 8.666/93:
Art. 67.  A execução do contrato deverá ser acompanhada e fiscalizada por um representante da Administração especialmente designado, permitida a contratação de terceiros para assisti-lo e subsidiá-lo de informações pertinentes a essa atribuição.
50.	Ademais, a alínea "i" da Cláusula II do Convênio Seppir 20/2007 condicionava eventual substabelecimento da execução do objeto daquele pacto à autorização prévia da concedente (peça 1, p. 233) , e, ainda assim, acatando sugestão do Sr. Alexandre Lima, o Sr. Timothy, pessoalmente, subcontratou a Fepad para a execução do objeto do convênio (peça 55, p. 6) , sem demonstração, nestes autos, da existência de autorização anterior e específica da Seppir. Logo, a transferência da execução, sendo irregular e restando infrutífera, dado que não foi desenvolvido o objeto pactuado, tampouco restituídos os recursos recebidos, constitui ônus a ser suportado pelo Sr. Timothy.
51.	Em face de todo esse quadro, demonstra-se que o débito não pode ser atribuído exclusivamente ao Sr. Alexandre Lima, mas que, ao contrário, deve também alcançar, de forma solidária, o Sr. Timothy, gestor responsável por sua designação injustificada e pela falta de acompanhamento de suas ações, bem como pela subcontratação irregular da Fepad. Assim, propôs-se que fosse realizada nova citação do responsável, dados os novos elementos de convicção juntados ao processo.
52.	Além disso, em decorrência do exame dos documentos recebidos, propugnou-se, ainda na instrução de peça 59, que a responsabilidade solidária pelo débito fosse estendida aos gestores da Fepad da época dos fatos, os senhores Cláudio de Moraes Machado (CPF XXX.773.807-XX) , Presidente, e Márcio Resende de Almeida (CPF XXX.496.971-XX) , Diretor Administrativo-Financeiro. Não se propôs, no entanto, a citação daquela fundação de apoio, tendo em conta que já está com situação cadastral "baixada", conforme informação da Secretaria da Receita Federal (peça 56) . 
53.	A proposta se justifica porque, em razão do contrato firmado com a FUB, a EDU transferiu para a Fepad, por meio de duas ordens bancárias emitidas no mesmo dia (28/2/2008) , 2008OB900478 e 2008OB900476, o valor total original de R$ 477.509,00 (peça 46, p. 38-39) . Outrossim, a CGU apontou diversas desconformidades na gestão dos recursos recebidos, conforme a seguinte síntese: 
	a) do total recebido (R$ 477.509,00) , a Fepad, por meio dos Srs. Cláudio de Moraes Machado, Presidente da Fundação à época dos fatos (a partir de 13/9/2007) , e Márcio Resende de Almeida, que exercia o cargo de Diretor Administrativo-Financeiro à época dos fatos (a partir de 13/9/2007) : a.1) apropriou R$ 35.813,17 a título de taxa administrativa de 7,5%, transferidos para sua conta administrativa (Banco do Brasil, agência 1236-x, conta 437671-4 "FEPAD folha de pagamento") , no dia 10/3/2008; a.2) desviou R$ 70.000,00 para cobrir gastos com a execução do Fórum Intergovernamental de Promoção da Igualdade Racial - FIPIR, objeto do Convênio 15/2007; a.3) desviou a quantia de R$ 300.000,00 para cobrir gastos com o projeto "Núcleo de gestão", objeto do contrato firmado entre a FUB e a Fundação de apoio à Pesquisa do DF - FAPDF (peça 51, p. 7-9 e 89-118) ;
	b) a Fepad montou processos licitatórios com documentos inidôneos, a fim de dar suporte a despesas supostamente relacionadas ao objeto do Convênio 20/2007. Conforme item 3.2.2.4 do Relatório de Demandas Especiais 00190.014992/2008-28-D, foram evidenciadas as seguintes fraudes documentais no processo referido (peça 51, p. 9-12 e119-153) : 
	b.1) Certificado de Regularidade Fiscal do FGTS das empresas Planalto Turismo; Capri Turismo e Lazoli Agência de Viagens, eis que, conforme consulta ao "histórico do empregador", no sítio www.caixa.gov.br, nenhuma CRF foi emitida para tais empresas naquelas datas. Além disso foi informado o mesmo número de CRF para duas empresas distintas, Capri Turismo e Planalto Turismo;
	b.2) Certidão positiva com efeito de negativa de débitos relativos aos tributos federais e à dívida ativa da União da empresa Lazoli Agência de Viagens. De acordo com o site da Receita Federal, o documento não é autêntico;
	b.3) na Certidão de Falência e Concordata apresentada pela empresa Lazoli Agência de Viagens, a data foi adulterada, de 26/2/2006 para 26/2/2008; e
	b.4) não há atas de abertura das propostas, nem de julgamento. Não houve nenhum pagamento relativo a esses processos de contratação	, nem foi apresentado qualquer elemento que indicasse a execução de qualquer das atividades relacionadas nessas contratações.
54.	Ademais, extraiu-se ainda do Relatório da CGU importante informação acerca dos responsáveis, que, imediatamente antes de assumirem a Fepad e de a aquela fundação de apoio ser contratada para a execução do Convênio 20/2007, ocupavam cargos justamente na EDU, unidade dirigida pelo Sr. Alexandre Lima e responsável pela coordenação do convênio, conforme a seguinte passagem (peça 51, p. 4) :
Quem assinou as propostas da FEPAD e os contratos com a FUB para executar o II CONAPIR e o VII FIPIR foi o Presidente Cláudio de Moraes Machado, CPF 39477380725, que até setembro/2007 era coordenador de projetos da EDU e coordenava o projeto Saúde Indígena da FUNSAUDE. A FEPAD também estava sob a direção administrativa e financeira de Márcio Resende de Almeida, CPF 21949697134, que até então setembro/2007 era responsável pelo setor financeiro da EDU.
55.	Percebe-se, portanto, que os gestores se afastaram da EDU para ingressarem em fundação de apoio (a Fepad) que, três meses depois (em dezembro/2007) , firmaria convênios com aquela Editora, operacionalizados justamente por seu antigo chefe. 
56.	Nesse ponto, destaca-se ainda que o total do débito imputável aos dirigentes Fepad não deve se limitar às irregularidades apontadas pela CGU, dado que o objeto buscado pela Seppir não foi entregue na forma pactuada. Assim, devem os responsáveis responder pela totalidade dos recursos recebidos da FUB/EDU.
57.	Pelos mesmos motivos, ainda que a CGU tenha enumerado em seu relatório de auditoria o cometimento de diversas irregularidades por parte da Fepad, a conduta pela qual se propôs a citação dos responsáveis não se associa ao cometimento de cada desvio individualmente considerado; derivando, doutro modo, do fato inconteste de que o produto contratado, ao final, não foi entregue na forma pactuada, nem os recursos foram devolvidos.
58.	Noutro prisma, além das transferências à Fepad, no valor total original de R$ 477.509,00, a EDU destinou ainda, à conta dos recursos do Convênio 20/2007, o valor original de R$ 216.479,10 a terceiros pessoas físicas, totalizando R$ 693.988,10 de despesas sem a devida documentação comprobatória (peça 2, p. 131-141) , equivalentes à diferença entre os R$ 2,5 milhões disponibilizados pela Seppir e o montante devolvido pela FUB, que alcançou R$ 1.806.011,90. 
59.	Assim, ao passo que o débito imputável ao Sr. Timothy e ao Sr. Alexandre Lima totaliza R$ 693.988,10 (216.479,10 + 477.509,00) , competem aos dirigentes da Fepad R$ 477.509,00, montante transferido àquela fundação de apoio. 
60.	Logo, para fins de citação, foi proposta a instrução de peça 59 que o débito fosse dividido em duas partes, uma relacionada à parcela dos recursos transferidos à Fepad (R$ R$ 477.509,00) , e outra atinente à parcela residual operacionalizada diretamente pela EDU (R$ R$ 216.479,10) . 
61.	No primeiro caso, a atribuição de responsabilidade solidária a todos os responsáveis, tanto aos Srs. Timothy e Alexandre Lima (gestores da FUB e da EDU) , quanto aos Srs. Cláudio de Moraes e Márcio de Resende (gestores da FEPAD) .
62.	Já na segunda parte, a responsabilidade solidária deve alcançar apenas os gestores da FUB e da EDU.
63.	Quanto ao Sr. José Geraldo de Sousa Junior, ex-Reitor da UnB, apesar de ainda não avaliada pelo Tribunal, não se replica neste momento a proposta de encaminhamento constante da peça 31, na qual se propugnou por o considerar revel e lhe aplicar a multa prevista no art. 58, inciso II, da Lei 8.443/1992. 
EXAME TÉCNICO
64. 	Após a devida concordância do corpo dirigente desta Secretaria, foram promovidas as citações, as quais, com fundamento nos arts. 10, § 1º, e 12, incisos I e II, da Lei 8.443/1992 c/c o art. 202, incisos I e II, do RI/TCU, deu-se pelo fato de que os responsáveis concorreram, por suas condutas, para a ocorrência da irregularidade consistente na "falta de comprovação da boa e regular aplicação dos recursos públicos federais relativos ao Convênio 20/2007-Seppir/PR, Siafi 597751, celebrado entre a Secretaria de Políticas de Promoção da Igualdade Racial (Seppir) e a Fundação Universidade de Brasília (FUB) ", especificamente no que se refere à parcela da execução que foi delegada pela FUB para a Fundação de Estudos e Pesquisas em Administração (Fepad) .
65.	A individuação das condutas se deu nos seguintes termos:
	a) Responsável: Sr. Timothy Martin Mulholland, CPF XXX.829.971-XX, na condição de Presidente da FUB e signatário do Termo de Convênio Seppir/PR 20/2007 (Siafi 597751) e do Contrato 628/2007, firmado entre a FUB e a Fepad, em 19/12/2007:
	a.1) Conduta: transferir a execução do Convênio para a Fepad, mediante assinatura de contrato firmado entre a FUB e aquela fundação de apoio em 19/12/2007, contrariando a Cláusula II, alíneas "a" e "i", do referido convênio, e sem adotar mecanismos de controle suficientes para que os objetivos pactuados fossem efetivamente alcançados, sobretudo por designar o Sr. Alexandre Lima, CPF XXX.993.756-XX, como gestor do convênio, sem quaisquer salvaguardas que impedissem que toda a cadeia decisória estivesse sob a responsabilidade deste servidor; 
	a.1.1) Dispositivos violados: parágrafo único do art. 70 da Constituição Federal; art. 38, II, da IN/STN 1/97; art. 84 do Decreto-lei 200/67; artigos 66 e 148 do Decreto 93.872/86; art. 8° da Lei 8.443/1992 e Cláusula II, alíneas "a", "b", "c", "f", "i" e "l" do Termo Simplificado de Convênio 20/2007 (Siafi 597751) ;
	b) Responsável: Sr. Alexandre Lima, CPF XXX.993.756-XX, na condição de Diretor e Ordenador de Despesas da Editora Universidade de Brasília (EDU) e de Gestor do Convênio 20/2007, designado pelo Ato do Decanato de Administração 46/2008: 
	b.1) Conduta: descumprir o dever de zelar pela boa e regular execução do ajuste, acompanhar e fiscalizar a execução do projeto e prestar contas das ações realizadas, nos prazos estabelecidos, consoante o disposto no art. 1º, incisos I e II, alíneas "a", "b", "c" e "f", do Ato do Decanato de Administração 406/2006; 
	 	b.1.1) 		Dispositivos violados: Art. 1º, incisos I e II, alíneas "a", "b", "c", e "f" do Ato do Decanato de Administração 406/2006; Cláusula II, alíneas "a", "b", "c", "f", "i" e "l" do Termo Simplificado de Convênio 20/2007 (Siafi 597751) ; parágrafo único do art. 70 da Constituição Federal; art. 38, II, da IN/STN 1/97; art. 84 do Decreto-lei 200/67; artigos 66 e 148 do Decreto 93.872/86 e art. 8° da Lei 8.443/1992;
	c) Responsáveis: Cláudio de Moraes Machado, CPF XXX.773.807-XX e Márcio Resende de Almeida, CPF XXX.496.971-XX, na condição, respectivamente, de Presidente e de Diretor Administrativo-Financeiro da extinta Fepad:
	c.1) Conduta: não comprovar a adequada aplicação dos recursos recebidos para a execução do contrato 628/2007, firmado com a Fundação Universidade de Brasília em 19/12/2007;
	c.1.1) Dispositivos violados: arts. 15 e 20 da IN/STN 1/97; art. 3º, inciso II, da Lei 8.958/94; Cláusulas Primeira, Terceira, II, "a" e "b" e Oitava do Contrato 628/2007; parágrafo único do art. 70 da Constituição Federal; art. 84 do Decreto-lei 200/67; artigos 66 e 148 do Decreto 93.872/86 e art. 8° da Lei 8.443/1992;
	d) Responsável: Sr. Timothy Martin Mulholland, CPF XXX.829.971-XX, na condição de Presidente da FUB e signatário do termo de Convênio Seppir/PR 20/2007 (Siafi 597751) :
	d.1) Conduta: deixar de adotar mecanismos de controle suficientes para que os objetivos pactuados no Termo de Convênio Seppir/PR 20/2007 fossem efetivamente alcançados, sobretudo por designar o Sr. Alexandre Lima, CPF XXX.993.756-XX, como gestor do convênio, sem quaisquer salvaguardas que impedissem que toda a cadeia decisória estivesse sob a responsabilidade deste servidor;
	d.1.1) Dispositivos violados: parágrafo único do art. 70 da Constituição Federal; art. 38, II, da IN/STN 1/97; art. 84 do Decreto-lei 200/67; artigos 66 e 148 do Decreto 93.872/86; art. 8° da Lei 8.443/1992 e Cláusula II, alíneas "a", "b", "c", "f" e "l" do Termo Simplificado de Convênio 20/2007 (Siafi 597751) , celebrado entre a Seppir/PR e a FUB;
	e) Responsável: Sr. Alexandre Lima, CPF XXX.993.756-XX, na condição de Diretor e Ordenador de Despesas da Editora Universidade de Brasília (EDU) e de Gestor do Convênio 20/2007, designado pelo Ato do Decanato de Administração 46/2008:
	e.1) Conduta: descumprir o dever de zelar pela boa e regular execução do ajuste, acompanhar e fiscalizar a execução do projeto e prestar contas das ações realizadas, nos prazos estabelecidos, consoante o disposto no art. 1º, incisos I e II, alíneas "a", "b", "c", e "f", do Ato do Decanato de Administração 406/2006;
	e.1.1) Dispositivos violados: art. 1º, incisos I e II, alíneas "a", "b", "c", e "f" do Ato do Decanato de Administração 406/2006; Cláusula II, alíneas "a", "b", "c", "f" e "l" do Termo Simplificado de Convênio 20/2007 (Siafi 597751) , celebrado entre a Seppir/PR e a FUB; parágrafo único do art. 70 da Constituição Federal; art. 38, II, da IN/STN 1/97; art. 84 do Decreto-lei 200/67; artigos 66 e 148 do Decreto 93.872/86 e art. 8° da Lei 8.443/1992;
66.	As citações foram promovidas, conforme demonstrado no quadro sintético abaixo:
	Responsável
	Ofício (peça) 
	Comprovação de Entrega (peça) 
	Defesa (peça) 

	Sr. Timothy Martin Mulholland, CPF XXX.829.971-XX
	582/2019 (62) 
	AR (67) 
	71

	Sr. Alexandre Lima, CPF XXX.993.756-XX
	583/2019 (63) 
	AR (66) 
	78 (documentos comprobatórios de suas alegações peças 79, 80, 81, 82 e 83) 

	Sr Cláudio de Moraes Machado, CPF XXX.773.807-XX 
	584/2019 (64) 
	AR (69) 
	87

	Sr. Márcio Resende de Almeida, CPF XXX.496.971-XX
Pesquisa de endereços, foram encontrados nas bases Receita, CPF CNPJ e CNE (peças 84 e 85) 
	585/2019 (65) 
3569/2019 (88) 
3570/2019 (89) 
3571/2019 (90) 
Edital (94 e 95) 
	AR 'mudou-se' (70) 
AR 'mudou-se' (92) 
AR 'endereço insuficiente' (91) 
AR 'mudou-se' (93) 
	Não houve

67.	Passa-se à análise das alegações de defesa apresentadas.
68.	Responsável: Sr. Timothy Martin Mulholland, CPF XXX.829.971-XX, na condição de Presidente da FUB e signatário do Termo de Convênio Seppir/PR 20/2007 (Siafi 597751) e do Contrato 628/2007, firmado entre a FUB e a Fepad, em 19/12/2007:
68.1.	Objeto da citação:
	a.) Conduta: transferir a execução do Convênio para a Fepad, mediante assinatura de contrato firmado entre a FUB e aquela fundação de apoio em 19/12/2007, contrariando a Cláusula II, alíneas "a" e "i", do referido convênio, e sem adotar mecanismos de controle suficientes para que os objetivos pactuados fossem efetivamente alcançados, sobretudo por designar o Sr. Alexandre Lima, CPF XXX.993.756-XX, como gestor do convênio, sem quaisquer salvaguardas que impedissem que toda a cadeia decisória estivesse sob a responsabilidade deste servidor; 
	a.1) Dispositivos violados: parágrafo único do art. 70 da Constituição Federal; art. 38, II, da IN/STN 1/97; art. 84 do Decreto-lei 200/67; artigos 66 e 148 do Decreto 93.872/86; art. 8° da Lei 8.443/1992 e Cláusula II, alíneas "a", "b", "c", "f", "i" e "l" do Termo Simplificado de Convênio 20/2007 (Siafi 597751) .
	b) Conduta: deixar de adotar mecanismos de controle suficientes para que os objetivos pactuados no Termo de Convênio Seppir/PR 20/2007 fossem efetivamente alcançados, sobretudo por designar o Sr. Alexandre Lima, CPF XXX.993.756-XX, como gestor do convênio, sem quaisquer salvaguardas que impedissem que toda a cadeia decisória estivesse sob a responsabilidade deste servidor;
	b.1) Dispositivos violados: parágrafo único do art. 70 da Constituição Federal; art. 38, II, da IN/STN 1/97; art. 84 do Decreto-lei 200/67; artigos 66 e 148 do Decreto 93.872/86; art. 8° da Lei 8.443/1992 e Cláusula II, alíneas "a", "b", "c", "f" e "l" do Termo Simplificado de Convênio 20/2007 (Siafi 597751) , celebrado entre a Seppir/PR e a FUB;
68.2.	Alegações de Defesa:
	a) no tocante a sua não responsabilização, porquanto geriu o convênio por apenas 4 meses de sua vigência de 19 meses, assevera que o referido convênio teve vigência no período de 18.12.2007 a 08.07.2009, sendo que renunciou ao cargo de Reitor da Universidade de Brasília, deixando assim de ser Presidente da FUB, em 15 de abril de 2008. Sendo assim, segundo ele, ficaria claro que a maior parte de sua vigência não foi durante a gestão do Acusado, mas sim de seus sucessores na Reitoria da UnB, sobre as quais recaiu o dever de prestar contas;
	a.1) ainda segundo o defendente, seu sucessor imediato foi o Professor Roberto Aguiar, que permaneceu de abril a novembro de 2008 à frente da Presidência da FUB, tendo, portanto, sete meses de responsabilidade pela condução do convênio com a SEPPIR. Destacou que, em junho de 2008, seu substituto procedeu à renovação do convênio, bem como à renovação do contrato com a FEPAD, o que pressuporia, a seu ver, que as atividades estavam sendo desenvolvidas a contento dos órgãos envolvidos (FUB e SEPPIR) , caso contrário haveria a rescisão. A rescisão somente foi levada a efeito em 8/7/2009, quase 15 (quinze) meses após sua saída da Reitoria da UnB;
	b) afirma a total ausência de nexo de causalidade entre sua conduta e o suposto prejuízo sofrido pelos cofres públicos no tocante à execução e aplicação dos recursos oriundos do Convênio 020/2007, celebrado entre a FUB e a SEPPIR. Segundo ele, ao contrário, o que haveria em relação ao convênio seria a designação - por parte do Decanato de Administração - de dois servidores (executor e executor substituto) responsáveis por fazer a execução do plano de trabalho, a fiscalização, a realização das despesas e o acompanhando toda a evolução das atividades;
	b.1) assim sendo, segundo Ato do Decanato de Administração 406 (que fez juntar) , recairiam sobre os gestores (executores) toda a responsabilidade;
	b.1) ademais, segundo ele, o Regimento Geral da Universidade, nos artigos 20 e 21, coloca a responsabilidade pelo acompanhamento superior dos atos de execução e gestão de convênios sob a alçada do Decano de Administração, a quem compete a gestão administrativa "em nome do reitor". Pelo que, cada convênio ou contrato firmado tinha o seu executor nato, o Decano de Administração, e o executor específico, por este designado;
	b.2) sua responsabilização, segundo ele, só seria possível na hipótese de ficar comprovado que interferiu na prática dos atos de execução do convênio, agindo dolosamente, atropelando o Executor e, ou Executor Substituto, para beneficiar-se. No entanto, em nenhum momento isso seria mencionado expressamente no relatório da Tomada de Contas Especial, nem tampouco na instrução dessa Colenda Corte de Contas, supostamente não havendo indicação de nenhum ato específico que pudesse atrair sua responsabilidade por eventuais irregularidades detectadas na execução do convênio;
	b.3.)	 aduz que sua única participação neste convênio foi firmar o termo inicial, sendo que quatro meses depois, deixou a reitoria;
	c) após dizer ser humanamente impossível (entre 2004 e 2008 a FuB celebrou aproximadamente 340 convênios) que o Reitor acompanhe pessoalmente cada atividade administrativa desenvolvida pela Universidade, fiscalize a prática de todos os atos administrativos de seus subordinados, tenha conhecimento de cada ato de execução de cada contrato e convênio que a Universidade celebra, assevera não haver provas de sua culpabilidade, sua má-fé, sua desonestidade, ou que sua conduta estivesse revestida da intenção de causar prejuízo ao Erário. Pelo que, segundo o defendente, seria imprescindível comprovar se seria possível ao agente ter conduta diversa da que adotou no caso concreto;
	d) argumenta que a FEPAD era encarregada de prestar vários serviços no bojo do convênio, sendo sua a responsabilidade guardar os documentos comprobatórios e prestar contas de todas as atividades que foram desenvolvidas. Segundo ele (sem apresentar provas) , seus Diretores, Maria Heldaiva Pinheiro e Mamede Said, eram os responsáveis pela execução dos serviços e pela guarda dos documentos e prestação de contas. A extinção da FEPAD se deu na gestão do Reitor José Geraldo de Sousa Júnior, a quem caberia guardar os registros e produzir os documentos necessários ao cumprimento do convênio SEPPIR/FUB;
	e) segundo afirma, ainda que restasse inequivocamente comprovada a má aplicação dos recursos relativos ao Convênio 20/2007 por culpa exclusiva da FUB, deveria a SEPPIR instaurar procedimento em desfavor da pessoa jurídica de Direito Público com quem firmou o convênio, para que somente após esta etapa se procedesse à investigação das condutas individualizadas que ensejaram os supostos prejuízos apontados;
	f) julga essencial lembrar que o Ministério Público junto ao TCU exarou parecer nos autos da TC Processo 002.120/2011-9, que versa sobre situação absolutamente idêntica, manifestando-se no sentido de que não deveria ser imposta condenação a si, uma vez que não houve prática de qualquer ato ou omissão relevante que pudesse atrair sua responsabilidade;
	f.1) dada a centralidade dessa afirmação do defendente, faz-se mister transcrever o conteúdo do referido parecer do parquet de Contas:
22. É cediço, contudo, que este Tribunal repele a responsabilização objetiva, conforme explicitado pioneiramente pelos Acórdãos 386/95 - 2ª Câmara (Rel. Min. Adhemar Ghisi) , 371/99 - 2ª  Câmara (Rel. Min. Benjamin Zymler) e 46/2001 - Plenário (Rel. Min. José Antônio B. de Macedo) . Portanto, entendo desaconselhável manter a condenação combatida, oficiando por que o Tribunal proveja os apelos em causa. [-] 23. A outro turno, embora ao superior hierárquico compita o dever de supervisionar o trabalho de seus subordinados, há inúmeros precedentes desta Corte apontando não ser automática a responsabilização do dirigente máximo da entidade - por todos, vide os Acórdãos n's 6934/2015-1' Câmara (Rel. Min. Benjarnin Zymler) e 610/2015-Plenário (Rel. Min. Bruno Dantas) .
[...] 
25. O excerto acima sublinha a irrazoabilidade de se exigir acompanhamento, por parte do reitor de universidade federal, do "cumprimento de disposições legais corriqueiras". No caso sob retina, a própria Serur reconhece que as despesas com pessoal, tarifas bancárias, locações de veículos, etc. constituíam "pormenores da administração da Universidade": "É forçoso admitir que demandaria algum tempo até que o reitor pudesse se inteirar de alguns pormenores da administração da Universidade" (peça 240, p. 34) . 
26. Coerentemente com os precedentes citados, opino por que sejam acolhidas as razões recursais dos Srs. Lauro Mohry e Timothy Mulholland, reformando a condenação imposta pelo Acórdão 1403/2015-1' Câmara.
[...]
30. Nos casos em que a delegação administrativa se legitima normativamente, tenho ponderado que a responsabilidade dos superiores hierárquicos apenas se verificaria caso tivessem determinado a seus prepostos o cometimento da fraude, os auxiliando a perpetrá-la ou, alternativamente, dela tivessem ciência, omitindo-se. Inexistindo, nos autos, evidência em qualquer desses sentidos, propugno por que o Colegiado reconheça afastada a responsabilidade dos ex-reitores no caso em apreço.
[..1 
36. Em suma, no caso analisado, entendo haver dúvida sobre a real ocorrência de omissão por parte dos ex-reitores - pois, ainda que insuficientes, os responsáveis adotaram medidas tendentes a propiciar o controle interno da universidade. Poder-se-ia argumentar, desse modo, que se desincumbiram do dever de agir (ainda que com deficiências) , não sendo razoável imputar-lhes o dever de evitar o resultado diante da complexidade organizacional da instituição por eles administrada. 
37. Tendo em mente as ponderações acima, opino, em dissonância com o respeitável entendimento da unidade técnica, pelo provimento do recurso interposto pelos Srs. Lauro Mohry e Timothy Mulholland.
 (os grifos são nossos) 
	g) após lembrar que a área técnica dessa Colenda Corte de Contas houve por bem utilizar os documentos e depoimentos constantes do Processo Administrativo Disciplinar a que foi submetido e que teve por objeto os mesmos fatos que são tratados na presente Tomada de Contas, para sustentar sua suposta culpa in eligendo e in vigilando, passa o defendente a tentar demonstrar que tais documentos e depoimentos não tem qualquer aptidão para formar a convicção sobre o cometimento das infrações que lhe são imputadas. Em síntese, tais depoimentos estariam viciados por serem os depoentes seus inimigos políticos, testemunhas de 'ouvir dizer' ou apenas fizeram afirmações genéricas e de fatos estranhos ao presente processo;
	g.1) nesse sentido, afirma, seriam absolutamente inconsistentes e infundadas as tentativas de associá-lo à designação do servidor Alexandre Lima como executor dos convênios em questão, de modo que ele pudesse ser favorecido pessoalmente. Pelo contrário, averba que a prova que existiria nos autos e de que ele foi designado pelos Atos do Decanato de Administração 046/2008 e 047/2008, de 25 de fevereiro de 2008, assinados pelo Professor Érico Paulo S. Weidle, de forma, segundo afirma, absolutamente natural, pois era servidor de carreira da UnB, com longa experiência administrativa. Não haveria que se falar, portanto, na relação de proximidade entre o citado e o Sr. Alexandre, a não ser de natureza profissional;
	g.2) defende que, para serem utilizados os depoimentos de testemunhas do PAD no presente processo, deveriam ser tais provas serem submetidas previamente ao crivo do contraditório;
	g.3) lembra a existência de outros testemunhos que o beneficiariam, e que não foram utilizados na instrução de peça 59, desta Secretaria. Depoimentos esses que supostamente possuiriam total relação com os fatos versados neste processo;
68.3.	Análise Técnica: como se observa, tirante a questão das provas testemunhais trazidas aos autos, as demais alegações de defesa são em tudo similares aquelas apresentadas em decorrência da primeira citação e analisadas na instrução de peça 31, pelo que, naquilo que concordarmos, serão aqui absorvidas.
	a) no tocante a sua não responsabilização, porquanto geriu o convênio por apenas 4 meses de sua vigência de 19 meses, de fato, não se lhe pode imputar omissão do dever de prestar contas, porquanto a obrigação recaiu sobre a gestão de seus sucessores na Reitoria (o convênio incialmente vigeria até 30/2/2008, tendo o prazo de sua prestação de contas prorrogado por aditamento para até 31/10/2009) . Entretanto, não foi citado tão somente por isso, como se verá abaixo;
	a.1) primeiramente foi instado a se defender porque "no período de sua gestão, não ter comprovado a boa e regular aplicação dos recursos públicos federais relativos ao Convênio 20/2007 (Siafi 597751) , celebrado entre a Seppir/PR e a FUB, tendo em vista a ausência de documentação comprobatória (notas fiscais, faturas, recibos, extrato da conta do convênio, etc.) da efetiva e regular liquidação dos serviços realizados, com infração ao disposto nos arts. 37 e 71, inciso II, da CRFB/1988, princípio da boa e regular aplicação dos recursos públicos e arts. 28, 29 e 30 da Instrução Normativa STN 01/1997" (peça 8) ;
	a.2) mais tarde, após nova instrução desta Secretaria (peça 59) , foi citado para apresentar alegações de defesa pelas condutas de "transferir a execução do Convênio para a Fepad, mediante assinatura de contrato firmado entre a FUB e aquela fundação de apoio em 19/12/2007, contrariando a Cláusula II, alíneas "a" e "i", do referido convênio, e sem adotar mecanismos de controle suficientes para que os objetivos pactuados fossem efetivamente alcançados, sobretudo por designar o Sr. Alexandre Lima, CPF XXX.993.756-XX, como gestor do convênio, sem quaisquer salvaguardas que impedissem que toda a cadeia decisória estivesse sob a responsabilidade deste servidor;" e "descumprir o dever de zelar pela boa e regular execução do ajuste, acompanhar e fiscalizar a execução do projeto e prestar contas das ações realizadas, nos prazos estabelecidos, consoante o disposto no art. 1º, incisos I e II, alíneas "a", "b", "c" e "f", do Ato do Decanato de Administração 406/2006". Tudo em razão de ter atuado na condição de Presidente da FUB e ser signatário do Termo de Convênio Seppir/PR 20/2007 (Siafi 597751) e do Contrato 628/2007, firmado entre a FUB e a Fepad, em 19/12/2007;
	a.3) quanto ao fato de que geriu o convênio por apenas 4 meses de sua vigência de 19 meses, a consolidação, por datas, do que foi comprovado na prestação de contas (mera relação de pagamentos, peça 46, p. 7-11, acompanhada dos documentos correspondentes do SIAFI - peça 46, p. 18-55) é esclarecedora:
	Data
	Natureza do pagamento
	Valor total por data

	29/1/2008
	Pessoal contratado + IRPF + INSS Patronal + INSS Empregador*
	R$ 69.078,06

	14/2/2008
	Idem
	R$ 41.016,00

	19/2/2008
	Idem
	R$ 15.258,00

	25/2/2008
	Idem
	R$ 3.651,60

	28/2/2008
	Transferência para FEPAD
	R$ 477.509,00

	12/3/2008
	Pessoal contratado + IRPF + INSS Patronal + INSS Empregador
	R$ 17.400,00

	15/7/2008
	Idem 
	R$ 20.280,83

	5/8/2008
	Idem
	R$ 4.072,21

	3/10/2008
	Idem
	R$ 21.061,20

	5/11/2008
	Idem
	R$ 24.661,20

	Total geral
	----------------------
	R$ 693.988,10

* nos documentos do SIAFI, peça 46, p. 18-55, é possível constatar tanto ordens bancárias para pagamento individual (diretamente na conta corrente do favorecido) , como ordens bancárias para pagamento coletivo, neste caso paga a conta corrente "banco", agência 1607, do Banco do Brasil.
	a.3.1) do valor de R$ 477.509,09 repassados à FEPAD, o Relatório de Demandas Especiais da CGU 00190.XXX.922008-XXD (peça 51) aponta que tais recursos foram transferidos no âmbito da referida fundação da conta específica para sua conta administrativa (peça 51, p. 6) , perdendo-se, portanto, no todo. Afirma do Relatório, ainda, que a FEPAD aplicou imediatamente 7,5% a título de taxa de administração, representando R$ 35.813,17 (peça 51, p. 6) . Sobre as transferências (on line ou por ordens bancárias) para a conta administrativa global da Fundação de Apoio, elas aconteceram entre 31/12/2007 a 25/3/2008, sendo que uma última, residual, de R$ 30.000,00 ocorreu em 30/5/2008 (peça 51, p. 7-8) ;
	a.3.2) das transferências para a conta administrativa da FEPAD, os auditores da CGU conseguiram rastrear o destino de R$ 300.000,00, os quais, em 18/3/2008, mesmo dia da transferência para a mencionada conta administrativa, foram utilizado para pagamento da Neolog Consultores por serviços realizados no bojo de contrato da FUB com a Fundação de Apoio à Pesquisa do Distrito Federal;
	a.4) como dito acima, a imputação ao responsável não está relacionada com a ausência de prestação de contas. De outra, a nosso sentir, caso estivéssemos a falar em inutilidade das despesas realizadas em função de o objeto do contrato não ter sido cumprido, também poderia assistir razão ao responsável. Isso porque o convênio prosseguiu na gestão seguinte à do Reitor Mulholland, o que, hipoteticamente, poderia ao menos dissipar as responsabilidades com os sucessores;
	a.4.1) entretanto, no âmbito das despesas com pessoal não há qualquer prova da prestação dos serviços, a não ser a constatada no âmbito do Relatório de Fiscalização CISET/PR 5/2008 (peça 1, p. 291-309) , cuja realização se deu entre 4/3 a 7/3/2008. Segundo a fiscalização, das várias contratações de pessoal somente foi apresentado o produto intitulado 'Relatório Parcial de Gestão - 1/2008', relativo a valores pagos a Antônio Zaffino, Eduardo Cavalcanti, Letícia de Holanda e Miguel Almeida, no valor de R$ 14.500,00, que teve por escopo atividades desenvolvidas entre 12/2007 a 1/2008. Ocorre que tais profissionais teriam exercido funções de gestão e execução dos contratos celebrados entre a FEPAD e a UnB-FUB e não para a realização de atividades ligadas ao convênio, o que recairia na vedação do art. 8º da IN/STN 1/1997 e em reiteradas jurisprudência do TCU, a exemplo dos diversos acórdãos mencionados no Relatório de Fiscalização. Assim sendo, mesmo essa despesa, comprovada sua execução pelo relatório devido, ainda assim seria inelegível;
	a.4.1) assim, a denominada "ausência de documentação comprobatória (notas fiscais, faturas, recibos, extrato da conta do convênio, etc.) da efetiva e regular liquidação dos serviços realizados", pela qual foi citado, está relacionada na completa ausência nos arquivos da Universidade dos processos de liquidação de despesa, com os documentos pertinentes a despesas com pessoal (registro de ponto, recibos ou folhas de pagamento) , bem como dos produtos esperados pelo trabalho do pessoal contratado;
	a.4.2) para possibilitar a compreensão da matéria, anote-se que no plano de trabalho integrante da proposta de convênio subscrita por Timothy Mulholland (peça 1, p. 7) , designa as fases do projeto (peça 1, p. 11) :
FASES PRÉ- EVENTOS
PLANEJAMENTO, ORGANIZAÇÃO E MOBILIZAÇÃO 
Planejamento, monitoramento, avaliação dos eventos. R$ 618.490,00 
Organização dos eventos. R$ 532.360,00 
Articulação local e institucional e mobilização social e de recursos e serviços pósconferência. R$ 1.400.400,00 
Subtotal do Planejamento, Organização e Mobilização  R$ 2.571.250,00 
PREPARATÓRIA 
Conferências Estaduais e Distrital, 200 pessoas por evento, totalizando 5.400 pessoas (27 unidades federativas x 200 pessoas) . R$ 513.000,00 
Consulta Indígena, com a participação 100 pessoas. R$ 232.674,00 
Consulta Quilombola, com a participação 100 pessoas. R$ 232.674,00 
Consulta da População Cigana, com a participação 70 pessoas. R$ 164.149,20 
Oficinas temáticas, com a participação de 35 pessoas por evento, 16 oficinas, 560 pessoas_treinadas_no_total_ (35_pessoas x 16_oficinas) . R$ 411.612,80
Subtotal da Fase Preparatória R$ 1.554.110,00 
TOTAL DAS FASES PRÉ-EVENTOS R$ 4.125.360,00
	a.4.2.1) para executar as referidas tarefas o convênio previa a contratação de pessoal (peça 1, p. 43-49) , tal como, exemplificativamente:
8.1. Fase Preparatória. Itens a serem financiados pela SEPPIR: 
8.1.1. Planejamento, monitoramento e avaliação. Prestação de serviços especializados. Serão caracterizados pela atuação de grupo especialista, pessoa física e/ou jurídica, e pela contratação de outros serviços de terceiros, durante sete meses, conforme qualificado e quantificado na planilha a seguir:
	Especificação do serviço
	Unidade
	Quantidade
	Valor unitário
	Valor total

	Serviços especialistas sênior
	Mês
	7
	12.000,00
	84.000,00

	Serviços especialistas nível 1
	Mês
	7
	10.000,00
	70.000,00

	Serviços especialistas nível 2
	Mês
	7
	42.000,00
	294.000,00

	a.4.2.2) o pessoal contratado realizada as tarefas descritas no plano de trabalho, sendo estabelecido no mesmo, subscrito por Timothy Mulholland, repita-se, o mecanismo de certificação do seu produto. Confira-se (peça 1, p. 119) :
Fortalecimento e Especialização de Atores para o Desenvolvimento Institucional e a Promoção da Igualdade Racial. Planejamento, Organização, Monitoramento e Mobilização, Visitas Técnicas,
Realização de Oficinas, Consultas e Avaliação dos Resultados: indicador físico PROJET0, valor R$ 4.125.360,00
Serviços de planejamento e monitoramento, avaliação dos eventos: indicador físico: 7 relatórios, valor R$ 618.490,00
Organização de eventos. Indicador físico: 7 relatórios, valor R$ 552.360,00
Articulação local e institucional, mobilização social e de recursos e serviços pós-conferência. Indicador físico: 9 relatórios. Valor R$ 1.400.400,00
	a.4.2.3) assim sendo, já quando o Controle Interno realizou a inspeção (entre 4/3 a 7/3/2008) , não encontrou nem os documentos financeiros ou fiscais relativos aos pagamentos, nem os relatórios ou projetos comprovatórios da execução dos serviços (ou mesmo indícios da progressão dos mesmos) . Anote-se que, na data da inspeção, muito já havia sido pago, mas nenhum produto esperado (ou mesmo a memória escrita de seu andamento) foi encontrado. Confira-se: 
	Data
	Natureza do pagamento
	Valor total por data

	29/1/2008
	Pessoal contratado + IRPF + INSS Patronal + INSS Empregador*
	R$ 69.078,06

	14/2/2008
	Idem
	R$ 41.016,00

	19/2/2008
	Idem
	R$ 15.258,00

	25/2/2008
	Idem
	R$ 3.651,60

	28/2/2008
	Transferência para FEPAD
	R$ 477.509,00

	a.5) contudo, como afirmado acima, não se está aqui a tratar de ausência de prestação de contas ou da inutilidade de serviços comprovadamente prestados em decorrência da não realização do objeto do convênio (o que implicaria na dissolução da responsabilidade com os sucessores do responsável) . Repita-se, trata-se da realização de despesas sem a devida comprovação de sua existência através de documentos financeiros-fiscais (execução financeira) e de relatório ou projeto (execução física) . Por essa razão é que despesas efetivadas após a saída do responsável, Timothy Mulholland, da reitoria em 14/4/2008, não lhe devem ser imputadas. Decorre daí a necessidade de expurgar as seguintes despesas:
	Data
	Natureza do pagamento
	Valor total por data

	15/7/2008
	Idem
	R$ 20.280,83

	5/8/2008
	Idem
	R$ 4.072,21

	3/10/2008
	Idem
	R$ 21.061,20

	5/11/2008
	Idem
	R$ 24.661,20

	a.5.1) da mesma forma, não lhe deve ser imputada responsabilidade sobre a transferência irregular para a conta administrativa global da Fundação de Apoio ocorrida em 30/5/2008, no valor de R$ 30.000,00 (peça 51, p. 7-8) ;
	a.5.2) anote-se, as parcelas (salvo uma) irregulares excluídas da responsabilidade do Sr. Timothy Mulholland ocorreram na gestão o Reitor pro tempore Roberto Armando Ramos Aguiar, que ocupou o cargo entre 15/4/2008 a 22/10/2008, somando R$ 75.414,74. Enquanto uma parcela irregular, no valor de R$ 24.661,20, ocorreu na gestão do Reitor José Geraldo de Sousa Júnior (a partir de 23/10/2008, por mais quatro anos) . Sobre a responsabilidade dos mesmos por esse débito, falaremos em item específico; 
	a.6) De tudo exposto, os seguintes valores permanecem imputáveis ao Sr. Timothy Mulholland:
	Data
	Natureza do pagamento
	Valor total por data

	29/1/2008
	Pessoal contratado + IRPF + INSS Patronal + INSS Empregador*
	R$ 69.078,06

	14/2/2008
	Idem
	R$ 41.016,00

	19/2/2008
	Idem
	R$ 15.258,00

	25/2/2008
	Idem
	R$ 3.651,60

	28/2/2008
	Transferência para FEPAD
	R$ 447.509,00

	12/3/2008
	Pessoal contratado + IRPF + INSS Patronal + INSS Empregador
	R$ 17.400,00

	Total geral
	----------------------
	R$ 593.912,66 

	a.6.1) anote-se, a citação deu-se inicialmente (peça 31) pela data do repasse dos recursos da SEPPIR para a FUB (18/12/2007) , contando-se a devolução dos recursos a crédito (24/8/2009) . Ocorre que, o atraso relevante na devolução dos recursos não lhe pode ser imputado, porquanto deixou a reitoria em 14/4/2008. Da mesma forma, a data da descentralização dos recursos da SEPPIR para a FUB não pode ser considerada como data a quo da ocorrência das irregularidades. A segunda citação (peça 59) tomou como data da ocorrência da irregularidade dos valores relativos à FEPAD a data da transferência dos mesmos para a referida Fundação (28/2/2008) , o que entendemos ser adequado, porquanto a próprio contratação da FEPAD se deu contrariamente ao disposto no termo de convênio (item II, letra 'i') (peça 1, p. 231-233) . Quanto aos valores relativos aos pagamentos de pessoal, realizados pela EDU/FUB, adotou-se a data de 18/12/2007, relativa a transferência de recursos para a FUB, entendemos também inadequada, porque a simples transferência não significa irregularidade, considerando-se como momento do desvio as datas de pagamentos do pessoal contratado por conta do convênio. Como visto, adotamos na tabela acima, datas de ocorrência mais favoráveis ao responsável Timothy Mulholland, sendo dispensável nova citação;
	b) da mesma forma não assiste razão ao responsável quando alega a total ausência de nexo de causalidade entre sua conduta e o suposto prejuízo sofrido pelos cofres públicos, sendo as irregularidades, se existissem, decorrentes da designação - por parte do Decanato de Administração - de dois servidores (executor e executor substituto) responsáveis por fazer a execução do plano de trabalho, a fiscalização, a realização das despesas e o acompanhando toda a evolução das atividades. Pelo que, cada convênio ou contrato firmado tinha o seu executor nato, o Decano de Administração, e o executor específico, por este designado, sendo sua responsabilização seria possível na hipótese de ficar comprovado que interferiu na prática dos atos de execução do convênio, agindo dolosamente, atropelando o Executor, sendo-lhe humanamente impossível (entre 2004 e 2008 a FuB celebrou aproximadamente 340 convênios) que o Reitor acompanhe pessoalmente cada atividade administrativa;
	b.1) em primeiro lugar, eventuais ações e omissões ilícitas cometidas por outras pessoas não transformam sua próprias ações em lícitas;
	b.2) acerca do nexo causal, para seu estabelecimento para fins de responsabilização, "para o estabelecimento do nexo de causalidade para fins de responsabilização, nos casos em que o dano ao erário decorre de um conjunto de causas (concausas) , em que não se pode apontar uma única causa determinante para sua ocorrência, deve-se verificar se a conduta atribuída ao responsável possui relação direta e imediata com o dano, bem como se ela foi decisiva e necessária para a ocorrência do prejuízo" (Acórdão 2760/2018-TCU-Plenário - Relator: Ministro Bruno Dantas) , de outra, "o agente político responde pelos recursos federais a ele confiados nos casos em que se estabeleça correlação entre a prática de ato omissivo ou comissivo de sua parte e o dano causado ao erário;" (Acórdão 1719/2014-TCU-Plenário - Relator: Ministro Walton Alencar Rodrigues;
	b.3) prosseguindo, o Sr. Timothy Mulholland adotou as seguintes condutas, todas necessárias praticou os seguintes atos:
	- propôs o convênio à SEPPIR e subscreveu seu plano de trabalho (peça 1, p. 7) ;
	- assinou o convênio (peça 1, p. 231-233) ;
	- omitiu-se do dever de "promover a execução do objeto do convênio na forma e nos prazos estabelecidos" (Termo Simplificado de Convênio - TSC, item II, letra 'a) ; "aplicar os recursos discriminados exclusivamente na consecução do objeto" (TSC, item II, letra 'b') ; "permitir e facilitar ao órgão concedente o acesso a toda a documentação" (TSC, item II, letra 'e') ; "comprovar o bom e regular emprego dos recursos recebidos, bem como os resultados alcançados" (TSC, item II, letra 'f') , sendo que essa obrigação não se confunde com o dever de "prestar contas em conformidade com a Instrução Normativa 1/97" prevista no TSC, item II, letra j'; "e não substabelecer as obrigações assumidas sem anuência expressa do concedente" (TSC, item II, letra 'i') ;
	- determinou o repasse dos recursos recebidos pela FUB para a EDU, atribuindo a esta a competência para gerir e executar o convênio (peça 29) ;
	- manteve Alexandre Lima a frente da EDU, criou a Agência de Desenvolvimento Institucional - ADI - e nomeou o mesmo Alexandre Lima para a chefia da referida agência;
	- ratificou a dispensa de licitação para a contratação da FEPAD e assinou o contrato com a mesma, sendo de se destacar que os procedimentos de dispensa, em especial o parecer favorável a contratação, foi subscrito por Alexandre Lima, na qualidade de Diretor da ADI (peça 1, p. 291-309) ;
	b.4) como visto, não apenas praticou atos como incidiu em omissão de dever. Ademais, ao omitir-se do cumprimento de suas obrigações pactuadas pelo convênio (item II, letras 'a', 'b', 'e', 'f' e 'i', do TSC) , ao atribuir a terceiros todas as obrigações de controle e ao contratar a FEPAD para a execução do convênio, tarefa que lhe fora confiada diretamente, acabou por promover forte incremento dos riscos, sem, contudo, adotar medidas de supervisão e controle capazes de sua mitigação;
	b.5) de outra, o fato de o convênio ter como executor nato, o Decano de Administração, e o executor específico, por este designado, não lhe retira o dever de supervisão e controle, ainda que fosse pela prova de mecanismos para mitigar os riscos da complexidade da estrutura da UnB, que ele próprio alega. Não lhe assiste razão ao dizer que sua responsabilidade adviria tão somente de eventual interferência nos atos de execução do convênio, pois, como visto acima, os atos que praticou acompanhado por suas omissões, foram decisivos para possibilitar a ocorrência das irregularidades;
	b.6) a jurisprudência deste nosso TCU é inequívoca:
O gestor que subscreve o convênio assume a responsabilidade pessoal pela observância de suas disposições, incluindo o ônus de comprovar a boa e correta aplicação dos recursos públicos recebidos. (Acórdão TCU 5.742/2016-1ªC) 
A obrigação de ressarcimento ao erário prescinde de comprovação de dolo. É suficiente a quantificação do dano, a identificação da conduta do responsável que caracterize sua culpa, seja por imprudência, imperícia ou negligência, e a demonstração do nexo de causalidade entre a conduta culposa (stricto sensu) e a irregularidade que ocasionou o dano ao erário. (Acórdão 185/2016-TCU-Plenário) 
O signatário do convênio assume a responsabilidade pela correta aplicação dos recursos transferidos e, mesmo delegando atribuições para realização de pagamentos, acompanhamento físico do ajuste ou prestação de contas, responde solidariamente pelos atos praticados pelos delegados escolhidos (culpa in eligendo e in vigilando) . (Acórdão TCU 2.360/2015-P) 
A delegação de competência não implica delegação de responsabilidade, competindo ao gestor delegante a fiscalização dos atos de seus subordinados, especialmente em situações nas quais, pela importância do objeto e materialidade dos recursos envolvidos, a necessidade de supervisão não pode ser subestimada. (Acórdão TCU 2.403/2015-2ªC) 
O instituto da delegação é uma manifestação da relação hierárquica que transfere atribuições ao agente delegado, mas não exime o autor da delegação do dever de acompanhar os atos praticados. Isso porque as prerrogativas e os poderes do cargo, tais como a supervisão, não são conferidos em caráter pessoal ao agente público, mas sim para o bom desempenho de seu papel institucional, sendo, portanto, irrenunciáveis. (Acórdão TCU 830/2014-P) 
A responsabilidade dos jurisdicionados perante o TCU é de natureza subjetiva, caracterizada mediante a presença de simples culpa stricto sensu, sendo desnecessária a caracterização de conduta dolosa ou má-fé do gestor para que este seja responsabilizado. (Acórdão TCU 1.297/2016-1ªC) 
Todos os que concorrerem para o cometimento de dano ao erário podem ser responsabilizados solidariamente, independentemente da existência de dolo ou má-fé, bastando a presença do elemento culpa, além do nexo de causalidade entre a ação omissivo-comissiva e o dano constatado. (Acórdão TCU 3.694/2014-2ªC) 
Para que o agente público seja responsabilizado é necessário que se estabeleça o liame causal entre a sua conduta irregular e o débito apurado. A comprovação da má-fé é desnecessária, basta o resultado danoso ao Erário, o elemento subjetivo e o vínculo causal. (Acórdão TCU 3.441/2012-P) 
	c) acerca do argumento de que a FEPAD, encarregada de prestar vários serviços, sendo sua a responsabilidade guardar os documentos comprobatórios e prestar contas de todas as atividades que foram desenvolvidas, sendo que a extinção da FEPAD se deu na gestão do Reitor José Geraldo de Sousa Júnior, a quem caberia guardar os registros e produzir os documentos necessários ao cumprimento do convênio SEPPIR/FUB, melhor sorte não assiste ao responsável. É que não há qualquer prova da existência dos documentos necessários à comprovação da execução físico-financeira do objeto do convênio;
	c.1) ao contrário, quando da fiscalização levada a termo pelo Controle Interno, ainda no período da gestão do responsável em questão (a fiscalização ocorreu entre 4/3 a 7/3, enquanto o Sr. Mulholand deixou o cargo tão somente em 14/4/2008) constatou-se a inexistência da documentação comprobatória necessária, salvo um único caso onde foi encontrado relatório das atividades, mas cuja despesa é inelegível, conforme anotado acima (peça 1, p. 291-309) ;
	c.2) de outra, também como já descrito acima, mostra-se irrelevante do ponto de vista jurídico a assertiva de que a FEPAD deveria guardar os documentos. Isso porque nada foi executado pela FEPAD em relação ao convênio, limitando-se a Fundação a reter indevidamente valores a título de taxa de administração, transferir todos os valores para conta única e desviar cerca de 70% dos recursos recebidos para o atendimento de despesa com a Fundação de Apoio à Pesquisa do DF (peça 51, Relatório de Demandas Especiais 00190.01492/2008-28D, p. 5-8) . Portanto, o fato de a Fundação de Apoio ter sido extinta na gestão de José Geraldo de Sousa Júnior não tem relevância, pois não se pode guardar o que não existe;
	d) a culpa exclusiva da FUB, deveria a SEPPIR instaurar procedimento em desfavor da pessoa jurídica de Direito Público com quem firmou o convênio, para que somente após esta etapa se procedesse à investigação das condutas individualizadas que ensejaram os supostos prejuízos apontados, não há na obrigação legal de assim proceder. Ao contrário, o art. 8º da Lei 8.443/1992 determina a instauração de tomada de contas especial em face de todo aquele que tenha dado causa ao dano. De se notar (vide peça 31) que este Tribunal inicialmente citou a FUB, de modo a verificar possível proveito desta dos recursos indevidamente aplicados, o que não foi constatado;
	e) no que concerne ao parecer do Ministério Público junto ao TCU nos autos da TC  Processo 002.120/2011-9, que versaria sobre situação absolutamente idêntica, manifestando-se no sentido de que não deveria ser imposta condenação a si, uma vez que não houve prática de qualquer ato ou omissão relevante, em que pese a respeitável e densa argumentação posta pelo MPTCU naquele processo, cumpre anotar que este Tribunal, ao julgar os recursos, negou-lhes provimento, sendo pertinente destacar a seguinte passagem do Voto do Relator José Múcio Monteiro, que redundou no Acórdão 2792/2017-TCU-Primeira Câmara, cujos elementos essenciais ao presente processo foram por nós grifados:
Observe-se que as responsabilidades dos ex-dirigentes máximos da universidade decorrem de terem sido eles os protagonistas maiores da avença, tendo o ex-reitor Lauro Morhy assinado o convênio e o seu sucessor Timothy Mulholand firmado os termos aditivos e as prorrogações. Ao assinarem a avença, eles assumiram uma tarefa administrativa, mormente a de manutenção e acompanhamento, ainda mais pelo fato de que eram questionáveis o interesse e a vocação da universidade no convênio que, conforme se constatou nos seguintes excertos da instrução da unidade técnica do Tribunal: "não guarda racionalidade administrativa o fato de a Funasa transferir para a Fundação Universidade de Brasília a incumbência da prestação de serviços abrangidos pelo seu espectro de competência e, ato contínuo, a FUB transferi-la para sua fundação de apoio, que não era especializada na prestação desses serviços; (...) a FUB firmou convênio para realizar tarefas em relação às quais nem ela nem sua fundação de apoio tinham expertise, razão pela qual fazia-se necessário muito maior atenção na comprovação do cumprimento do objeto pactuado".
Assim, em que pese a controvérsia da transferência pela Funasa da execução do objeto à FUB, conforme já bem ponderado pelo Relator a quo, "as falhas da atuação da concedente não podem ser utilizadas para justificar as deficiências da execução da convenente". Ou seja, ao assinarem o convênio, os ex-reitores responsabilizaram-se, diretamente, pela regular aplicação dos recursos perante a Funasa.
Desse modo, não é caso de mera omissão, mas de uma gestão temerária, que começa com a assunção de um convênio com objeto alheio às funções da universidade e chega ao abandono e descaso da execução, na medida em que os ex-reitores não apenas delegaram, mas relegaram a segundo plano as importantes tarefas de acompanhamento, supervisão e fiscalização, pois é razoável admitir, que diante de um convênio envolvendo montantes vultosos, o gestor diligente deverá intensificar os cuidados para resguardar a correta aplicação dos mesmos.
Portanto, nessa linha de cognição, estão bem justificadas as seguintes conclusões do Relator do acórdão recorrido:
"Como signatários de convênio, os ex-reitores se comprometeram a zelar pela aplicação dos recursos repassados e se tornaram responsáveis pela fiscalização da execução do ajuste, bem como pela adoção de medidas para evitar desvio de recursos. Entretanto, não há nenhuma prova nos autos de que a FUB realizou pelo menos uma fiscalização na execução do convênio. A própria designação e manutenção do ex-diretor da Editora como gestor do convênio, sem a presença de outra estrutura a conferir segregação de funções, representa omissão dos ex-reitores na adoção de mecanismos de controle dos recursos recebidos. (...) Rejeitar as razões de justificativa para o desrespeito ao princípio de segregação de funções e ao dever de supervisão sobre atos de subordinados; repasse de recursos orçamentários e financeiros do convênio à unidade gestora da Editora UnB, sem controle e supervisão; e assinatura de demonstrativos de execução de despesas do convênio, para fins de prestação de contas, com irregularidades."
Entendo que os elementos apresentados pelos recorrentes não permitem afastar suas responsabilidades pelo ressarcimento, em solidariedade entre si e com a Fundação de Gestão e Inovação, dos valores apurados, conforme bem explicitado nos argumentos da instrução da Serur e pelos que acima aduzi.
Assim sendo, acompanho o parecer da unidade técnica no sentido de negar provimento aos recursos em tela, mantendo inalterada a deliberação contestada, e voto por que o Tribunal adote o acórdão que ora submeto a este Colegiado.
	f) quanto ao questionamento acerca da utilização de depoimentos constantes do Processo Administrativo Disciplinar a que foi submetido, tentando demonstrar que tais elementos não possuem qualquer aptidão para formar a convicção sobre o cometimento das infrações que lhe são imputadas, porquanto tais depoimentos estariam viciados por serem os depoentes seus inimigos políticos, testemunhas de 'ouvir dizer' ou apenas fizeram afirmações genéricas e de fatos estranhos ao presente processo, entendemos assistir razão ao responsável. De fato, a prova emprestada deve passar pelo contraditório para serem utilizadas no âmbito desta Corte de Contas. Entretanto, o mais importante a se notar é o fato da total desnecessidade de incrementar o processo com provas que não terão relevância na sua solução. Pelo que não utilizaremos delas.
	g) dessa forma, restando caracterizado a não comprovação da boa e regular aplicação dos recursos públicos federais repassados, será proposta a rejeição as alegações de defesa, bem como o julgamento pela irregularidade das contas do Sr. Timothy Martin Mulholland, nos termos do art. 16, inciso III, alíneas "b", "c" e "d", da Lei 8.433/1992, além da aplicação da multa prevista no art. 57 da Lei 8.443/1992;
	g.1) configuram-se como condutas associadas, que redundaram na ausência de comprovação da boa e regular aplicação dos recursos, a transferência da execução do Convênio para a Fepad, contrariando a Cláusula II, alíneas "a" e "i", do convênio, e a ausência de mecanismos de controle suficientes para que os objetivos pactuados fossem efetivamente alcançados, sobretudo por designar o Sr. Alexandre Lima, como gestor do convênio, sem quaisquer salvaguardas que impedissem que toda a cadeia decisória estivesse sob a responsabilidade deste servidor.
69.	Responsável: Sr. Alexandre Lima, CPF XXX.993.756-XX, na condição de Diretor e Ordenador de Despesas da Editora Universidade de Brasília (EDU) e de Gestor do Convênio 20/2007, designado pelo Ato do Decanato de Administração 46/2008: 
69.1.	Objeto da Citação:
	a) Conduta: descumprir o dever de zelar pela boa e regular execução do ajuste, acompanhar e fiscalizar a execução do projeto e prestar contas das ações realizadas, nos prazos estabelecidos, consoante o disposto no art. 1º, incisos I e II, alíneas "a", "b", "c" e "f", do Ato do Decanato de Administração 406/2006; 
	a.1) 		Dispositivos violados: Art. 1º, incisos I e II, alíneas "a", "b", "c", e "f" do Ato do Decanato de Administração 406/2006; Cláusula II, alíneas "a", "b", "c", "f", "i" e "l" do Termo Simplificado de Convênio 20/2007 (Siafi 597751) ; parágrafo único do art. 70 da Constituição Federal; art. 38, II, da IN/STN 1/97; art. 84 do Decreto-lei 200/67; artigos 66 e 148 do Decreto 93.872/86 e art. 8° da Lei 8.443/1992.
	69.2.	Alegações de Defesa:
	a) sobre a estranheza que causaria a gestão do convênio pela Editora da Universidade, afirma que a estrutura organizacional da Editora continha duas áreas distintas: uma dedicada à área editorial, a segunda com a missão de realizar captação de recursos e de promover a gestão de projetos para garantir recursos para viabilizar a primeira;
	a.1) aduz que nunca foi uma iniciativa pessoal deste ou daquele servidor e não era uma exclusividade da Editora UnB, pois outras unidades tinham esse mesmo protagonismo, como o CESPE, CDT, CPD, CEFTRU, SISMOLOGIA, DATA UnB, dentre outros;
	b) foi criada pelo Conselho Diretor da UnB a Agência de Desenvolvimento Institucional, subordinada à Presidência da FUB, conforme Resolução 12/2007. Lembra que a Agência tinha, entre outras, a finalidade de absorver a demanda de projetos e serviços requeridos pelos órgãos públicos e privados por meio de contratos, convênios e congêneres;
	b.1) segundo ele, a partir daí iniciou-se a migração formal dos projetos até então administrados no âmbito da Editora. No entanto, por questões de ordem contábil, a gestão financeira dos projetos em andamento, teve que continuar a ser executada na UG da Editora, até que a UG específica da Agência fosse criada no SIAFI para a migração dos projetos serem concluída (não informando a data em que isso se deu) ;
	c) sobre sua possível inépcia para gerir o convênio em questão, descreve detalhadamente seu caminho profissional na Universidade, a supostamente demonstrar sua expertise técnica. De se destacar que sua nomeação para Diretor da Editora UnB se deu pelos Reitores João Cláudio Todorov e Lauro Morhy e, por fim, acumulando funções, Diretor Executivo da Editora UnB e Diretor Executivo Interino da Agência de Desenvolvimento Institucional pelo Reitor Timothy Martin Mulholland;
	d) averba que em todas as designações para executor de contratos e convênios, todos os reitores tinham pleno conhecimento prévio;
	d.1) anota que, como Diretor-executivo da Editora UnB e Diretor executivo Interino da Agência de Desenvolvimento Institucional da FUB, foi designado pela reitoria da UnB como executor desse convênio. Assevera que esteve formalmente à frente na função de executor desse convênio, por cerca de apenas 95 dias dos 540 dias em ele ficou em vigor. Ou seja, a administração que sucedeu o Reitor Timothy executou o convênio por 82,5% (oitenta e dois e meio por cento) dos dias em que esteve em vigor;
	d.2) para provar o alegado, relembra que o Convênio 20/2007 foi assinado em 13/12/2007, com vigência até 31/8/2008. Mais tarde foi prorrogado até 7/7/2009 e rescindido em 8/7/2209, a pedido da SEPPIR;
	e) argumenta que diante de tantas atribuições, lhe seria humanamente impossível cuidar pessoalmente de tudo, principalmente em se tratando de uma unidade administrativa do porte da Editora à época, daí se ver obrigado a subdelegar para as coordenações especificas de cada área da estrutura da Editora;
	e.1) traz aos autos da informação de que todas as ações previstas no convênio foram desenvolvidas de fato, no âmbito da ADI - Agência de Desenvolvimento Institucional da FUB, pela Coordenadoria de Projetos Especiais, sob a Coordenação de José Euricélio Alves de Carvalho, o Gerente de Projetos Maurício Ferreira Sobrinho e o Consultor de Projetos Nilo Holtz, os quais interagiam com os técnicos responsáveis pela área na SEPPIR;
	e.2) segundo o citado, tal equipe demandava, instruía, parametrizava todas as ações, e a ele, Alexandre Lima, após a análise da sua assessoria técnica da Diretoria-Executiva, por atos de ofício, procedia à assinatura da documentação gerada;
	e.3) sustenta que, nos 95 dias em que esteve a frente do convênio como Executor de direito e como Diretor Executivo da Editora UnB e da Agência de Desenvolvimento Institucional da FUB, não percebeu quaisquer irregularidades que colocassem em xeque a execução das ações pactuadas de modo a suspeitar de irregularidades na execução do convênio por parte da equipe da coordenadoria responsável, de fato, pelas ações do convênio, bem como das ações desenvolvidas pela FEPAD.
	e.4) informa que, após a sua saída da Direção Executiva da FUB, em 18/3/2008, não mais teve conhecimento de quem e qual unidade da FUB ficou responsável pela gestão do convênio;
	f) relembra que a FUB/UnB celebrou contrato com a Fundação de Estudos e Pesquisa em Administração - Fepad - para a prestação de serviços técnicos especializados de apoio ao planejamento e execução das ações e atividades dos convênios firmados entre a FUB e a SEPPIR, mediante dispensa de licitação;
	f.1) segundo ele, o contrato foi assinado pelo professor Timothy Mulholland e o Senhor Cláudio de Moraes Machado, à época presidentes da FUB e FEPAD, respectivamente.
	g) alega ter havido cerceamento à sua defesa, porquanto, em pese os arquivos da Editora UnB e da recém-criada Agência de Desenvolvimento Institucional estavam organizados por arquivistas da Coordenação de Arquivologia da Editora, os quais detinham notória especialização na prestação desses serviços ao mercado, tais arquivos, logo após a sua saída, supostamente teriam sido corrompidos pela gestão pró-tempore do Professor Roberto Ramos de Aguiar;
	g.1) diz ter protocolado vários requerimentos à FUB solicitando acesso irrestrito aos arquivos, para buscar as provas para a elaboração dos seus recursos, não obtendo qualquer resposta positiva no atendimento ao seu pleito;
	h) a seu ver, causaria espécie o fato de o TCU manter apenas dois de dirigentes da FUB, Timothy Martin Mulholland e Alexandre Lima e os dirigentes da FEPAD, Claudio de Moraes Machado e Márcio Resende de Almeida no rol de responsáveis pelas supostas irregularidades;
	h.1) assevera que a ausência de indiciação, por parte deste Tribunal, da SEPPIR e dos seus servidores, não seria conforme o direito, porquanto deveriam obrigatoriamente figurar no rol de responsáveis no presente processo. Da mesma forma, segundo afirma, estranha a ausência dos demais servidores da estrutura da FUB, a saber: Decano de Administração e Finanças, Chefe do Serviço de Convênios e Contratos, Procurador Geral da FUB e Assessor Especial do Reitor, o Pregoeiro, Coordenador dos Convênios, Gerente do Projeto e o Consultor de projetos da Editora UnB/Agência de Desenvolvimento Institucional
	h.2) para o defendente, soaria ainda é mais estranho que os sucessores da equipe de administrativa do ex-reitor Timothy Martin Mulholand não figurassem neste processo como responsáveis, no caso o professor Roberto Aguiar e seus colaboradores envolvidos na execução de 83% do período de vigência do Convênio, ou seja, 15 meses;
	i) averba que, no tocante às despesas impugnadas, pelas quais foi citado, se torna impossível justificá-las;
	i.1) a uma porque, segundo afirma, diante da gama de atribuições que a função de Diretor lhe impunha, teve que subdelegar, em confiança e ao tempo - 95 dias - em que permaneceu como Diretor Executivo da FUB e executor dos convênios para a Coordenadoria de Projetos Especiais, cujos convênios ficaram sob a coordenação do Senhor Coordenação do Senhor José Euricélio Alves de Carvalho, do Gerente de Projetos Maurício Ferreira Sobrinho e do Consultor de Projetos Nilo Holtz;
	i.2) a duas porque, ainda conforme o defendente, no caso de convênios e contratos as prestações de contas eram elaboradas na Coordenadoria de Administração e Finanças da FUB, na pessoa do Senhor Antônio Vieira, e compartilhada com a Diretoria de Contabilidade da Administração Central, a qual depois de analisada era encaminhada para a Assessoria do Reitor e, finalmente, para colher a assinatura do Reitor, o que não foi o caso, tendo em vista que ao tempo em que ficou como executor dos convênios - 95 dias - não houve ainda qualquer prestação de contas das ações;
	i.3.) à derradeira, por não estar mais na direção da Editora, bem como na gestão do convênio, porquanto deixou suas funções e saiu da Editora em 18/03/2008, não tendo participado do processo de elaboração e aprovação parcial das prestações de contas;
	j) da mesma forma e pelas mesmas razões trazidas pelo responsável Timothy Mulholland, critica a utilização de depoimentos trazidos dos PADs na instrução desta Secretaria de peça 59;
	j.1) acrescenta que as despesas realizadas pela Editora Universidade de Brasília e pela Agência de Desenvolvimento Institucional, atendendo demandas efetuadas pelo Gabinete do Reitor, esclareceu que foram executadas à conta de recursos do Fundo de Apoio Institucional - FAI e estavam amparadas pelas Resoluções do Conselho de Administração n° 04/96 e 01/98 e pela Resolução do conselho Diretor 15/2005;
	j.2) fundo esse instituído e regulamentado por Resoluções dos Conselhos de Administração (1/1998) e Diretor (4/1996) da FUB, a partir de retenção de percentual de 10% relativo à execução de contratos e convênios firmados pela FUB. As fundações de apoio vinculadas à FUB também tinham a obrigatoriedade de efetuar esta retenção de 10% (Resolução CA 1/1998) ;
	k) por fim, postula a suspensão do presente processo, a fim de que sejam identificados e arrolados nos autos todos os demais servidores da SEPPIR e da FUB responsáveis pela fiscalização e execução compartilhada dos Convênios; seja reconsiderada a exclusão dos dirigentes e servidores da SEPPIR e a reinclusão dos mesmos na relação jurídica processual de responsabilidade pelas despesas impugnadas; seja considerada a inclusão dos dirigentes e servidores da FUB na relação jurídica processual de responsabilidade pelas despesas impugnadas, tendo em vista que a execução de cerca de 82,5% do convênio foi realizada sob suas responsabilidades; seja fornecida a documentação solicitada, inclusive os arquivos administrativos completos da Editora Universidade de Brasília e da Agência de Desenvolvimento Institucional da FUB relativos aos convênios, a fim de que possa exercer os seu direitos de ampla defesa e contraditório;
	l) às peças 79 a 81, fez juntar as Resoluções do Conselho de Administração e do Conselho Diretor da FUB mencionadas no corpo de suas alegações de defesa. Às peças 82 e 83, também fez juntar o detalhamento do resultado da arrecadação do PDI, onde aparecem aquelas decorrentes de convênios.
69.3.	Análise Técnica:
	a) acerca da estranheza que causaria a gestão do convênio pela Editora da Universidade; a criação da Agência de Desenvolvimento Institucional, subordinada à Presidência da FUB, conforme Resolução 12/2007, com a finalidade de absorver a demanda de projetos e serviços requeridos pelos órgãos públicos e privados por meio de contratos, convênios e congêneres e sua possível inépcia genérica para gerir o convênio em questão, de fato, são fatos que, isoladamente, não levariam ao resultado dano;
	b) entretanto, não assistem razão ao defendente quanto ao fato de, como Diretor-executivo da Editora UnB e Diretor executivo Interino da Agência de Desenvolvimento Institucional da FUB, foi designado pela reitoria da UnB como executor desse convênio, sendo que, contudo, esteve formalmente à frente na função de executor desse convênio, por cerca de apenas 95 dias dos 540 dias em ele ficou em vigor. Ou seja, a administração que sucedeu o Reitor Timothy executou o convênio por 82,5% (oitenta e dois e meio por cento) dos dias em que esteve em vigor, como que lhe seria humanamente impossível cuidar pessoalmente de tudo, principalmente em se tratando de uma unidade administrativa do porte da Editora à época, daí se ver obrigado a subdelegar para as coordenações especificas de cada área da estrutura da Editora;
	b.1) em primeiro lugar, conforme anotado acima, "a delegação de competência não implica delegação de responsabilidade, competindo ao gestor delegante a fiscalização dos atos de seus subordinados, especialmente em situações nas quais, pela importância do objeto e materialidade dos recursos envolvidos, a necessidade de supervisão não pode ser subestimada" (Acórdão TCU 2.403/2015-2ªC) , bem assim "o instituto da delegação é uma manifestação da relação hierárquica que transfere atribuições ao agente delegado, mas não exime o autor da delegação do dever de acompanhar os atos praticados. Isso porque as prerrogativas e os poderes do cargo, tais como a supervisão, não são conferidos em caráter pessoal ao agente público, mas sim para o bom desempenho de seu papel institucional, sendo, portanto, irrenunciáveis. (Acórdão TCU 830/2014-P) ;
	b.2) ademais, de forma pouco natural, em que pese sua alegação da dimensão da Editora e de ser humanamente impossível cuidar de tudo, mas partir dele próprio, enquanto diretor a Agência de Desenvolvimento Institucional, indicar como executor do Convênio ele próprio, diretor da Editora (peça 45, p. 9) ;
	b.3) melhor sorte não lhe assiste pelo fato de ter permanecido a frente da execução do convênio por apenas 95 dias dos 540 de sua vigência. Isso porque, tendo deixado o cargo em 18/3/2008, conforme demonstrado acima, as irregularidades, em sua grande maior, se deram quando da sua gestão:
 
	Data
	Natureza do pagamento
	Valor total por data

	29/1/2008
	Pessoal contratado + IRPF + INSS Patronal + INSS Empregador*
	R$ 69.078,06

	14/2/2008
	Idem
	R$ 41.016,00

	19/2/2008
	Idem
	R$ 15.258,00

	25/2/2008
	Idem
	R$ 3.651,60

	28/2/2008
	Transferência para FEPAD
	R$ 477.509,00

	12/3/2008
	Pessoal contratado + IRPF + INSS Patronal + INSS Empregador
	R$ 17.400,00

	15/7/2008
	Idem 
	R$ 20.280,83

	5/8/2008
	Idem
	R$ 4.072,21

	3/10/2008
	Idem
	R$ 21.061,20

	5/11/2008
	Idem
	R$ 24.661,20

	Total geral
	----------------------
	R$ 693.988,10

* nos documentos do SIAFI, peça 46, p. 18-55, é possível constatar tanto ordens bancárias para pagamento individual (diretamente na conta corrente do favorecido) , como ordens bancárias para pagamento coletivo, neste caso paga a conta corrente "banco", agência 1607, do Banco do Brasil.
	b.4) assim, os eventos ocorridos até 12/3/2008 são de sua responsabilidade, pelos mesmos motivos e critérios aplicados ao responsável Timothy Mulholland (vide letra a.5 do item 68.3 desta instrução) ;
	b.5) da mesma forma, não lhe deve ser imputada responsabilidade sobre a transferência irregular para a conta administrativa global da Fundação de Apoio ocorrida em 30/5/2008, no valor de R$ 30.000,00 (peça 51, p. 7-8) ;
	b.6) anote-se, as parcelas (salvo uma) irregulares excluídas da responsabilidade do Sr. Alexandre Lima, ocorreram quando não mais estava no cargo e na gestão o Reitor pro tempore Roberto Armando Ramos Aguiar, que ocupou o cargo entre 15/4/2008 a 22/10/2008, somando R$ 75.414,74. Enquanto uma parcela irregular, no valor de R$ 24.661,20, ocorreu na gestão do Reitor José Geraldo de Sousa Júnior (a partir de 23/10/2008, por mais quatro anos) . Sobre a responsabilidade dos mesmos por esse débito, falaremos em item específico; 
	b.7) De tudo exposto, os seguintes valores permanecem imputáveis ao Sr. Alexandre Lima:
	Data
	Natureza do pagamento
	Valor total por data

	29/1/2008
	Pessoal contratado + IRPF + INSS Patronal + INSS Empregador*
	R$ 69.078,06

	14/2/2008
	Idem
	R$ 41.016,00

	19/2/2008
	Idem
	R$ 15.258,00

	25/2/2008
	Idem
	R$ 3.651,60

	28/2/2008
	Transferência para FEPAD
	R$ 447.509,00

	12/3/2008
	Pessoal contratado + IRPF + INSS Patronal + INSS Empregador
	R$ 17.400,00

	Total geral
	----------------------
	R$ 593.912,66 

 	c) sobre a afirmação de que todas as ações previstas no convênio foram desenvolvidas de fato, no âmbito da ADI - Agência de Desenvolvimento Institucional da FUB, pela Coordenadoria de Projetos Especiais, sob a Coordenação de José Euricélio Alves de Carvalho, o Gerente de Projetos Maurício Ferreira Sobrinho e o Consultor de Projetos Nilo Holtz, os quais interagiam com os técnicos responsáveis pela área na SEPPIR, trata-se de argumento mais lhe prejudica do que aproveita. Isso porque não há qualquer documento assinado pelos servidores mencionados pelo defendente, de modo a demonstrar a atuação dos mesmos. Sequer existe delegação formal, sendo a atuação 'de fato' uma informalidade não admitida pelo direito administrativo. Ademais, ainda que tivesse delegado a terceiros, isso não significaria a desoneração de suas responsabilidades de supervisão e controle, conforme jurisprudência já mencionada;
	c.1) assim sendo, o argumento de que "não percebeu quaisquer irregularidades que colocassem em xeque a execução das ações pactuadas de modo a suspeitar de irregularidades" não lhe aproveita, porquanto não se verificam ações complexas e ardilosas, capazes de ludibriar o exercício das atribuições de Alexandre Lima. Verificou-se, na verdade, a inexistência de documentos financeiros, fiscais (folhas de pagamento, de ponto e recibos) e de execução física (relatórios e projetos) . Em uma frase: na ausência de tais documentos (ou até mesmo de processos regulares de liquidação de despesas) , não há que se falar em impossibilidade de percepção das irregularidades;
	c.2) lembremos, já na primeira fiscalização do Controle Interno, ainda na gestão de Alexandre Lima, foi constata a inexistência de documentos (peça 1, p. 291-309) , fato de que Alexandre Lima teve ciência (conforme consta do referido relatório: "após a conclusão dos trabalhos de campo, os executores do Convênio foram previamente orientados sobre as ocorrências constatadas pela fiscalização no dia 10 de março de 2008") ;
	d) quanto ao fato de a FUB/UnB ter celebrado contrato com a Fundação de Estudos e Pesquisa em Administração - Fepad - para a prestação de serviços técnicos especializados de apoio ao planejamento e execução das ações e atividades dos convênios firmados entre a FUB e a SEPPIR, mediante dispensa de licitação, tendo o contrato sido assinado pelo professor Timothy Mulholland e o Senhor Cláudio de Moraes Machado, à época presidentes da FUB e FEPAD, respectivamente, o que se verifica nos autos é a participação decisiva do defendente para a consumação do que veio a ser o elemento motriz do desvio da maior parte dos recursos objeto desta TCE;
	d.1) ele, Alexandre Lima, dispensou a licitação para a contratação da FEPAD, o que fez no mesmo dia em que recebeu o repasse dos recursos (peça 51, p. 3) . Anote-se, a proposta da FEPAD (de 30/11/2007) para a prestação dos serviços atinentes ao convênio se deu antes de sua assinatura (em 18/12/2007) e foi apresentada a pedido de Alexandre Lima (em 23/11/2007) , sendo dele próprio a justificativa para a dispensa de licitação (assinada em 17/12/2007) (peça 51, p. 4) ;
	d.2) como visto, a falta de supervisão e controle desse contrato com a FEPAD resultou na constatação de que nenhum serviço foi prestado, total ausência de documentos relativos à execução do convênio e desvio de recursos para outras finalidades ou para a conta administrativa da Fundação de Apoio (peça 51, p. 6-7) ;
	d.3) assim sendo, também ele descumpriu as obrigações conveniadas (item II do Termo Simplificado) na qualidade de executor da avença (Ato do Decanato de Administração 406/2006, estabelece ao executor as atribuições de fiscalizar, acompanhar, elaborar relatórios de acompanhamento da execução física e financeira - peça 45, p. 19) , não havendo qualquer prova de que o tenha realizado;
	e) quanto a alegação de cerceamento à sua defesa, porquanto, em pese ter supostamente deixado organizados os arquivos da Editora UnB e da recém-criada Agência de Desenvolvimento Institucional e mesmo tendo protocolado vários requerimentos à FUB solicitando acesso irrestrito aos arquivos, para buscar as provas para a elaboração dos seus recursos, não obtendo qualquer resposta positiva no atendimento ao seu pleito, em nada aproveita ao responsável;
	e.1) primeiro porque, não há prova da organização dos referidos arquivos e muito menos de que eles guardavam todos os documentos de execução do convênio;
	e.2) segundo pelo fato de que não juntou aos autos qualquer requerimento endereçado à UnB e nem da negativa aos mesmos;
	e.3) terceiro, porque existem vários instrumentos jurídicos para garantir a ele o direito de acesso a documentos que tenham referência com seus direitos e interesses (habeas data, ação de busca e apreensão, ação de exibição de documentos ou ação de produção antecipada de provas) . Não há qualquer menção a tentativa de obtenção judicial das provas, talvez até porque não existam, porque, como multimencionado, a fiscalização ocorrida até 7/3/2008 no convênio não encontrou qualquer documentação (peça1, p. 291-309) , sendo, mais tarde, confirmada a inexistência da mesma através de nova fiscalização (peça 50 e peça 51, p. 6-7) ;
	e.4) por fim, conforme farta jurisprudência do TCU:
Em matéria de direito financeiro, cabe ao ordenador de despesas provar que não é responsável pelas infrações que lhe são imputadas. (Acórdão TCU 2.491/2016-1ªC) 
O ordenador de despesa tem o ônus de demonstrar a regular aplicação dos recursos públicos, presumindo-se sua responsabilidade por irregularidade material ou formal na liquidação da despesa, salvo se ele conseguir justificar que a irregularidade foi praticada exclusivamente por subordinado que exorbitou das ordens recebidas. (Acórdão TCU 7.575/2015-1ªC) 
É obrigação do gestor a apresentação dos elementos que entender necessários com vistas à demonstração do bom e regular emprego dos recursos que lhe houverem sido confiados. Eventual perícia deve ser por ele mesmo providenciada e aportada ao TCU. Contudo, ainda que o gestor a providencie e que a perícia ateste a execução de parte ou da totalidade do objeto, o responsável deve apresentar documentação que demonstre, de forma consistente e segura, o nexo entre o emprego dos recursos federais repassados e referida execução. (Acórdão TCU 392/2015-1ªC) 
	f) quanto ao fato de lhe causar espécie o fato de o TCU manter apenas dois de dirigentes da FUB, Timothy Martin Mulholland e Alexandre Lima e os dirigentes da FEPAD, Claudio de Moraes Machado e Márcio Resende de Almeida no rol de responsáveis pelas supostas irregularidades, enumerando rol de responsáveis a figurarem nos autos, é de se destacar que, segundo precedentes desta Corte:
A responsabilidade dos jurisdicionados perante o TCU é de natureza subjetiva, caracterizada mediante a presença de simples culpa stricto sensu, sendo desnecessária a caracterização de conduta dolosa ou má-fé do gestor para que este seja responsabilizado. (Acórdão TCU 1.297/2016-1ªC) 
Todos os que concorrerem para o cometimento de dano ao erário podem ser responsabilizados solidariamente, independentemente da existência de dolo ou má-fé, bastando a presença do elemento culpa, além do nexo de causalidade entre a ação omissivo-comissiva e o dano constatado. (Acórdão TCU 3.694/2014-2ªC) 
Para que o agente público seja responsabilizado é necessário que se estabeleça o liame causal entre a sua conduta irregular e o débito apurado. A comprovação da má-fé é desnecessária, basta o resultado danoso ao Erário, o elemento subjetivo e o vínculo causal. (Acórdão TCU 3.441/2012-P) 
	f.1) em síntese, a responsabilidade foi fixada pelos eventos irregulares e não pela gestão do convênio como um todo. Assim, Alexandre Lima só foi imputado por fato ocorridos durante a sua gestão, os quais se exauriram naquele momento, não havendo que se falar em reponsabilidade dos sucessores pela sua ocorrência;
	f.2) ademais, o instituto da solidariedade não garante ao responsável direito de arrolar todas as pessoas que entenda responsáveis (mesmo aquelas que, sem provas, executaram o convênio 'de fato') . Mencione-se jurisprudência deste Tribunal acerca do tema:
Em casos excepcionais, o TCU pode ordenar a citação de responsáveis solidários em momentos distintos e até mesmo em autos apartados, com fundamento nos princípios da duração razoável do processo e da racionalidade processual, sendo também possível que os julgamentos ocorram em ocasiões diversas. (Acórdão 1.720/2016 - P, relator Ministro Vital do Rêgo) 
A solidariedade passiva é benefício legalmente instituído em favor do credor. O devedor pode buscar em juízo eventual ressarcimento em ação regressiva. (Acórdão 6721/2012-TCU-Segunda Câmara, relator Ministro André de Carvalho) 
O TCU não está impedido de atribuir responsabilidade exclusivamente a um dos devedores solidários, que, se assim entender, pode entrar com ação regressiva contra os demais, pois a solidariedade passiva é instituto que visa a favorecer o credor, que pode exigir de um ou de todos os devedores a integralidade da dívida. (Acórdão 6398/2015-TCU-Segunda Câmara, relator Ministro Vital do Rêgo) 
g) quanto ao fato de que, conforme o defendente, no caso de convênios e contratos as prestações de contas eram elaboradas na Coordenadoria de Administração e Finanças da FUB, na pessoa do Senhor Antônio Vieira, e compartilhada com a Diretoria de Contabilidade da Administração Central, a qual depois de analisada era encaminhada para a Assessoria do Reitor e, finalmente, para colher a assinatura do Reitor, mais uma vez é de se anotar que não se está aqui a falar de ausência de prestação de contas, mas de ausência de documentos que permitissem, a quem coubesse, cumprir o encargo. Adicionalmente, no que concerne à FEPAD, trata-se exclusivamente da irregularidade das despesas com taxa de administração, desvio para outro convênio e transferência para conta única administrativa. Todos os fatos ocorridos durante a gestão de Alexandre Lima;
	h) quanto as despesas realizadas pela Editora Universidade de Brasília e pela Agência de Desenvolvimento Institucional, atendendo demandas efetuadas pelo Gabinete do Reitor, esclareceu que foram executadas à conta de recursos do Fundo de Apoio Institucional - FAI e estavam amparadas pelas Resoluções do Conselho de Administração n° 04/96 e 01/98 e pela Resolução do conselho Diretor 15/2005, tendo em conta que o desconto de taxa de administração é ilegal, realmente se faz desnecessário para a imputação de débito averiguar a destinação de seu produto;
	i) 	dessa forma, restando caracterizado a não comprovação da boa e regular aplicação dos recursos públicos federais repassados, será proposta a rejeição as alegações de defesa, bem como o julgamento pela irregularidade das contas do Sr. Alexandre Lima, nos termos do art. 16, inciso III, alíneas "b", "c" e "d", da Lei 8.433/1992, além da aplicação da multa prevista no art. 57 da Lei 8.443/1992;
	h.1) configuram-se como conduta associada, que redundaram na ausência de comprovação da boa e regular aplicação dos recursos, além de sua omissão dos deveres de executor do convênio, a transferência da execução do Convênio para a Fepad, contrariando a Cláusula II, alíneas "a" e "i", do convênio, o fato de descumprir o dever de zelar pela boa e regular execução do ajuste e acompanhar e fiscalizar a execução do projeto, consoante o disposto no art. 1º, incisos I e II, alíneas "a", "b", "c" e "f", do Ato do Decanato de Administração 406/2006.
70.	Responsável: Sr. Cláudio de Moraes Machado, CPF XXX.773.807-XX, Presidente da extinta Fepad.
70.1.	Objeto da Citação:
	a) Conduta: não comprovar a adequada aplicação dos recursos recebidos para a execução do contrato 628/2007, firmado com a Fundação Universidade de Brasília em 19/12/2007;
	b) Dispositivos violados: arts. 15 e 20 da IN/STN 1/97; art. 3º, inciso II, da Lei 8.958/94; Cláusulas Primeira, Terceira, II, "a" e "b" e Oitava do Contrato 628/2007; parágrafo único do art. 70 da Constituição Federal; art. 84 do Decreto-lei 200/67; artigos 66 e 148 do Decreto 93.872/86 e art. 8° da Lei 8.443/1992.
70.2.	Alegações de Defesa:
	a) narra que a situação de irregularidade se arrastou por anos, inclusive, sendo citada a irregularidade na subcontratação da Fepad, sendo, por isso, inserida a presença do peticionário, que esteve a frente da Fepad durante aproximadamente seis meses. Em suas palavras, mesmo não estando junto a Fepad no período indicado no relatório, apenas por ter estado a frente da Fepad durante aproximados seis meses compõe o polo passivo da presente tomada de contas especial;
	b) afirma que iniciou o mandato de presidente da FEPAD em 23/10/2007, após aprovação do Conselho Deliberativo da FEPAD e homologação pela FUB/UnB. Em 13/5/2008, na 62ª reunião ordinária do seu conselho superior, foi deliberado pela extinção da FEPAD, sendo que a partir de então todos os membros de sua diretoria e do Conselho Superior se afastaram da gestão da FEPAD, que passou a ser conduzida por uma Comissão, segundo reportagens da época, liderada por Marcelo Lima dos Anjos. Destaca que a sentença que decretou a extinção da FEPAD foi proferida em 2/5/2012, conforme consta da ação n.º 2009.01.1.123272-6 (fls. 696-696) ;
	c) aduz que sequer se menciona o suposto benefício ou a efetiva participação do peticionário na suposta conduta lesiva, sendo conclusivo que não pode figurar na presente, senão pela inexistência de descrição da efetiva conduta com a efetiva demonstração do prejuízo e intenção na sua produção;
	d)	 segundo o responsável, antes da abertura da Tomada de Contas Especial, é condição imprescindível que a autoridade competente do órgão ou entidade esgote todas as medidas administrativas internas objetivando a obtenção do ressarcimento pretendido, considerando que o processo é uma medida de exceção e somente deve ser instaurado para apurar responsabilidade por ocorrência de dano;
	e) averba ter fica demonstrado nos autos que o representado apenas agiu no sentido de manter a prestação e manutenção dos contratos e parcerias já existentes, não podendo ser responsabilizado por atos de outros que malversaram o patrimônio público e não cumpriram as determinações legais;
	f) anota que, em 21/6/2008, o suposto professor e coordenador da tal Comissão que passou a administrar a FEPAD após a decisão de sua extinção pelo Conselho Superior, foi preso. Conforme consta na edição do Correio Brasiliense, de 26 de junho de 2008, "O Ministério Público nomeou, na última terça feira (24/06/2008) , um administrador provisório para a Fundação de Estudos e Pesquisa em Administração e Desenvolvimento (FEPAD) . O professor da Faculdade de Direito, Mamede Said vai comandar a instituição depois que o antigo diretor presidente Marcelo Lima dos Anjos foi preso acusado de estelionato";
	g) assenta que, tendo os Convênios 15/2007 e 20/2007 e os Contratos firmados com a FEPAD, derivado dos mesmos, sido renovados em junho de 2008, denotaria regularidade em suas execuções, conforme trecho da defesa de Timoty Mulholland. Daí, segundo ele, seria notório que, dos quase 17 meses de vigência dos convênios 15/2007 e 20/2007, esteve compondo a direção da FEPAD por apenas 5 meses, período em que a jamais a Fundação foi demandada pela contratante FUB/UnB sobre qualquer necessidade ajustes na execução dos Planos de Trabalho;
	h) argumenta que a gestão administrativa e financeira da FEPAD não cabia a ele diretamente, não interferindo, portanto, em processos licitatórios e, tampouco em decisões financeiras do dia a dia Fundação;
	i) argumenta acerca da prescrição quinquenal com base em precedentes do Supremo Tribunal Federal. Isso porque, não obstante, considerando que os fatos ocorreram nos anos de 2007/2008, deixou este Tribunal de Contas transcorrer in albis o prazo quinquenal para julgamento da tomada de contas, motivo pelo qual requer o reconhecimento da prescrição e/ou suspensão do processo administrativo até o julgamento da repercussão geral tema 899 do STF.
70.3.	Análise Técnica:
	a) quanto a assertiva de que, apenas por ter estado a frente da Fepad durante aproximados seis meses compõe o polo passivo da presente tomada de contas especial, o argumento não converge com a realidade dos autos;
	a.1) o responsável figura nos autos porque, em 30/11/2007 apresentou proposta, na qualidade de Presidente da FEPAD, para gerir os recursos do convênio a ser firmado (peça 51, p. 4) ; amealhou, com recursos do convênio repassados à Fundação, taxa administrativa de 7,5% (peça 51, p. 6) ; transferiu os recursos de conta específica para conta administrativa única do Fundação de Apoio, impedindo o controle dos mesmos e a aferição do nexo de causalidade com o convênio (peça 51, p. 6) ; desviou a finalidade de R$ 300 mil, porquanto os aplicou no pagamento da Neolog Consultores no âmbito de convênio com a Fundação de Apoio à Pesquisa do DF (peça 51, p. 7-8) e por não ter deixado qualquer documento comprobatório das despesas (peça 51, p. 7) ;
	a.2) nesse sentido, considerando as próprias informações prestadas pelo responsável, no sentido de que iniciou o mandato de presidente da FEPAD em 23/10/2007 até 13/5/2008, quando foi destituído na 62ª reunião ordinária do seu conselho superior, diferentemente dos dois responsáveis anteriores, deve responder pela totalidade dos valores repassados à Fundação de Apoio, porquanto a última transferência da conta específica para a conta administrativa única da referida fundação, no valor de R$ 30 mil, deu-se em 8/5/2008, portanto no apagar das luzes de sua gestão (peça 51, p. 7-8) . O débito a ele imputável fica assim caracterizado:
	Data
	Natureza do pagamento
	Valor total por data

	28/2/2008
	Transferência para FEPAD
	R$ 477.509,00

	b) quanto a alegação de que sequer se menciona o suposto benefício ou a efetiva participação do peticionário na suposta conduta lesiva, sendo conclusivo que não pode figurar na presente, senão pela inexistência de descrição da efetiva conduta com a efetiva demonstração do prejuízo e intenção na sua produção, é preciso refutar a partir do esclarecimento de que:
A obrigação de ressarcimento ao erário prescinde de comprovação de dolo. É suficiente a quantificação do dano, a identificação da conduta do responsável que caracterize sua culpa, seja por imprudência, imperícia ou negligência, e a demonstração do nexo de causalidade entre a conduta culposa (stricto sensu) e a irregularidade que ocasionou o dano ao erário. (Acórdão 185/2016-TCU-Plenário) 
O responsável deve apresentar documentação que demonstre, de forma consistente e segura, o nexo entre o emprego dos recursos federais repassados e referida execução. (Acórdão TCU 392/2015-1ªC) 
A responsabilidade dos jurisdicionados perante o TCU é de natureza subjetiva, caracterizada mediante a presença de simples culpa stricto sensu, sendo desnecessária a caracterização de conduta dolosa ou má-fé do gestor para que este seja responsabilizado. (Acórdão TCU 1.297/2016-1ªC) 
Todos os que concorrerem para o cometimento de dano ao erário podem ser responsabilizados solidariamente, independentemente da existência de dolo ou má-fé, bastando a presença do elemento culpa, além do nexo de causalidade entre a ação omissivo-comissiva e o dano constatado. (Acórdão TCU 3.694/2014-2ªC) 
SÚMULA TCU 286: A pessoa jurídica de direito privado destinatária de transferências voluntárias de recursos federais feitas com vistas à consecução de uma finalidade pública responde solidariamente com seus administradores pelos danos causados ao erário na aplicação desses recursos.
Compete ao TCU julgar as contas de pessoas físicas ou jurídicas de direito privado que causarem dano ao erário, independentemente da coparticipação de servidor, empregado ou agente público, desde que as ações do particular contrárias ao interesse público derivem de ato, contrato administrativo ou instrumento congênere sujeito ao controle externo (arts 70, parágrafo único, e 71, inciso II, da Constituição Federal c/c os arts 5º, inciso II, 16, § 2º, e 19 da Lei 8.443/1992 e o art 209, § 6º, do Regimento Interno do TCU) . (Acórdão 321/2019-TCU-Plenário) 
	b.1) sua conduta está perfeitamente descrita, qual seja: não comprovar a adequada aplicação dos recursos recebidos para a execução do contrato 628/2007, firmado com a Fundação Universidade de Brasília em 19/12/2007;
	b.2) e não comprovou porque, conforme detalhado acima, amealhou, com recursos do convênio repassados à Fundação, taxa administrativa de 7,5% (peça 51, p. 6) ; transferiu os recursos de conta específica para conta administrativa única do Fundação de Apoio, impedindo o controle dos mesmos e a aferição do nexo de causalidade com o convênio (peça 51, p. 6) ; desviou a finalidade de R$ 300 mil, porquanto os aplicou no pagamento da Neolog Consultores no âmbito de convênio com a Fundação de Apoio à Pesquisa do DF (peça 51, p. 7-8) e por não ter deixado qualquer documento comprobatório das despesas (peça 51, p. 7) ;
	c) já a alegação de que antes da abertura da Tomada de Contas Especial, é condição imprescindível que a autoridade competente do órgão ou entidade esgote todas as medidas administrativas internas objetivando a obtenção do ressarcimento pretendido, considerando que o processo é uma medida de exceção, mais uma vez não assiste razão ao recorrente;
	c.1) primeiro porque, quem estabeleceu sua responsabilidade foi este Tribunal, já na fase externa, utilizando-se para tal dos poderes dados pelo art. 12, inciso I, da Lei 8.443/1992;
	c.2) segundo porque, ainda que se alegasse falha na fase interna da TCE, ela não afeta o processamento da fase externa, tal como consignado no Acórdão 1787/2014-TCU-Plenário, relator o Ministro José Jorge: "a ausência de notificação válida do responsável na fase interna da TCE não constitui motivo suficiente para reformar o acórdão condenatório que reconheceu a sua omissão no dever de prestar contas, pois eventual vício existente naquela fase não afeta o processo que se desenrola no âmbito do TCU";
	d) quanto a supostamente ter ficado demonstrado nos autos que o representado apenas agiu no sentido de manter a prestação e manutenção dos contratos e parcerias já existentes, não podendo ser responsabilizado por atos de outros que malversaram o patrimônio público e não cumpriram as determinações legais, pode-se afirmar que não é verdade dado o conjunto de atos a eles atribuídos e detalhados na letra a.1 do presente item da instrução;
	e) quanto aos fatos de que, tendo os Convênios 15/2007 e 20/2007 e os Contratos firmados com a FEPAD, derivado dos mesmos, sido renovados em junho de 2008, denotaria regularidade em suas execuções, tal presunção, ainda que fosse possível, é desconstruída pelos fatos e atos a ele atribuídos, descritos na referida letra a.1 do presente item da instrução. Ademais, conforme demonstrado acima, tais atos ocorrerem exatamente nos escassos cinco meses em que este a frente da FEPAD;
	h) apesar de FEPAD possuir diretor administrativo-financeiro, também citado nos presentes autos, o fato é que, como Presidente da Fundação, assinou o contrato com a FUB, sendo, por isso, responsável por supervisionar e controlar sua boa execução no âmbito da Fundação de Apoio;
	i) acerca da prescrição quinquenal, analisaremos em item específico;
71.	Responsável: Sr. Márcio Resende de Almeida, CPF XXX.496.971-XX, na condição de Diretor Administrativo-Financeiro da extinta Fepad:
71.1.	Objeto da Citação:
	a) Conduta: não comprovar a adequada aplicação dos recursos recebidos para a execução do contrato 628/2007, firmado com a Fundação Universidade de Brasília em 19/12/2007;
	b) Dispositivos violados: arts. 15 e 20 da IN/STN 1/97; art. 3º, inciso II, da Lei 8.958/94; Cláusulas Primeira, Terceira, II, "a" e "b" e Oitava do Contrato 628/2007; parágrafo único do art. 70 da Constituição Federal; art. 84 do Decreto-lei 200/67; artigos 66 e 148 do Decreto 93.872/86 e art. 8° da Lei 8.443/1992.
71.2.	Alegações de Defesa: não houve.
71.3.	Análise Técnica:
	a) o responsável foi citado por edital após esgotas as possibilidades de sua localização, conforme demonstrado nesta instrução. Contudo, até a data de 15/3/2020, não ingressaram quaisquer documentações, inclusive pedidos de prorrogações, referente às razões de justificativas do responsável em questão;
	b) por ter sido o responsável regularmente comunicado e não ter comparecido aos autos, devem-se operar, portanto, os efeitos da revelia, dando-se prosseguimento ao processo, nos termos do art. 12, § 3º, da Lei 8.443/1992;
	c) há entendimento jurisprudência desta Corte de Contas de que com a aplicação da revelia devem ser considerados os elementos já constantes dos autos, os quais podem, inclusive, levar a um juízo favorável ao responsável revel, se for o caso;
	d) portanto, independentemente da revelia, a avaliação da responsabilidade do agente nos processos desta Corte não prescinde/dispensa dos elementos existentes nos autos ou para ele carreados, uma vez que são regidos pelo Princípio da Verdade Material (Acórdão 1128/2011-TCU-Plenário, 1.737/2011-TCU-Plenário, 341/2010-TCU-2ª Câmara) ;
	e) nesse sentido, considerando os documentos existentes nos autos (inclusive os apresentados pelos demais responsáveis) , pode-se concluir que o responsável revel em questão, na condição de diretor administrativo-financeiro da FEPAD no período entre 23/10/2007 a 13/5/2008 agiu em coautoria com Alexandre Lima para a ocorrência dos seguintes fatos irregulares: amealhou, com recursos do convênio repassados à Fundação, taxa administrativa de 7,5% (peça 51, p. 6) ; transferiu os recursos de conta específica para conta administrativa única da Fundação de Apoio, impedindo o controle dos mesmos e a aferição do nexo de causalidade com o convênio (peça 51, p. 6) ; desviou a finalidade de R$ 300 mil, porquanto os aplicou no pagamento da Neolog Consultores no âmbito de convênio com a Fundação de Apoio à Pesquisa do DF (peça 51, p. 7-8) e por não ter deixado qualquer documento comprobatório das despesas (peça 51, p. 7) ;
	f) esses foram os fatos e atos que redundaram na sua ação de não comprovar a adequada aplicação dos recursos recebidos para a execução do contrato 628/2007, firmado com a Fundação Universidade de Brasília em 19/12/2007;
72.	Razões de Justificativa do Sr. José Geraldo de Sousa Júnior (revel) 
	a) o responsável Sr. José Geraldo de Sousa Júnior tomou ciência da comunicação de audiência, Ofício 0472/2016-TCU/SecexEducação, de 18/7/2016, conforme documento constante das peças 11-12 e 19 (AR) . Contudo, até a data de 16/12/2016, não ingressaram quaisquer documentações, inclusive pedidos de prorrogações, referente às razões de justificativas do responsável em questão;
	b) por ter sido o responsável regularmente comunicado e não ter comparecido aos autos, devem-se operar, portanto, os efeitos da revelia, dando-se prosseguimento ao processo, nos termos do art. 12, § 3º, da Lei 8.443/1992;
	c) há entendimento jurisprudência desta Corte de Contas de que com a aplicação da revelia devem ser considerados os elementos já constantes dos autos, os quais podem, inclusive, levar a um juízo favorável ao responsável revel, se for o caso;
	d) portanto, independentemente da revelia, a avaliação da responsabilidade do agente nos processos desta Corte não prescinde/dispensa dos elementos existentes nos autos ou para ele carreados, uma vez que são regidos pelo Princípio da Verdade Material (Acórdão 1128/2011-TCU-Plenário, 1.737/2011-TCU-Plenário, 341/2010-TCU-2ª Câmara) ;
	e) nesse sentido, considerando os documentos existentes nos autos (inclusive os apresentados pelos demais responsáveis) , poder-se-ia concluir que o responsável revel em questão, na condição de reitor sucessor e responsável pela convenente, não procedeu com as providências cabíveis no caso de identificação de irregularidades na gestão de recursos federais em relação ao Convênio 20/2007 (Siafi 597751) , isto é, deixou de instaurar Tomada de Contas Especial, a fim de apurar os fatos, identificar os responsáveis, quantificar o dano e obter o devido ressarcimento, conforme determinava a legislação;
	f) tal conclusão adviria de que, no caso em tela, após a identificação da impossibilidade da prestação de contas final e da restituição dos valores ainda em conta, o gestor sucessor não acolheu efetivamente a recomendação da concedente. Apesar de ter informado a instituição de comissão a fim de proceder com a TCE, em 2/8/2011 (peça 2, p. 262-263) , a FUB deixou de relatar semestralmente a continuidade das ações para ressarcimento do dano e não instaurou a devida TCE. Devido a omissão da FUB, em dezembro de 2012, a concedente (Seppir) designou servidor responsável pela realização dos procedimentos da TCE. O relatório da tomada de contas especial foi finalizado em 18/12/2012;
	g) de fato, conforme prega o art. 1º da legislação regulamentadora da TCE à época dos fatos, Instrução Normativo TCU 56/2007, a autoridade administrativa federal competente deve adotar providências para apuração dos fatos, identificação dos responsáveis, quantificação do dano e obtenção do ressarcimento, em casos de irregularidades na gestão de recursos públicos recebidos. O § 3º do referido artigo ainda assevera que, esgotadas as medidas administrativas internas sem obtenção do ressarcimento pretendido, a autoridade administrativa federal competente deve providenciar a imediata instauração de tomada de contas especial;
	h) entretanto, para os fins do art. 22, §§ 1º e 2º, da Lei de Introdução às Normas do Direito Brasileiro, faremos uma análise do contexto em que ocorreram as condutas, bem como a presente de atenuantes;
	h.1) a instrução de peça 59, em seus itens 39 e 40, com base em elementos dos autos, já sinaliza para o difícil contexto vivido pelo Reitor José Geral, cuja reitoria ocupou por quatro anos a partir de 23/10/2008. Confira-se:
39.	E esse débito, é bom frisar, no caso da UnB, alcança pelo menos dezenas de milhões de reais, uma vez que não se limita à irregularidade analisada, mas se alastra por vários outros pactos do gênero que são analisados neste Tribunal, envolvendo diversas fundações de apoio da FUB e convênios que foram firmados na gestão do Sr. Timothy e de seu antecessor, algumas delas já extintas ou inaptas, justamente por má-gestão e incapacidade de entregar os produtos pactuados em vários convênios ou mesmo de devolver os recursos recebidos aos cofres públicos, como é o caso da Fubra (sucedida pela FGI) , da Fepad, da Funsaúde e da Finatec. 
40.	A mesma situação também foi evidenciada em relatório da CGU, de maio de 2010, que indicou que a má gestão se alastrava de forma transversal por diversas fundações de apoio da UnB e por convênios firmados com vários órgãos, com problemas essencialmente iguais aos que ora se analisam (peças 49-51) . 	A título de exemplo, dentre muitas outras irregularidades cometidas pela FUB em suas relações com as fundações de apoio, o trabalho daquele órgão evidenciou inúmeros pagamentos direcionados a familiares do Sr. Alexandre Lima e de outros funcionários da EDU (peça 49, p.12) .
	h.2) como visto, o Sr. José Geraldo assumiu a reitoria em 23/10/2008. Uma vez que o Ofício SEPPIR 460/2008 de 23/9/2008 foi recebido na gestão antecedente (peça 1, p. 393) , do Reitor Roberto Ramos Aguiar, apenas tomou conhecimento da intenção de encerramento do convênio em 8/7/2009, quando foi proposta da denúncia do Convênio 20/2007 através do Ofício SEPPIR 337/2009 (peça 2, p. 21) , quando lhe foi noticiado o descumprimento do item II, letras 'a', 'c' e seguintes, dando prazo de 30 dias para o encaminhamento da prestação de contas;
	h.3) já em 24/8/2009, o José Geraldo promove a devolução do saldo dos recursos à SEPPIR (R$ 1.806.011,90) (peça 2, p. 35-37) , comunicando tal fato à SEPPIR em 31/8/2009 (peça 2, p. 147) ;
	h.4) em 25/8/2009 a SEPPIR, através do Ofício 130/2009 (peça 2, p. 43) concede mais 20 dias para a regularização das irregularidades;
	h.5) dentro do citado contexto de desordem administrativa, fica evidente que o Reitor José Geraldo tentou regularizar a situação, apresentando o quanto possuía em 31/8/2009 (peça 2, p. 147) . É o que se depreende do Ofício SEPPIR 192/2010, de 22/11/2012 (peça 2, p. 105) , somente quando lhe foi noticiado o quanto faltava para a devida prestação de contas:
- Relatório de cumprimento do objeto, contendo as atividades desenvolvidas pelo convenente
- Contratos realizados com os profissionais, listados nas despesas efetuadas no convênio bem como o currículo desses profissionais relacionando com as metas alcançadas, que justifiquem as contratações. 
- Contrato com pessoa jurídica, relacionando com as metas desenvolvidas. 
- Materiais produzidos que foram objetos do convênio. 
- Relação dos participantes dos eventos realizados, com informações que possibilitem localizá-los como: endereço residencial e comercial, telefones, endereço eletrônico, entre outras.
	h.6) em 29/12/2010, portanto em prazo bastante razoável dentro dos padrões da administração pública, que este Tribunal bem conhece, a UnB, através do Ofício 1390/2010 (peça 2, p. 109) informa que "não há como fornecer a documentação solicitada e que todos os documentos que foram possíveis consolidar foram encaminhados anteriormente à essa Secretaria", comunica, ainda, "que por motivo da crise vivenciada por esta Universidade em 2008, não há como resolver esse impasse por ora, pois a FEPAD encontra-se em fase de liquidação, impossibilitando o acesso a possíveis documentações que possam comprovar a execução do projeto" (peça 2, p. 109) ;
	h.7) tão somente em 25/4/2011, através do Ofício SEPPIR 129/2011 (peça 2, p. 190) a Secretaria concede mais 10 dias para a UnB sanear o processo, ainda que em 29/12/2010 tenha sido comunicada pela UnB da impossibilidade;
	h.8) em 12/5/2011 a SEPPIR orienta a Universidade a instaurar a tomada de contas especial;
	h.9) em 4/7/2011 a Universidade, demonstrando estar aguardando o fim das apurações do MEC para adotar as medidas consequentes, informa através do Ofício 729/2011 (peça 2, p. 244) que "considerando as medidas adotadas pela Corregedoria Setorial do Ministério da Educação na Corregedoria-Geral da União por meio do Processo 00190.040623/2009-71, instaurado pelo Excelentíssimo Senhor Ministro da Educação, no sentido de apurar responsabilidade por possíveis prejuízos causados à Administração Pública na execução dos recursos do Convênio, o qual se encontra em fase de oitiva de testemunhas, solicito de Vossa Excelência que determine a suspensão do registro de inadimplência no SIAFI";
	h.10) em 2/8/2011 a UnB noticia a instauração da tomada de contas especial, por meio da Resolução da Reitoria 94/2011, de 18/7/2011, tendo a SEPPIR, por esse motivo, retirado a inadimplência da Universidade e alertar para a necessidade se ser comunicada semestralmente sobre a evolução do processo (peça 2, p. 271) ;
	h.11) em 5/12/2012 a SEPPIR designa servidor para instrução o processo e encaminhamento da TCE ao Controle Interno (peça 2, p. 281) . Note-se que nada se fala sobre a ausência de comunicações da Universidade acerca da evolução da tomada de contas especial por ela instaurada;
	h.12) em 18/12/2012 a tomada de contas especial é concluída com a emissão do Relatório (peça 2, p. 283-290) ;
	i) portanto, em contexto de descalabro e desorganização administrava herdados, nota-se que o Sr. José Geraldo tentou prestar contas do convênio, devolveu o saldo, aguardou as medidas do Ministério da Educação no sentido de apurar a responsabilidade, pelo que, percebe-se que, ao não instaurar a TCE no prazo previsto pela legislação, o gestor sucessor do sucessor (uma vez que o Reitor pro tempore Roberto Ramos Aguiar exerceu suas funções entre 15/4/2008 a 22/10/2008) , em que pese não agir conforme determinava a legislação regulamentadora (IN TCU 56/2007) , apresenta atenuantes consistentes de excludentes e exculpantes de ilicitude. Pelo exposto, não será proposta ao Sr. José Geraldo de Sousa Júnior, a aplicação da multa do art. 58, inciso II, da Lei 8.443/1992.
73.	Possíveis débitos imputáveis ao Sr. Roberto Ramos Aguiar (reitor pro tempore entre 15/4/2008 a 22/10/2008) e ao Sr. José Geraldo de Sousa Júnior (reitor a partir de 23/10/2008 e por mais 4 anos a partir desta data) - ausência de condição de procedibilidade e desenvolvimento válido do processo
	a) em passagem acima fizemos as seguintes considerações, reproduzidas aqui por força da dimensão da presente instrução: 
a.5) contudo, como afirmado acima, não se está aqui a tratar de ausência de prestação de contas ou da inutilidade de serviços comprovadamente prestados em decorrência da não realização do objeto do convênio (o que implicaria na dissolução da reponsabilidade com os sucessores do responsável) . Repita-se, trata-se da realização de despesas sem a devida comprovação de sua existência através de documentos financeiros-fiscais (execução financeira) e de relatório ou projeto (execução física) . Por essa razão é que despesas efetivadas após a saída do responsável, Timothy Mulholland, da reitoria em 14/4/2008, não lhe devem ser imputadas. Decorre daí a necessidade de expurgar as seguintes despesas:
	Data
	Natureza do pagamento
	Valor total por data

	15/7/2008
	Idem
	R$ 20.280,83

	5/8/2008
	Idem
	R$ 4.072,21

	3/10/2008
	Idem
	R$ 21.061,20

	5/11/2008
	Idem
	R$ 24.661,20

	a.5.1) da mesma forma, não lhe deve ser imputada responsabilidade sobre a transferência irregular para a conta administrativa global da Fundação de Apoio ocorrida em 30/5/2008, no valor de R$ 30.000,00 (peça 51, p. 7-8) ;
	a.5.2) anote-se, as parcelas (salvo uma) irregulares excluídas da responsabilidade do Sr. Timothy Mulholland ocorreram na gestão do Reitor pro tempore Roberto Armando Ramos Aguiar, que ocupou o cargo entre 15/4/2008 a 22/10/2008, somando R$ 75.414,74. Enquanto uma parcela irregular, no valor de R$ 24.661,20, ocorreu na gestão do Reitor José Geraldo de Sousa Júnior (a partir de 23/10/2008, por mais quatro anos) . Sobre a responsabilidade dos mesmos por esse débito, falaremos em item específico;
	b) conforme documentos mencionados fartamente, temos os seguintes períodos de responsabilidade:
	b.1) Reitor pro tempore Roberto Armando Ramos Aguiar - gestão entre 15/4/2008 a 20/10/2008;
	b.2) Reitor José Geraldo de Souza Júnior - gestão por 4 anos a contar de 23/10/2008;
	c) portanto, são a eles imputáveis:
	c.1) Reitor pro tempore Roberto Armando Ramos Aguiar - gestão entre 15/4/2008 a 20/10/2008: R$ 45.414, 24 (despesas com pagamento de pessoal e encargos) + R$ 30.000,00 (transferência da FEPAD da conta específica para sua conta administrativa única
	c.2) Reitor José Geraldo de Souza Júnior - gestão por 4 anos a contar de 23/10/2008: R$ 24.661,20;
	d) apenas para relembrar o desvio havido no âmbito da FEPAD, do total recebido (R$ 477.509,00) , a Fepad, por meio dos Srs. Cláudio de Moraes Machado, Presidente da Fundação à época dos fatos (a partir de 13/9/2007) , e Márcio Resende de Almeida, que exercia o cargo de Diretor Administrativo-Financeiro à época dos fatos (a partir de 13/9/2007) : a.1) apropriou R$ 35.813,17 a título de taxa administrativa de 7,5%, transferidos para sua conta administrativa (Banco do Brasil, agência 1236-x, conta 437671-4 "FEPAD folha de pagamento") , no dia 10/3/2008; a.2) desviou R$ 70.000,00 para cobrir gastos com a execução do Fórum Intergovernamental de Promoção da Igualdade Racial - FIPIR, objeto do Convênio 15/2007; a.3) desviou a quantia de R$ 300.000,00 para cobrir gastos com o projeto "Núcleo de gestão", objeto do contrato firmado entre a FUB e a Fundação de apoio à Pesquisa do DF - FAPDF (peça 51, p. 7-9 e 89-118) ; a.4) os restantes R$ 71.695,83 não tiveram a destinação encontradas, haja vista a transferência dos recursos da conta específica para a conta administrativa única da FEPAD;
	e) como visto, no presente momento processual (15/3/2020) é de se perguntar sobre a possibilidade de se fazer a citação de Roberto Ramos Aguiar por fatos havidos em 30/5/2008, 15/7/2008, 5/8/2008 e 3/10/2008;
	f) da mesma forma é preciso se perguntar se no presente momento processual é possível citar José Geraldo de Sousa Júnior por fato ocorrido em 5/11/2008;
	g) a resposta é negativa;
	h) a jurisprudência deste nosso Tribunal de Contas da União é firme no sentido de:
O processo deve ser arquivado, por falta de pressupostos de desenvolvimento válido e regular, quando há o transcurso de tempo considerável entre a prestação de contas e a instauração da tomada de contas especial, somado à ausência de inequívoca ciência, pelo responsável, dos fatos tidos por irregulares, tornando inviável o exercício do direito ao contraditório e à ampla defesa. (Acórdão 5714/2017-TCU-Primeira Câmara, relator o Ministro Marcos Bemquerer) ;
	i) assim sendo, passados mais de 11 anos dos fatos, sem que os responsáveis tenham sido citados, não é de ser propor nova citação, porquanto faltaria a condição de procedibilidade e de desenvolvimento válido do processo. Citação neste processo, além deste óbice, serviria apenas para tumultuar o curso processual;
74.	Análise da boa-fé na resposta à citação (RI/TCU, art. 202, § 2º) 
	a) conforme determina o Regimento Interno do TCU (RI/TCU) , na oportunidade da resposta à citação, deve ser examinada a ocorrência de boa-fé na conduta do responsável e a inexistência de outra irregularidade nas contas. E, se comprovados esses requisitos e subsistindo o débito, o TCU deverá proferir deliberação de rejeição das alegações de defesa e ciência ao responsável para que, em novo e improrrogável prazo, recolha a importância devida;
	b) há entendimento jurisprudência de que a boa-fé do responsável deve ser objetivamente analisada e provada no caso concreto, considerando-se a prática efetiva e as consequências de determinado ato à luz de um modelo de conduta comum do homem médio;
	c) relativamente a esse aspecto, o Plenário desta Casa sedimentou entendimento de que quando se trata de processos atinentes ao exercício do controle financeiro da Administração Pública, tais como o que ora se examina, a boa-fé não pode ser presumida, devendo ser demonstrada e comprovada a partir dos elementos que integram os autos. Tal interpretação decorre da compreensão de que, relativamente à fiscalização dos gastos públicos, privilegia-se a inversão do ônus da prova, pois cabe ao gestor comprovar a boa aplicação dos dinheiros e valores públicos sob sua responsabilidade;
	d) nesse contexto, e após exame de toda a documentação carreada até o momento nos autos, em face da não apresentação da documentação hábil comprobatória da realização das despesas realizadas no âmbito do Convênio 20/2007 (Siafi 597751) , no montante de R$ 693.988,10, ou mesmo de atenuantes caracterizadas por excludentes ou exculpantes de culpabilidade, não alcançaram os responsáveis o intento de comprovar o nexo da aplicação dos recursos a eles confiados com os objetivos acordados no ajuste, nesse sentido, não há como se vislumbrar a boa-fé nas condutas;
	e) são nesse sentido os Acórdão 1921/2011-TCU-Segunda Câmara, 203/2010-TCU-Plenário, 276/2010-TCU-Plenário, 621/2010-TCU-Plenário, 3.975/2010-TCU-1a Câmara, entre outros.
75.	Cálculo do Débito:
	a) conforme já relatado, houve repasse de recursos federais no montante total de 
R$ 2.500.000,00 (itens 3-4) , em 18/12/2007. Consta nos autos ainda, informação de que desses valores, R$ 1.806.011,90 foram devolvidos, em 24/8/2009 (peça 1, p. 249-251) .
	b) em relação à contrapartida, anote-se que os autos foram encaminhados ao Ministério Público de Contas junto ao TCU (MP/TCU) , cujo parecer foi no sentido de anuir com a proposta desta unidade técnica (de peça 31) , sugerindo, no entanto, que fosse excluído do débito o valor referente à contrapartida, sob a alegação de que a soma da parcela já devolvida pela FUB (R$ 1.806.011,90) com o valor de R$ 693.988,10 já alcançaria o montante disponibilizado pela Seppir (R$ 2,5 milhões) , de tal sorte que qualquer incremento implicaria enriquecimento sem causa da União (peça 34) . Posição com a qual concordamos;
	c) à derradeira, anote-se que os débitos foram calculados conforme relação direta entre a data do evento danos e o período de gestão dos responsáveis. Isso porque os pagamentos irregulares foram eventos autônomos (a cada pagamento houve a indevida liquidação de despesas) , não se caracterizando como mero exaurimento.
76.	Prescrição da pretensão punitiva.
	a) segundo esta Corte, a prescrição da pretensão punitiva do TCU é contada a partir da data de ocorrência da irregularidade sancionada, nos termos do art. 189 da Lei 10.406/2002 (Código Civil) , sendo que "o ato que ordenar a citação, a audiência ou oitiva da parte interrompe a prescrição da pretensão punitiva do TCU, nos termos do art. 202, inciso I, da Lei 10.406/2002 (Código Civil) . A prescrição recomeça a contar da data do ato que motivou a interrupção, nos termos do art. 202, parágrafo único, parte inicial, do Código Civil" (Acórdão 1441/2016-TCU-Plenário, redator o Ministro Walton Alencar Rodrigues) ;
	b) no referenciado julgado proferido em incidente de uniformização de jurisprudência, TC Processo 030.926/2015-7, o TCU pacificou o entendimento sobre a prescrição da pretensão punitiva. Naquela ocasião, restaram assentadas as seguintes premissas sobre o tema (Acórdão 1441/2016-TCU-Plenário) : (a) a pretensão punitiva do TCU subordina-se ao prazo geral de prescrição indicado no art. 205 do Código Civil, de dez anos; (b) a prescrição será contada a partir da data de ocorrência da irregularidade sancionada, nos termos do art. 189 do Código Civil; (c) o ato que ordenar a citação, a audiência ou oitiva da parte interrompe a prescrição, nos termos do art. 202, inciso I, do Código Civil; (d) a prescrição interrompida recomeça a correr da data em que for ordenada a citação, a audiência ou oitiva da parte, nos termos do art. 202, parágrafo único, parte inicial, do Código Civil; (e) haverá a suspensão da prescrição toda vez que o responsável apresentar elementos adicionais de defesa, ou mesmo quando forem necessárias diligências causadas por conta de algum fato novo trazido pelos jurisdicionados, não suficientemente documentado nas manifestações processuais, sendo que a paralisação da contagem do prazo ocorrerá no período compreendido entre a juntada dos elementos adicionais de defesa ou da peça contendo o fato novo e a análise dos referidos elementos ou da resposta da diligência, nos termos do art. 160, §2º, do Regimento Interno;
	c) dito isso, tem-se o seguinte quadro:
	c.1) data dos fatos imputados ao Reitor Timothy Mulholland:
	Data
	Natureza do pagamento
	Valor total por data

	29/1/2008
	Pessoal contratado + IRPF + INSS Patronal + INSS Empregador*
	R$ 69.078,06

	14/2/2008
	Idem
	R$ 41.016,00

	19/2/2008
	Idem
	R$ 15.258,00

	25/2/2008
	Idem
	R$ 3.651,60

	28/2/2008
	Transferência para FEPAD
	R$ 447.509,00

	12/3/2008
	Pessoal contratado + IRPF + INSS Patronal + INSS Empregador
	R$ 17.400,00

	Total geral
	----------------------
	R$ 593.912,66 

	c.1.1) o ato que ordenou sua citação deu-se em 18/7/2016 (peça 5) , pelo que não se passaram 10 anos a partir da ocorrência de data mais antiga. Preservada, portanto, a pretensão punitiva deste Tribunal;
	c.2) dos fatos imputados ao Diretor da EDU, Presidente da ADI e executor do Convênio 20/2007, Alexandre Lima:
	Data
	Natureza do pagamento
	Valor total por data

	29/1/2008
	Pessoal contratado + IRPF + INSS Patronal + INSS Empregador*
	R$ 69.078,06

	14/2/2008
	Idem
	R$ 41.016,00

	19/2/2008
	Idem
	R$ 15.258,00

	25/2/2008
	Idem
	R$ 3.651,60

	28/2/2008
	Transferência para FEPAD
	R$ 447.509,00

	12/3/2008
	Pessoal contratado + IRPF + INSS Patronal + INSS Empregador
	R$ 17.400,00

	Total geral
	----------------------
	R$ 593.912,66 

	c.2.1) o ato que ordenou sua citação deu-se em 24/6/2019 (peça 61) , pelo que se passaram mais de 10 anos a partir de todas as ocorrências. Prescrita está a pretensão punitiva desta Corte;
	c.3) dos fatos imputados a Cláudio de Moraes Machado, Presidente da Fundação à época dos fatos (a partir de 13/9/2007) , e Márcio Resende de Almeida, que exercia o cargo de Diretor Administrativo-Financeiro à época dos fatos (a partir de 13/9/2007) ;
	c.3.1) do total recebido (R$ 477.509,00) , a Fepad, por meio dos Srs. Cláudio de Moraes Machado, Presidente da Fundação à época dos fatos (a partir de 13/9/2007) , e Márcio Resende de Almeida, que exercia o cargo de Diretor Administrativo-Financeiro à época dos fatos (a partir de 13/9/2007) : a.1) apropriou R$ 35.813,17 a título de taxa administrativa de 7,5%, transferidos para sua conta administrativa (Banco do Brasil, agência 1236-x, conta 437671-4 "FEPAD folha de pagamento") , no dia 10/3/2008; a.2) desviou R$ 70.000,00 para cobrir gastos com a execução do Fórum Intergovernamental de Promoção da Igualdade Racial - FIPIR, objeto do Convênio 15/2007; a.3) desviou a quantia de R$ 300.000,00 para cobrir gastos com o projeto "Núcleo de gestão", objeto do contrato firmado entre a FUB e a Fundação de apoio à Pesquisa do DF - FAPDF (peça 51, p. 7-9 e 89-118) ; a.4) os restantes R$ 71.695,83 não tiveram a destinação encontradas, haja vista a transferência dos recursos da conta específica para a conta administrativa única da FEPAD;
	c.3.2) a transferência dos recursos da FEPAD para sua conta única deu-se entre 31/12/2007 a 25/3/2008, sendo uma residual em 8/5/2008, além da apropriação de 7,5% a título de taxa de administração havida em 10/3/2008;
	c.3.3) o ato que ordenou a citação dos responsáveis deu-se em 24/6/2019, pelo que se passaram mais de 10 anos a partir de todas as ocorrências. Prescrita está a pretensão punitiva desta Corte.
CONCLUSÃO
77.	Em conclusão:
	a) os recursos federais referentes ao Convênio 20/2007 foram repassados pela Seppir/PR, por meio de crédito na conta corrente da entidade, em 18/12/2007, perfazendo um montante total de 
R$ 2.500.000,00.
	b) na fase de prestação de contas, além de o convenente não ter os documentos hábeis e comprobatórios da execução regular da avença (faturas, notas fiscais, recibos, extrato bancário, etc.) , considerou-se também o apontamento feito por parte da convenente de que estaria impossibilitado de apresentar outros documentos comprobatórios dos serviços contratados, bem como de execução do objeto acordado, consumando assim, a inexecução do objeto e a não comprovação do nexo causal entre os recursos repassados e a relação de despesas apresentada.
	c) após identificação dos valores impugnados, haja vista a ausência do depósito dos recursos acordados por parte da convenente (contrapartida) e a realização de restituição de parte dos valores repassados (R$ 1.806.011,90 em 24/8/2009) , o valor do débito alcançou o montante total de R$ 693.988,10;
	d) de valores envolvidos na presente TCE, R$ 70.075,44, imputável a dois reitores, separadamente, que sucederam ao Sr. Timothy Mulholland, são irrecuperáveis, porquanto, no tempo atual, a citação estaria obstada pela ausência de condição de procedibilidade e de desenvolvimento válido do processo;
	e) após análises das defesas apresentadas, não restou caracterizado o aproveitamento dos recursos por parte da convenente. A respeito do reitor Timothy Mulholand, do diretor da EDU e da ADI, Alexandre Lima, e do Presidente e do Diretor Financeiro da FEPAD, Cláudio de Moraes Machado e Márcio Resende de Almeida, estes não comprovaram, por documentos hábeis (faturas, notas fiscais, recibos, relatórios e projetos atinentes a execução física do objeto, etc.) , as despesas realizadas.
PROPOSTA DE ENCAMINHAMENTO
78.	Diante do exposto, submete-se os autos à consideração superior, com a seguinte proposta:
	I - considerar revéis para todos os efeitos, o Sr. José Geraldo de Sousa Junior (CPF XXX.173.968-XX) , ex-reitor da Fundação Universidade Brasília, e o Sr. Márcio Resende de Almeida, que exercia o cargo de Diretor Administrativo-Financeiro da FEPAD à época dos fatos, dando-se prosseguimento ao processo, com fundamento no art.12, § 3º, da Lei 8.443/1992;
	II - afastar a responsabilidade da Fundação Universidade Brasília (CNPJ 00.038.174/0001-43) e do Sr. José Geraldo de Sousa Junior (CPF XXX.173.968-XX) , ex-reitor da Fundação Universidade Brasília nos presentes autos;
		III - rejeitar as alegações de defesa e com fundamento nos art. 1º, inciso I; 16, inciso III, alíneas 'b', 'c' e 'd'; 19; e 23, inciso III, alínea 'a', da Lei 8.443/1992, e com arts. 1º, inciso I, 209, incisos II, III e IV, e 210 e 214 inciso III, do Regimento Interno, julgar irregulares as contas do Sr. Timothy Martin Mulholland (CPF XXX.829.971-XX) , ex-reitor da Fundação Universidade Brasília, do Sr. Alexandre Lima (CPF XXX.993.756-XX) , ex-diretor da EDU, ex-presidente da ADI e executor do Convênio SEPPIR 20/2007, do Sr. Cláudio de Moraes Machado (CPF XXX.773.807-XX) , ex-presidente da FEPAD, e do Sr. Márcio Resende de Almeida (CPF XXX.496.971-XX) , ex-diretor administrativo-financeiro da FEPAD, condenando-os solidariamente ao pagamento dos valores discriminados abaixo, fixando-lhes o prazo de 15 (quinze) dias, a contar da notificação, para comprovarem, perante o Tribunal, o recolhimento das dívidas aos cofres do Tesouro Nacional, atualizadas monetariamente e acrescidas dos juros de mora, calculados a partir das datas especificadas, até a data do efetivo recolhimento, na forma prevista na legislação em vigor, abatendo-se, na oportunidade, os valores já ressarcidos:
	RESPONSÁVEIS SOLIDÁRIOS
	VALOR ORIGINAL (R$) 
	DATA DA OCORRÊNCIA

	Timothy Martin Mulholland (CPF XXX.829.971-XX) 
e
Alexandre Lima (CPF XXX.993.756-XX) 
	69.078,06
	29/1/2008

		41.016,00
	14/2/2008

		15.258,00
	19/2/2008

		3.651,60
	25/2/2008

		17.400,00
	12/3/208

	Valor atualizado até 31/3/2020: R$ 437.283,38 (peça 97) 

	RESPONSÁVEIS SOLIDÁRIOS
	VALOR ORIGINAL (R$) 
	DATA DA OCORRÊNCIA

	Timothy Martin Mulholland (CPF XXX.829.971-XX) ,
Alexandre Lima (CPF XXX.993.756-XX) , 
Cláudio de Moraes Machado (CPF XXX.773.807-XX) 
e
Márcio Resende de Almeida (CPF XXX.496.971-XX) 
	447.509,00
	28/2/2008

	Valor atualizado até 31/3/2020: R$ 1.330.924,54 (peça 98) 

	RESPONSÁVEIS SOLIDÁRIOS
	VALOR ORIGINAL (R$) 
	DATA DA OCORRÊNCIA

	Cláudio de Moraes Machado (CPF XXX.773.807-XX) 
e
Márcio Resende de Almeida (CPF XXX.496.971-XX) 
	30.000,00
	30/5/2008

	Valor atualizado até 31/3/2020: R$ 86.163,37 (peça 99) 

	IV - aplicar ao Sr. Timothy Martin Mulholland (CPF XXX.829.971-XX) , ex-reitor da Fundação Universidade Brasília, a multa prevista no art. 57 da Lei 8.443/1992 c/c art. 267 do Regimento Interno, fixando-lhe o prazo de 15 (quinze) dias, a contar da notificação, para comprovarem, perante o Tribunal (art. 214, inciso III, alínea "a", do Regimento Interno) , o recolhimento da referida quantia aos cofres do Tesouro Nacional, atualizada desde a data do presente Acórdão até a do efetivo pagamento, caso quitada após o vencimento, na forma da legislação em vigor.
		V - autorizar os descontos da dívidas na remuneração dos servidores, observado o disposto no art. 46 da Lei 8.112/1990, se for o caso;
	VI - autorizar, desde logo, nos termos do art. 28, inciso II, da Lei 8.443/1992, a cobrança judicial da dívida, caso não atendida à notificação e não seja possível o desconto determinado;
	VII - autorizar aos responsáveis desde logo, caso solicitado, o parcelamento da dívida, nos termos da Lei 8.443/1992, art. 26, c/c o artigo 217 do Regimento Interno do TCU;
	VIII - encaminhar cópia da deliberação ao Procurador-Chefe da Procuradoria da República no Distrito Federal, nos termos do § 3º do art. 16 da Lei 8.443/1992 c/c o § 7º do art. 209 do Regimento Interno do TCU, para adoção das medidas cabíveis; e comunicar-lhe que o relatório e o voto que a fundamentarem podem ser acessados por meio do endereço eletrônico www.tcu.gov.br/acordaos e que, caso haja interesse, o Tribunal pode enviar-lhe cópia desses documentos sem qualquer custo.   
Em seu Parecer, o MPTCU propõe ainda que o ex-Reitor seja inabilitado para o exercício de funções de confianças na Administração, nos seguintes termos:
Trata-se de tomada de contas especial instaurada pela Secretaria Especial de Políticas de Promoção da Igualdade Racial, em desfavor do sr. Timothy Martin Mulholland, na condição de presidente da Fundação Universidade de Brasília (FUB) (gestão 2005-2008) , em face da omissão no dever de prestar contas dos recursos públicos federais repassados (R$ 693.988,10, em 18/12/2007) , por força do Convênio 20/2007-Seppir/PR, que teve por objeto a contribuição com o planejamento e a execução de ações para o desenvolvimento institucional e a promoção da igualdade racial, nos exercícios de 2007/2008 (peça 2, p. 282-306) .
Na fase externa da TCE, a SecexEducação acrescentou a responsabilização do sr. José Geraldo de Sousa Junior (revel) , ex-presidente da FUB (gestão 2009-2011) , por não ter adotado providências efetivas para apuração dos fatos, identificação dos responsáveis, quantificação do dano, além de não ter instaurado a competente TCE. Com isso, propôs a aplicação da multa prevista no art. 58 da Lei 8.443/1992 ao sr. José Geraldo de Sousa Júnior e, também, propôs a rejeição das alegações de defesa do sr. Timothy, o julgamento pela irregularidade das suas contas e a condenação em débito, com aplicação da multa prevista no art. 57 da Lei 8.443/1992 (peça 31) .
Ato contínuo, o MP de Contas em sua manifestação regimental, anuiu com a proposta da unidade técnica, sugerindo, no entanto, que fosse excluído do débito o valor referente à contrapartida de R$ 34.799,33 (peça 34) .
Entrementes, a unidade técnica solicitou atualizar a instrução de mérito em face de novos elementos extraídos de outro processo de TCE, cujo objeto envolveu os mesmos gestores e entidades em outro convênio que teria sido firmado na mesma época (peças 35-39) . Com isso, o Tribunal obteve cópia de processo administrativo disciplinar, conduzido pelo Ministério da Educação, que culminou com a demissão do sr. Timothy Mulholland e do sr. Alexandre Lima, em razão de desvios funcionais associados com a execução de dois convênios firmados com a Secretaria Especial de Políticas de Promoção da Igualdade Racial (peça 48) . O Convênio 15/2007-Seppir/PR, objeto da TCE Processo 005.575/2013-3, e o Convênio 20/2007-Seppir/PR, objeto do presente processo de TCE.
Por fim, a SecexEducação atualizou a instrução de mérito e propôs, em síntese, excluir a responsabilização do sr. José Geraldo de Sousa Junior, ex-presidente da FUB, mas acrescentou responsabilização do sr. Alexandre Lima, Claudio de Moraes Machado e Márcio Resende de Almeida, ex-gestores da Editora Universidade de Brasília (EDU) e da Fundação de Estudos e Pesquisas em Administração (Fepad) , pela falta de comprovação da boa e regular aplicação dos recursos públicos no Convênio 20/2007-Seppir/PR, propondo, ainda, o julgamento pela irregularidade das contas, a condenação em débito e a aplicação da multa do art. 57 da Lei nº 8.443/1992 apenas para o sr. Timothy, pois prescreveu a pretensão punitiva do TCU em relação aos outros responsáveis com suporte, em síntese, na seguinte análise técnica (peça 100, p.42-44) : 
"76.	Prescrição da pretensão punitiva.
a) segundo esta Corte, a prescrição da pretensão punitiva do TCU é contada a partir da data de ocorrência da irregularidade sancionada, nos termos do art. 189 da Lei 10.406/2002 (Código Civil) , sendo que "o ato que ordenar a citação, a audiência ou oitiva da parte interrompe a prescrição da pretensão punitiva do TCU, nos termos do art. 202, inciso I, da Lei 10.406/2002 (Código Civil) . A prescrição recomeça a contar da data do ato que motivou a interrupção, nos termos do art. 202, parágrafo único, parte inicial, do Código Civil" (Acórdão 1441/2016-TCU-Plenário, redator o Ministro Walton Alencar Rodrigues) ;
b) no referenciado julgado proferido em incidente de uniformização de jurisprudência, TC Processo 030.926/2015-7, o TCU pacificou o entendimento sobre a prescrição da pretensão punitiva. Naquela ocasião, restaram assentadas as seguintes premissas sobre o tema (Acórdão 1441/2016-TCU-Plenário) : (a) a pretensão punitiva do TCU subordina-se ao prazo geral de prescrição indicado no art. 205 do Código Civil, de dez anos; (b) a prescrição será contada a partir da data de ocorrência da irregularidade sancionada, nos termos do art. 189 do Código Civil; (c) o ato que ordenar a citação, a audiência ou oitiva da parte interrompe a prescrição, nos termos do art. 202, inciso I, do Código Civil; (d) a prescrição interrompida recomeça a correr da data em que for ordenada a citação, a audiência ou oitiva da parte, nos termos do art. 202, parágrafo único, parte inicial, do Código Civil; (e) haverá a suspensão da prescrição toda vez que o responsável apresentar elementos adicionais de defesa, ou mesmo quando forem necessárias diligências causadas por conta de algum fato novo trazido pelos jurisdicionados, não suficientemente documentado nas manifestações processuais, sendo que a paralisação da contagem do prazo ocorrerá no período compreendido entre a juntada dos elementos adicionais de defesa ou da peça contendo o fato novo e a análise dos referidos elementos ou da resposta da diligência, nos termos do art. 160, §2º, do Regimento Interno;
	c) dito isso, tem-se o seguinte quadro:
	c.1) data dos fatos imputados ao Reitor Timothy Mulholland:
	Data
	Natureza do pagamento
	Valor total por data

	29/1/2008
	Pessoal contratado + IRPF + INSS Patronal + INSS Empregador*
	R$ 69.078,06

	14/2/2008
	Idem
	R$ 41.016,00

	19/2/2008
	Idem
	R$ 15.258,00

	25/2/2008
	Idem
	R$ 3.651,60

	28/2/2008
	Transferência para FEPAD
	R$ 447.509,00

	12/3/2008
	Pessoal contratado + IRPF + INSS Patronal + INSS Empregador
	R$ 17.400,00

	Total geral
	----------------------
	R$ 593.912,66 

c.1.1) o ato que ordenou sua citação deu-se em 18/7/2016 (peça 5) , pelo que não se passaram 10 anos a partir da ocorrência de data mais antiga. Preservada, portanto, a pretensão punitiva deste Tribunal;
c.2) dos fatos imputados ao Diretor da EDU, Presidente da ADI e executor do Convênio 20/2007, Alexandre Lima:
	Data
	Natureza do pagamento
	Valor total por data

	29/1/2008
	Pessoal contratado + IRPF + INSS Patronal + INSS Empregador*
	R$ 69.078,06

	14/2/2008
	Idem
	R$ 41.016,00

	19/2/2008
	Idem
	R$ 15.258,00

	25/2/2008
	Idem
	R$ 3.651,60

	28/2/2008
	Transferência para FEPAD
	R$ 447.509,00

	12/3/2008
	Pessoal contratado + IRPF + INSS Patronal + INSS Empregador
	R$ 17.400,00

	Total geral
	----------------------
	R$ 593.912,66 

c.2.1) o ato que ordenou sua citação deu-se em 24/6/2019 (peça 61) , pelo que se passaram mais de 10 anos a partir de todas as ocorrências. Prescrita está a pretensão punitiva desta Corte;
c.3) dos fatos imputados a Cláudio de Moraes Machado, Presidente da Fundação à época dos fatos (a partir de 13/9/2007) , e Márcio Resende de Almeida, que exercia o cargo de Diretor Administrativo-Financeiro à época dos fatos (a partir de 13/9/2007) ;
c.3.1) do total recebido (R$ 477.509,00) , a Fepad, por meio dos Srs. Cláudio de Moraes Machado, Presidente da Fundação à época dos fatos (a partir de 13/9/2007) , e Márcio Resende de Almeida, que exercia o cargo de Diretor Administrativo-Financeiro à época dos fatos (a partir de 13/9/2007) : a.1) apropriou R$ 35.813,17 a título de taxa administrativa de 7,5%, transferidos para sua conta administrativa (Banco do Brasil, agência 1236-x, conta 437671-4 "FEPAD folha de pagamento") , no dia 10/3/2008; a.2) desviou R$ 70.000,00 para cobrir gastos com a execução do Fórum Intergovernamental de Promoção da Igualdade Racial - FIPIR, objeto do Convênio 15/2007; a.3) desviou a quantia de R$ 300.000,00 para cobrir gastos com o projeto "Núcleo de gestão", objeto do contrato firmado entre a FUB e a Fundação de apoio à Pesquisa do DF - FAPDF (peça 51, p. 7-9 e 89-118) ; a.4) os restantes R$ 71.695,83 não tiveram a destinação encontradas, haja vista a transferência dos recursos da conta específica para a conta administrativa única da FEPAD;
c.3.2) a transferência dos recursos da FEPAD para sua conta única deu-se entre 31/12/2007 a 25/3/2008, sendo uma residual em 8/5/2008, além da apropriação de 7,5% a título de taxa de administração havida em 10/3/2008;
c.3.3) o ato que ordenou a citação dos responsáveis deu-se em 24/6/2019, pelo que se passaram mais de 10 anos a partir de todas as ocorrências. Prescrita está a pretensão punitiva desta Corte.
CONCLUSÃO
77.	Em conclusão:
a) os recursos federais referentes ao Convênio 20/2007 foram repassados pela Seppir/PR, por meio de crédito na conta corrente da entidade, em 18/12/2007, perfazendo um montante total de R$ 2.500.000,00.
b) na fase de prestação de contas, além de o convenente não ter os documentos hábeis e comprobatórios da execução regular da avença (faturas, notas fiscais, recibos, extrato bancário, etc.) , considerou-se também o apontamento feito por parte da convenente de que estaria impossibilitado de apresentar outros documentos comprobatórios dos serviços contratados, bem como de execução do objeto acordado, consumando assim, a inexecução do objeto e a não comprovação do nexo causal entre os recursos repassados e a relação de despesas apresentada.
c) após identificação dos valores impugnados, haja vista a ausência do depósito dos recursos acordados por parte da convenente (contrapartida) e a realização de restituição de parte dos valores repassados (R$ 1.806.011,90 em 24/8/2009) , o valor do débito alcançou o montante total de R$ 693.988,10;
d) de valores envolvidos na presente TCE, R$ 70.075,44, imputável a dois reitores, separadamente, que sucederam ao Sr. Timothy Mulholland, são irrecuperáveis, porquanto, no tempo atual, a citação estaria obstada pela ausência de condição de procedibilidade e de desenvolvimento válido do processo;
e) após análises das defesas apresentadas, não restou caracterizado o aproveitamento dos recursos por parte da convenente. A respeito do reitor Timothy Mulholand, do diretor da EDU e da ADI, Alexandre Lima, e do Presidente e do Diretor Financeiro da FEPAD, Cláudio de Moraes Machado e Márcio Resende de Almeida, estes não comprovaram, por documentos hábeis (faturas, notas fiscais, recibos, relatórios e projetos atinentes a execução física do objeto, etc.) , as despesas realizadas."
II
O Ministério Público de Contas da União concorda com a análise de mérito da Secretaria de Controle Externo da Educação e endossa a proposta de encaminhamento feita. No entanto, em virtude dos desvios funcionais perpetrados, especificamente, pelos ex-gestores sr. Timothy Mulholland e sr. Alexandre Lima, apurados em processo administrativo disciplinar (peça 48) , considera-se oportuno propor ao TCU, adicionalmente, a inabilitação do sr. Timothy Mulholland para o exercício de cargo em comissão e de função de confiança no âmbito da administração federal, já que prescreveu a pretensão punitiva do Tribunal em relação ao sr. Alexandre Lima. 
O ato que ordenou a citação do sr. Alexandre Lima data de 24/6/2019 (peça 61) , o ato que ordenou a citação do sr. Timothy data de 18/7/2016 (peça 5) e as irregularidades perpetradas no aludido convênio ocorreram entre 2007 e 2008, conforme detalhado na instrução contida na peça 100.
Inicialmente, inclusive no intuito de se dar tratamento jurisprudencial uniforme à matéria, convém registrar que se apura no presente processo de TCE os prejuízos decorrentes da falta de comprovação da boa e regular aplicação dos recursos públicos no Convênio 20/2007-Seppir/PR, enquanto os prejuízos decorrentes do Convênio 15/2007-Seppir/PR são objeto da tomada de contas especial instaurada sob o TC Processo 005.575/2013-3, também da relatoria de Vossa Excelência.
O MP de Contas transcreve trecho da instrução da unidade técnica sobre o processo administrativo disciplinar na qual se contextualizaram os ilícitos que culminaram com a demissão dos gestores da Fundação Universidade de Brasília e da Editora Universidade de Brasília, envolvendo o convênio 15/2007-Seppir/PR e o Convênio 20/2007-Seppir/PR (peça 48. p.17 e p.205) , conforme se extrai da peça 100, p.29:
"28. 	De início, ressalta a instrução anterior, o PAD recebido é pródigo em indicações de que o Sr. Timothy era conhecedor da maneira como o Sr. Alexandre Lima administrava a EDU, mediante cometimento de supostas irregularidades. 
29.	Nesse sentido, extraiu-se das informações abaixo que, em alguns casos, o próprio Sr. Timothy teria sido beneficiado pelas ações do Sr. Alexandre Lima. Apenas como exemplos, são esclarecedores os seguintes trechos de depoimentos do PAD (peça 48) :
148.	O então Reitor, Timothy Mulholland, foi alertado e avisado dos desvios que vinham sendo praticados pelo Sr. Alexandre Lima à frente da Editora Universidade de Brasília. Trechos do Termo de Indiciação indicam nesse sentido "Acresçam-se também elementos sobre a conduta do Sr. Alexandre Lima como Dirigente da EDU e da ADI. Depoimentos de: Jaqueline Ferreira Sarmento, fls. 2.251-2.258 "Que todas as despesas da Editora e ADI apenas eram realizadas com a assinatura/autorização de Alexandre Lima, ordenador de despesas... no controle da planilha de Excel denominada "conta única" uma subconta denominada "Gabinete do Reitor" onde eram lançadas as demandas que vinham da Reitoria para Editora... existia essa subconta "Gabinete do Reitor", que utilizava recursos próprios da FUB transferidos à Editora... chegava apenas a solicitação de pagamento originária do gabinete do Diretor Executivo, Alexandre Lima... a) despesas pagas pela Editora relativas ao apartamento da SQN (endereço ocultado) , que seria utilizado como residência oficial do ex-Reitor Timothy Mulholland... b) pagamentos de contas telefônicas de aparelhos móveis celulares (telefone ocultado) ... era utilizado pelo ex-Reitor Timothy Mulholland... c) pagamentos de pessoas físicas que, por qualquer razão, prestavam algum tipo de serviço ao gabinete do Reitor, ao próprio ex-Reitor ou à Reitoria e que eram remuneradas com recursos da Editora... d) despesas diversas: pagamentos de passagens aéreas do ex-Reitor Timothy... do Sr. Alexandre Lima... nunca localizou  qualquer justificativa ou motivação para a realização das viagens e o seu pagamento pela Editora"...; (p. 32-33) 
Elmano Rodrigues Pinheiro, fls. 2.259-2.262 "QUE toda a administração da EDU, na pessoa do Sr. ALEXANDRE LIMA, foi conturbada... QUE já à época havia uma relação de promiscuidade muito forte entre a FEPAD, dirigida pelos Srs. TRISTÃO e MARCO ANTÔNIO, e a EDU administrada pelo Sr. ALEXANDRE LIMA; QUE após essa crise na FEPAD, com sérias repercussões, o Prof. FLOTIANO PASTORE assumiu a presidência da FEPAD e cortou todas as relações com o Sr. ALEXANDRE LIMA e, consequentemente, com o grupo de negócios da EDU; QUE esse fato fez com que a FEPAD deixasse de receber os projetos mais significativos da UNB, o que ocasionou a sua insolvência financeira; QUE tal insolvência foi intencional e provocada pelo grupo do Sr. ALEXANDRE LIMA no sentido de retomar a administração daquela Fundação de Apoio para voltar a praticar atos de promiscuidade;... QUE com a retomada do poder na FEPAD em 2007, voltaram a ser encaminhados grandes projetos para a FEPAD, bem como voltou a ser restabelecida a promiscuidade na relação FUB-EDU-FEPAD;...QUE o número de irregularidades na EDU era "assombroso", segundo o depoente era de conhecimento de toda a comunidade universitária, bem como de toda comunidade de Brasília;... QUE o depoente foi procurado pelo Sr. ALEXANDRE LIMA para ajudar na campanha do Prof. TIMOTHY MARTIN para Reitor da UNB;...QUE o depoente pode afirmar que a relação entre o Sr. ALEXANDRE LIMA e o Prof. TIMOTHY MARTIN era muito próxima e remonta o período em que o Sr. TIMOTHY MARTIN era o Diretor da EDU e o Sr. ALEXANDRE LIMA era o seu Vice-Diretor; QUE com a ida do Sr. TIMOTHY MARTIN para a chefia do Gabinete do Reitor JOÃO CLÁUDIO TODOROV, o Sr. ALEXANDRE LIMA passou a ser Diretor da EDU, sempre mantendo um relacionamento estreito com o Prof. TIMOTHY MARTIN"...; (p. 33) 
 (...) 
Elizabeth Cancelli, fls. 2.279-2.281. Esta depoente teve seu depoimento contestado pela defensora do Prof. Timothy Martin por ostentar posição política contrária ao ex-Reitor Timothy. Esta CPAD entende que fazer oposição política é um exercício da cidadania de qualquer cidadão e que não há previsão legal para acolher eventual impugnação de depoimento testemunhal por discordância política. Desse modo, divergir politicamente não é suficiente para se invalidar um depoimento, sobretudo porque os fatos narrados pela Sra. Elizabeth Cancelli eram repetição de irregularidades que vinham se avolumando em desfavor do então Diretor da EDU, Alexandre Lima. Não ficou evidenciado que a divergência política tenha culminado com inimizade, isso não ficou demonstrado pela defesa do acusado Timothy Martin. Desse modo, manter-se-á a colação de alguns trechos do depoimento de Elizabeth Cancelli apenas para ilustrar e confirmar o que vem sendo dito linhas atrás posto que são registros de que a Sra. Elizabeth Cancelli alertou o acusado Timothy Martin dos desvios que vinham acontecendo na EDU sob o comando do Sr. Alexandre Lima, afinal de contas ela desempenhava o relevante cargo de Presidente do Conselho Editorial da EDU e que referido Conselho estava sendo ignorado pelo Diretor da EDU uma vez que a análise, avaliação e aprovação do Conselho Editorial da EDU era condição sine qua non para que um livro fosse publicado e essa orientação não vinha sendo obedecida. Acresça-se que nesse período o acusado Timothy Martin ainda era Vice-Reitor da UnB "QUE certa vez, a depoente ouviu do Sr. SEVERINO um comentário de que o servidor ELMANO teria presenciado o Sr. Alexandre Lima receber cheques de gráficas que prestavam serviços para a EDU; QUE a depoente chegou a confirmar esse fato com o Sr. ELMANO, que lhe relatou que esse fato estava acontecendo comumente; QUE ao procurar o Prof. LAURO MORHY para relatar-lhes as supostas irregularidades na parte administrativa da EDU, em especial quanto a grave denúncia de que o Sr. ALEXANDRE LIMA recebia cheques das gráficas contratadas, ouviu daquele Reitor que quem cuidava do funcionamento interno da UnB e, portanto, da EDU, era o Prof. TIMOTHY MARTIN, então Vice-Reitor; (...) QUE logo após a reunião com o Prof. LAURO MORHY, a depoente teve reunião com o Prof. TIMOTHY MARTIN; QUE esta reunião ocorreu em um restaurante na Academia de Tênis, tendo o Prof. TIMOTHY MARTIN buscado a depoente em sua residência; QUE na reunião, ainda no restaurante, o Prof. TIMOTHY MARTIN se mostrou contrariado com as atitudes do Sr. ALEXANDRE LIMA, tendo em vista que entendeu, naquele momento, que ele não poderia agir daquela maneira; QUE o Prof. TIMOTHY MARTIN foi muito claro em esboçar à depoente sua irresignação contra as atitudes tomadas pelo Sr. ALEXANDRE LIMA; QUE a depoente após a abertura da reunião, na qualidade de Presidente do Conselho, passou a palavra ao Vice-Reitor TIMOTHY MARTIN que, contrariando ao que havia dito a depoente momentos antes por hora do almoço, fez vários elogios ao Sr. ALEXANDRE LIMA, à sua forma de administrar e à sua importância para a administração da EDU; QUE havia uma expectativa que o Prof. TIMOTHY MARTIN adotasse medidas no sentido de sanar os referidos desmandos do Sr. ALEXANDRE LIMA na administração da EDU; QUE tendo em vista que, ao contrário, o trabalho do Sr. ALEXANDRE LIMA foi claramente elogiado, entendeu-se que o Vice-Reitor TIMOTHY MARTIN estava avalizando o trabalho do Sr. ALEXANDRE LIMA, o que frustrou os membros do Conselho Editorial, QUE provavelmente havia sete membros no Conselho Editorial e somente um membro, a Prof. LIA ZANOTA MACHADO, não pediu demissão. (p. 33-34) (grifou-se) 
30.	Apesar de o Sr. Timothy, em várias passagens do PAD, aventar a insuficiência das provas testemunhais para a determinação de sua culpa, ante a alegada ausência de outros elementos comprobatórios de específica conduta irregular sua, o referido processo resultou efetivamente na perda de seu cargo e do cargo do Sr. Alexandre Lima na UnB, não só naquela apuração como em pelo menos mais três processos que também investigavam irregularidades de mesma natureza em sua gestão. A nota marcante, em todos os casos, é que tanto o Sr. Timothy quanto o Sr. Alexandre Lima foram demitidos, indicando, segundo conclusões daquele procedimento, uma ação conjunta dos dois responsáveis (peça 52) . 
31.	Como suporte da decisão, entre outros fatores, a Comissão destacou que o Sr. Timothy foi o responsável tanto pela contratação irregular da Fepad quanto pela ratificação da dispensa de licitação. Aduziu, ainda, que o TCU, ao julgar a contratação da Fepad ora analisada, já havia rejeitado as razões de justificativa dos responsáveis, aplicando-lhes multa, nos termos do item 9.2 do Acórdão 1443/2013-TCU-Segunda Câmara (na fase recursal, posterior à conclusão dos trabalhos da Comissão de PAD, o Tribunal reviu esse posicionamento, conforme item 36 desta instrução) .
32.	Em outro Processo Administrativo Disciplinar (00190.042641/2009-98) , que também tratou de contratação irregular da Fepad por parte da FUB, os dois responsáveis igualmente sofreram a pena de demissão. Insatisfeito com o resultado, o ex-Reitor ainda buscou proteção judicial para anular a sua demissão, interpondo alegações essencialmente iguais às apresentadas no PAD. 
33.	Mesmo considerando aqueles argumentos, em julgado recente, o STJ, sem apontar vícios no referido PAD e identificando efetiva ação irregular do Sr. Timothy, indeferiu o seu pleito na análise de mérito do Mandado de Segurança 21.859-DF, da relatoria da Ministra Regina Helena Costa, julgado em 28/11/2018 (peça 53) .
34.	Assim, tem-se que a demissão do Sr. Timothy, incluindo seus fundamentos, já sofreu severo escrutínio da Justiça, constituindo indicativo de efetiva culpa do gestor. No mesmo sentido, este Tribunal, ao analisar diversas contratações do gênero, inclusive a que ora se examina, já as classificou como irregulares, por meio Acórdão 5706/2008-TCU-Segunda Câmara, da relatoria do Ministro Aroldo Cedraz, razão por que prolatou a seguinte determinação (TC Processo 003.928/2008-0) :
9.2. com fundamento no art. 71, inciso IX, da Constituição Federal e no art. 45 da Lei 8.443/1992, fixar o prazo de 30 (trinta) dias para que a Fundação Universidade Federal de Brasília (FUB) adote providências no sentido de dar cumprimento aos termos da lei, consistente na anulação dos atos de dispensa de licitação e à consequente rescisão dos contratos em favor das fundações de apoio a que se referem os Processos 23106.017022/2007-11, 23106.017021/2007-45, 23106.16658/2007-96, 23106.006864/2007-54 e 23106.007102/2007-13, por não atender aos termos do inciso XIII, art. 24, da Lei 8.666/93 c/c o art. 1º da Lei 8.958/94; (grifou-se) "
Dessa forma, considerando a gravidade das irregularidades que culminaram com a demissão administrativa do sr. Timothy Mulholland (peça 48, p.205) , o Ministério Público de Contas acrescenta, com fundamento no art. 60 da Lei 8.443/1992, a proposta de inabilitação temporária do sr. Timothy Mulholland para o exercício de cargo em comissão ou função pública na administração pública federal.
Especificamente sobre a potencial alegação de prescrição do ressarcimento do prejuízo decorrente de acórdão condenatório do TCU, o MP de Contas esclarece que a recente decisão do STF, adotada no âmbito do RE 636.886, alcança a fase de execução do acórdão condenatório do Tribunal, ou seja, a etapa de cobrança do título extrajudicial constituído, não atingindo os processos de controle externo em curso. Com isso, mantem-se inalterada a jurisprudência do TCU fundada no art. 37, § 5º, da Constituição Federal. Citem-se, como precedentes, o Acórdão 5236/2020-TCU-Primeira Câmara (Relator Min. Benjamin Zymler) e o Acórdão 6350/2020-TCU-Segunda Câmara (Relator Ministro Aroldo Cedraz) .
Por fim, o MP de Contas registra que, na jurisprudência do Tribunal, a prescrição da pretensão punitiva em relação aos responsáveis nos processos continua sendo subordinada ao prazo geral de prescrição indicado no art. 205 do Código Civil, a teor do Acórdão 1441/2016-TCU-Plenário (10 anos) .
III
Nesse sentido, manifesta-se o Ministério Público de Contas da União de acordo com a proposta de mérito feita pela unidade técnica em pareceres convergentes (peças 100-101) acrescentando-se as seguintes propostas de encaminhamento:
a)	considerar graves as infrações cometidas por Timothy Martin Mulholland (CPF XXX.829.971-XX) , ex-reitor da Fundação Universidade Brasília, nos termos do art. 60 da Lei nº 8.443, de 1992, e do art. 270, § 1º, do RITCU;
b)	inabilitar o sr. Timothy Martin Mulholland (CPF XXX.829.971-XX) para o exercício de cargo em comissão e de função de confiança no âmbito da administração federal, nos termos do art. 60 da Lei nº 8.443, de 1992, e do art. 270 do RITCU;

Gustavo Bragatto Dal Piaz (11293/OAB-ES), Paulo José Machado Corrêa (14515/OAB-DF), Amanda Castro dos Santos Corrêa (27247/OAB-DF) e Daniel Otaviano de Melo Ribeiro.

Procurador Júlio Marcelo de Oliveira.

TOMADA DE CONTAS ESPECIAL. CONVÊNIO ENTRE A SECRETARIA DE POLÍTICAS DE PROMOÇÃO DA IGUALDADE RACIAL (SEPPIR) E A FUNDAÇÃO UNIVERSIDADE DE BRASÍLIA (FUB). IRREGULAR SUBDELEGAÇÃO DE PARTE DOS RECURSOS À FUNDAÇÃO DE ESTUDOS E PESQUISAS EM ADMINISTRAÇÃO E DESENVOLVIMENTO (FEPAD) E EXECUÇÃO DIRETA DO RESTANTE PELA EDITORA DA UNIVERSIDADE DE BRASÍLLIA (EDU). REVELIA. CONTAS IRREGULARES. DÉBITO. PRESCRIÇÃO DA PRETENSÃO PUNITIVA DO TCU PARA ALGUNS GESTORES. MULTA E INABILITAÇÃO PARA OCUPAR CARGO PÚBLICO AO EX-REITOR.

TOMADA DE CONTAS ESPECIAL (TCE)

Secretaria de Controle Externo da Educação, da Cultura e do Desporto (SecexEduc).

Trata-se de tomada de contas especial instaurada pela Secretaria Especial de Políticas de Promoção da Igualdade Racial (Seppir) , em desfavor de Timothy Martin Mulholland, presidente da Fundação Universidade de Brasília (FUB) na gestão 2005-2008, em face da omissão no dever de prestar contas dos recursos públicos federais repassados por força do Convênio 20/2007-Seppir/PR, que teve por objeto a contribuição com o planejamento e a execução de ações para o desenvolvimento institucional e a promoção da igualdade racial, nos exercícios de 2007/2008 (peça 2, p. 282-306) .
Para tal, foram previstos R$ 4.125.360,00, dos quais R$ 4.000.000,00 à conta da concedente e R$ 125.360,00 corresponderiam à contrapartida da FUB. Apenas a primeira parcela, de R$ 2.500.000,00, foi repassada, em 18/12/2007 (peça 1, p. 183 e 211) .
Em razão do baixo percentual de execução do convênio (cerca de 25% do objeto acordado) e diante do reconhecimento de dificuldades para realizar as atividades pactuadas por parte da FUB, a Seppir encaminhou àquela, em 23/9/2008, minuta de termo aditivo de encerramento, para rescindir o Convênio 20/2007 (peça 1, p. 383-385 e 393) .
Após diversas tentativas de contato com a FUB, a Seppir comunicou a rescisão do Convênio 20/2007 por meio dos Ofícios 337/2009-Seppir-PR, de 8/7/2009 e 130/2009-Seppir-PR, de 25/8/2009 (peça 2, p. 21 e 43) . Na ocasião, identificou-se que, do total de recursos disponibilizados, a FUB havia devolvido R$ 1.806.011,90, em 24/8/2009 (peça 2, p. 35) .
Em 12/5/2011, diante da confissão da FUB acerca da impossibilidade de apresentar a documentação apta a comprovar a execução do projeto e da não devolução do saldo remanescente, a TCE foi instaurada. O Relatório do Tomador de Contas, de 18/12/2012, concluiu que o dano ao Erário foi de R$ 693.988,10, imputando sua responsabilidade Timothy Mulholland (peça 2, p. 282-290) .
Na fase externa da TCE, a SecexEducação acrescentou a responsabilização de José Geraldo de Sousa Junior, Reitor da UnB e presidente da FUB entre novembro/2008 e novembro/2012, por não ter adotado providências efetivas para apuração dos fatos, identificação dos responsáveis, quantificação do dano, além de não ter instaurado a competente TCE. 
Posteriormente, em razão de novos elementos extraídos de outro processo de TCE, cujo objeto envolveu os mesmos gestores e entidades em outro convênio firmado na mesma época (peças 35-39) , realizou diligência à FUB a partir da qual obteve cópia de processo administrativo disciplinar (PAD) , conduzido pelo Ministério da Educação, que culminou com a demissão de Timothy Mulholland e de Alexandre Lima, em razão de desvios funcionais associados com a execução de dois convênios[footnoteRef:2] firmados com a Seppir (peça 48) .  [2:  O Convênio 15/2007-Seppir/PR, objeto da TCE Processo 005.575/2013-3, e o Convênio 20/2007-Seppir/PR, objeto do presente processo de TCE.] 
Em nova instrução (peça 59) , a unidade técnica verificou que competia a Alexandre Lima, na condição de Gestor do Convênio 20/2007, formalmente designado pelo Ato do Decanato de Administração 46/2008 (peça 45, p. 9 e 10) , zelar pela boa e regular execução do ajuste, acompanhar e fiscalizar a execução do projeto e prestar contas das ações realizadas, nos prazos estabelecidos, consoante o disposto no art. 1º, incisos I e II, alíneas 'a', 'b', 'c', e 'f', daquele ato, que estabelece, ainda, em seu art. 2º, que "o Gestor de Convênios, Contratos ou Portarias de Órgãos do Governo Federal responderá pela efetividade dos resultados e consequências de eventual inadequação ou inexecução total ou parcial do projeto."
No entanto, a SecexEducação concluiu que a responsabilidade solidária pelo débito também deve ser imputada ao Sr. Timothy, por culpa in eligendo e in vigilando, em decorrência dos relatos que constam do supracitado PAD, a demonstrar que o ex-Reitor tinha pleno conhecimento dos atos praticados pelo diretor da Editora UnB.
Apurou, ainda, que a FUB subcontratou a Fundação de Estudos e Pesquisas em Administração (Fepad) para a execução do objeto do convênio 20/2007 (peça 55, p. 1-6) . São signatários deste contrato, celebrado mediante dispensa de licitação, Timothy Mulholland, Presidente da FUB e Cláudio de Moraes Machado, Presidente da Fepad. Seu objeto é a prestação de serviços técnicos especializados no apoio da implementação da 2a Conferência Nacional de Promoção da Igualdade Racial, o planejamento, monitoramento, organização e avaliação de resultados, encontros e seminários.
 A contratação ocorreu sem restar demonstrada, nestes autos, a existência de autorização anterior e específica da Seppir, em desacordo com o previsto na alínea "i" da Cláusula II do convênio, que condicionava eventual substabelecimento da execução do objeto à autorização prévia daquela (peça 1, p. 233) .
Em razão do contrato firmado com a FUB, foram transferidos para a Fepad R$ 477.509,00 por meio de duas ordens bancárias emitidas em 28/2/2008 (peça 46, p. 38-39) . Relatório da Controladoria-Geral da União (peça 51) apontou que, deste total recebido, a Fepad, por meio de Cláudio de Moraes Machado e Márcio Resende de Almeida, respectivamente Presidente e Diretor Administrativo-Financeiro desta fundação à época dos fatos: 
apropriaram R$ 35.813,17 a título de taxa administrativa de 7,5%, transferidos para sua conta administrativa; 
desviaram R$ 70.000,00 para cobrir gastos com a execução do Fórum Intergovernamental de Promoção da Igualdade Racial (Fipir) , objeto do Convênio 15/2007; 
desviaram a quantia de R$ 300.000,00 para cobrir gastos com o projeto "Núcleo de gestão", objeto do contrato firmado entre a FUB e a Fundação de apoio à Pesquisa do DF (peça 51, p. 7-9 e 89-118) ;
O Relatório da CGU demonstra que a Fepad montou processos licitatórios com documentos inidôneos, a fim de dar suporte a despesas supostamente relacionadas ao objeto do Convênio 20/2007. Além disso, aponta que, imediatamente antes da subcontratação e dos responsáveis supracitados assumirem a direção da Fepad, ocupavam cargos na Editora Universidade de Brasília (EdU) , unidade dirigida por Alexandre Lima, responsável pela coordenação do convênio (peça 51, p. 9-12 e119-153) .
Diante dos fatos e irregularidades apontados pela CGU, considerando que o objeto do convênio não foi desenvolvido, nem restituídos os recursos por meio deste recebidos, a unidade técnica promoveu novas citações dos responsáveis que concorreram para a falta de comprovação da boa e regular aplicação dos recursos públicos federais relativos ao Convênio 20/2007-Seppir/PR (Siafi 597751) . As suas condutas foram assim individualizadas:
Timothy Mulholland, então Presidente da FUB e signatário do termo de convênio 20/2007:
i.  transferir a execução do convênio para a Fundação de Estudos e Pesquisas em Administração (Fepad) , mediante assinatura de contrato firmado entre a FUB e aquela fundação de apoio em 19/12/2007, contrariando a Cláusula II, alíneas "a" e "i" daquele ajuste, sem adotar mecanismos de controle suficientes para que os objetivos pactuados fossem efetivamente alcançados, sobretudo por designar Alexandre Lima como gestor do convênio, sem salvaguardas que impedissem que toda a cadeia decisória estivesse sob a responsabilidade deste servidor;
ii. deixar de adotar mecanismos de controle suficientes para que os objetivos pactuados no Termo de Convênio Seppir/PR 20/2007 fossem efetivamente alcançados, sobretudo por designar Alexandre Lima como gestor do convênio, sem salvaguardas que impedissem que toda a cadeia decisória estivesse sob a responsabilidade deste servidor;
Alexandre Lima, então Diretor e ordenador de despesas da Editora Universidade de Brasília (EdU) e gestor do Convênio 20/2007: descumprir o dever de zelar pela boa e regular execução do ajuste, de acompanhar e fiscalizar a execução do projeto e prestar contas das ações realizadas, nos prazos estabelecidos, consoante o disposto no art. 1º, incisos I e II, alíneas "a", "b", "c" e "f", do Ato do Decanato de Administração 406/2006;
Cláudio de Moraes Machado e Márcio Resende de Almeida, respectivamente, Presidente e Diretor Administrativo-Financeiro da extinta Fepad: não comprovarem a adequada aplicação dos recursos recebidos para a execução do contrato 628/2007, firmado com a Fundação Universidade de Brasília em 19/12/2007.
A parcela do débito relacionada aos recursos transferidos à Fepad (R$ R$ 477.509,00) foi imputada solidariamente a todos os responsáveis, enquanto aquela transferida diretamente pela EdU a terceiros pessoas físicas (R$ 216.479,10) foi imputada apenas aos dois primeiros. 
O total de R$ 693.988,10 de despesas sem a devida documentação comprobatória (peça 2, p. 131-141) , equivale à diferença entre os R$ 2.500.00,00 transferidos pela Seppir e o montante devolvido pela FUB (R$ 1.806.011,90) .
Devidamente citados, como demonstram as informações sintetizadas no quadro ao item 66 do Relatório que acompanha este Voto, os responsáveis apresentaram defesa, à exceção de Márcio Resende de Almeida.
Após três tentativas de citação em endereços obtidos por meio da base de dados da Receita Federal, realizada a devida pesquisa de endereços, como demonstrado às peças 84 e 85, o responsável foi citado por edital (peças 94 e 95) .
Em sua defesa (peça 71) , Timothy Mulholland afirma que geriu o Convênio 20/2007 por apenas quatro dos 19 meses de sua vigência, pois renunciou ao cargo de Reitor da UnB em 15/4/2008, deixando assim de ser presidente da FUB nesta data; e que sua única participação neste convênio foi firmar o termo inicial de convênio e o contrato com a Fepad, ambos avalizados pela AGU/FUB [Procuradoria Jurídica da UnB].
Informa que seu sucessor imediato foi Roberto Aguiar, que permaneceu de abril a novembro de 2008 à frente da Presidência da FUB. Destaca que este procedeu à renovação do convênio e do contrato com a Fepad, em junho de 2008, o que pressupõe, a seu ver, que as atividades estavam sendo desenvolvidas a contento dos órgãos envolvidos (FUB e SEPPIR) , pois a rescisão somente foi levada a efeito em 8/7/2009, quase quinze meses após sua saída da Reitoria da UnB. Requer, preliminarmente, que o presente processo seja reiniciado, com a inclusão de seus sucessores no rol de responsáveis.
Alega ausência de nexo de causalidade entre sua conduta e o suposto prejuízo sofrido pelos cofres públicos no tocante à execução e aplicação dos recursos oriundos do Convênio 020/2007. Defende que, considerando a designação, por meio do Ato 406 do Decanato de Administração, de dois servidores (executor e executor substituto) , responsáveis pela execução do plano de trabalho, fiscalização, realização das despesas e o acompanhamento das atividades, a responsabilidade por eventual débito recai sobre estes.
Argumenta que, segundo os art. 20 e 21 do Regimento Geral da UnB, a responsabilidade pelo acompanhamento superior dos atos de execução e gestão de convênios é do Decano de Administração, a quem compete a gestão administrativa "em nome do Reitor". Assim, cada convênio ou contrato firmado tinha o seu executor nato, o Decano de Administração, e o executor específico, por este designado.
Afirma que, a prevalecer entendimento como o aplicado para fundamentar sua responsabilização, esta poderia ser estendida até ao Presidente da República, que o nomeou Reitor da UnB.
Sendo assim, aduz que sua responsabilização só seria possível na hipótese de ficar comprovado que interferiu na prática dos atos de execução do convênio, agindo dolosamente, atropelando o executor e/ou o substituto, para beneficiar-se, situação que não foi mencionada expressamente no relatório de TCE, nem nas instruções do TCU.
Ao citar que a FUB celebrou aproximadamente 340 convênios entre 2004 e 2008, afirma ser humanamente impossível que o Reitor acompanhe pessoalmente cada atividade administrativa desenvolvida, fiscalize a prática de todos os atos administrativos de seus subordinados e tenha conhecimento de cada ato de execução de cada contrato e convênio que a Universidade celebra.
Assevera não haver provas de sua culpabilidade, sua má-fé, sua desonestidade, ou que sua conduta estivesse revestida da intenção de causar prejuízo ao Erário. Defende, assim, ser imprescindível comprovar se seria possível ao agente ter conduta diversa da que adotou no caso concreto.
Afirma que a obrigação de prestar contas do convênio em análise não era sua, pois é personalíssima, devendo realizá-la a instituição que recebeu os recursos, e não a pessoa física. Assim, caso restasse inequivocamente comprovada a má aplicação dos recursos relativos ao Convênio 20/2007 por culpa exclusiva da FUB, a Seppir deveria ter instaurado procedimento em desfavor da pessoa jurídica de Direito Público com quem firmou o convênio, para que somente após esta etapa se proceder à investigação das condutas individualizadas que ensejaram os supostos prejuízos apontados.
Defende que, no presente caso, a identificação dos responsáveis não foi feita de forma correta, pois não ocupava o cargo de Presidente da FUB quanto a prestação de contas era exigível, e que outros agentes deveriam ter sido citados.
Informa que a Fepad era encarregada de prestar vários serviços no bojo do convênio, sendo sua a responsabilidade guardar os documentos comprobatórios e prestar contas de todas as atividades que foram desenvolvidas. Segundo ele (sem apresentar provas) , seus Diretores, Maria Heldaiva Pinheiro e Mamede Said, eram os responsáveis pela execução dos serviços e pela guarda dos documentos e prestação de contas; e que sua extinção se deu na gestão do Reitor José Geraldo de Sousa Júnior, a quem caberia guardar os registros e produzir os documentos necessários ao cumprimento do convênio em análise. 
Ao registrar que a unidade técnica utilizou os documentos e depoimentos constantes do Processo Administrativo Disciplinar (PAD) a que foi submetido, o qual teve por objeto os mesmos fatos que são tratados na presente TCE, para sustentar sua suposta culpa in eligendo e in vigilando, argumenta que tais elementos não são aptos a formar convicção sobre o cometimento das infrações que lhe são imputadas, pois são viciados por serem os depoentes seus inimigos políticos, testemunhas de "ouvir dizer" ou que apenas fizeram afirmações genéricas e de fatos estranhos ao presente processo.
Defende que os depoimentos de testemunhas do PAD utilizados no presente processo deveriam ser submetidos previamente ao crivo do contraditório. Registra ainda a existência de outros testemunhos que o beneficiariam, mas que não foram utilizados na instrução de peça 59.
Qualifica como inconsistentes e infundadas as tentativas de associá-lo à designação de Alexandre Lima como executor dos convênios em questão, para que pudesse ser favorecido pessoalmente.
Assevera que, ao contrário, a prova existente nos autos demonstra que a responsabilidade por tal nomeação não foi sua, pois o servidor foi designado pelos atos 046/2008 e 047/2008 do Decanato de Administração, assinados pelo Professor Érico Paulo S. Weidle; que esta foi absolutamente natural, pois trata-se de servidor de carreira da UnB, com longa experiência administrativa; e que eventual proximidade sua com Alexandre Lima só poderia ser qualificada como de natureza profissional.
Alega que o parecer do Ministério Público junto ao TCU, nos autos do TC Processo 002.120/2011-9, manifestando-se no sentido de que não deveria ser imposta condenação a si, uma vez que não houve prática de qualquer ato ou omissão relevante, versa sobre situação absolutamente idêntica à do caso concreto. 
Em sua defesa (peças 78-83) , Alexandre Lima afirma que a estrutura organizacional da Editora continha duas áreas distintas: uma dedicada à área editorial, a segunda com a missão de realizar captação de recursos e de promover a gestão de projetos para garantir recursos para viabilizar a primeira.
Descreve detalhadamente seu caminho profissional na Universidade, com vistas a demonstrar sua expertise técnica, afirmando que em todas as ocasiões em que foi designado para executor de contratos e convênios, os reitores tinham pleno conhecimento prévio.
Assevera que a Agência de Desenvolvimento Institucional (ADI) , subordinada à Presidência da FUB, foi criada pelo Conselho Diretor da UnB, conforme Resolução 12/2007; que aquela tinha, entre outras, a finalidade de absorver a demanda de projetos e serviços requeridos pelos órgãos públicos e privados por meio de contratos, convênios e congêneres.
Informa que, como Diretor-executivo da EdU e Diretor executivo Interino da ADI, foi designado pela reitoria da UnB como executor do Convênio 20/2007, posição que ocupou por apenas 95 dias dos 540 dias de vigência deste. 
Argumenta que, diante de suas atribuições, seria humanamente impossível cuidar pessoalmente de tudo, principalmente em se tratando de unidade administrativa do porte da Editora, à época. Em razão disso, foi obrigado a subdelegar responsabilidades para as coordenações especificas de cada área da estrutura da EdU.
Informa que a FUB celebrou contrato com a Fepad para a prestação de serviços técnicos especializados de apoio ao planejamento e execução das ações e atividades dos convênios firmados entre a primeira e a Seppir, mediante dispensa de licitação, devidamente precedida das formalidades previstas em Lei[footnoteRef:3]. [3:  Quais sejam: pesquisa de preços no mercado entre instituições correlatas; análise e justificativa de preços das propostas apresentadas e aprovadas; justificativa para a aplicação de dispensa de licitação na contratação; ratificação da dispensa de licitação; análise da documentação da instituição selecionada; análise da minuta de contrato pelo serviço de contratos e convênios da FUB; Parecer jurídico emitido pelo Procurador Geral da FUB.] 
Alega que todas as ações previstas no convênio foram desenvolvidas, de fato, no âmbito da ADI, pela Coordenadoria de Projetos Especiais, sob a Coordenação de José Euricélio Alves de Carvalho, do Gerente de Projetos Maurício Ferreira Sobrinho e do Consultor de Projetos Nilo Holtz, os quais interagiam com os técnicos da Seppir; que esta equipe demandava, instruía, parametrizava todas as ações; e que, após a análise da sua assessoria técnica da Diretoria-Executiva, cabia ao defendente a assinatura da documentação gerada.
Aduz que, ao longo dos 95 dias em que esteve como executor do convênio, não percebeu haver irregularidades em sua execução por parte da equipe da coordenadoria responsável, nem nas ações desenvolvidas pela Fepad.
Alega ter havido cerceamento à sua defesa, apesar dos arquivos da Editora UnB e da ADI estarem organizados por arquivistas da Coordenação de Arquivologia da primeira, que detinham notória especialização na prestação desses serviços ao mercado. Isso porque tais arquivos, logo após a sua saída, foram corrompidos pela gestão pró-tempore do Professor Roberto Ramos de Aguiar; e porque, apesar de ter protocolado vários requerimentos à FUB solicitando acesso irrestrito aos arquivos, para buscar as provas para a elaboração dos seus recursos, não teve seu pleito atendido.
Quanto às despesas impugnadas, pelas quais foi citado, argumenta ser impossível justificá-las, pois;
diante da gama de atribuições que a função de diretor lhe impunha, teve que subdelegar, em confiança e ao tempo, a coordenação e execução do convênio para a Coordenadoria de Projetos Especiais, mais especificamente ao seu titular, José Euricélio Alves de Carvalho, ao gerente de projetos Maurício Ferreira Sobrinho e ao consultor de projetos Nilo Holtz;
no caso de convênios e contratos as prestações de contas eram elaboradas na Coordenadoria de Administração e Finanças da FUB, pelo servidor Antônio Vieira, e compartilhadas com a Diretoria de Contabilidade da Administração Central. Após análise eram encaminhadas para a assessoria do Reitor e, caso aprovadas, encaminhadas a este para serem assinadas. Entretanto, tendo em vista o reduzido período em que ficou como executor dos convênios (95 dias) , não houve tempo hábil para a prestação de contas das ações. Assim, não participou do processo de elaboração e aprovação parcial destas.
As despesas realizadas pela ADI e EdU decorreram de demandas efetuadas pelo Gabinete do Reitor, foram executadas à conta de recursos do Fundo de Apoio Institucional (FAI) e estavam amparadas pelas Resoluções do Conselho de Administração 04/96 e 01/98 e pela Resolução do Conselho Diretor 15/2005.
Afirma causar espécie o fato de apenas quatro gestores terem sido indiciados, enquanto outros servidores que detinham atribuições importantes não o foram, tais como o Decano de Administração e Finanças, o Chefe do Serviço de Convênios e Contratos, o Procurador Geral da FUB e Assessor Especial do Reitor, o Pregoeiro, o Coordenador dos Convênios, o Gerente do Projeto e o Consultor de projetos da ADI/FUB, nem os sucessores da equipe nomeada por Timothy Mulholland, uma vez que Roberto Aguiar e seus colaboradores estiveram envolvidos na execução do convênio durante 83% do seu período de vigência (quinze meses) . Assim, postula a suspensão do presente processo, a fim de que:
sejam identificados e arrolados nos autos todos os demais servidores responsáveis pela fiscalização e execução compartilhada dos Convênios, tanto da Seppir como da FUB; 
seja reconsiderada a exclusão dos dirigentes e servidores da Seppir e efetuada sua reinclusão na relação jurídica processual de responsabilidade pelas despesas impugnadas; 
seja considerada a inclusão dos dirigentes e servidores da FUB na relação jurídica processual de responsabilidade pelas despesas impugnadas, tendo em vista que a execução de cerca de 82,5% do convênio foi realizada sob suas responsabilidades; 
seja fornecida a documentação solicitada, inclusive os arquivos administrativos completos da EdU e da ADI, relativos aos convênios, a fim de que possa exercer os seus direitos de ampla defesa e contraditório.
Em sua defesa (peça 87) , Cláudio de Moraes Machado, informa que iniciou o mandato de presidente da Fepad em 23/10/2007, após aprovação de seu Conselho Deliberativo e homologação pela FUB/UnB; que em 13/5/2008, o Conselho Superior desta decidiu pela extinção daquela; que a partir desta data, todos os membros da diretoria da Fepad se afastaram de sua gestão.
Alega restar demonstrado nos autos que apenas agiu no sentido de manter a prestação e manutenção dos contratos e parcerias já existentes, não podendo assim ser responsabilizado por atos de outros que malversaram o patrimônio público e não cumpriram as determinações legais. 
Argumenta que não cabia a si a gestão administrativa e financeira da Fepad. Assim, não interferiu em processos licitatórios nem nas decisões financeiras cotidianas desta fundação. Afirma não ter causado prejuízo ao Erário e que, por meio da resposta de outros responsáveis no presente processo, tomou conhecimento de que o contrato da FUB com a Fepad alcançou a sua finalidade, além do que todos os pagamentos foram realizados com a devida cobertura contratual.
Afirma que, antes da abertura da TCE, é imprescindível que a autoridade competente do órgão ou entidade esgote todas as medidas administrativas internas objetivando a obtenção do ressarcimento pretendido, uma vez que tal processo é medida de exceção e somente deve ser instaurado para apurar responsabilidade por ocorrência de dano.
Finalmente, alega ter ocorrido a prescrição quinquenal com base em precedentes do Supremo Tribunal Federal, motivo pelo qual requer o reconhecimento desta e/ou a suspensão do processo até o julgamento da repercussão geral tema 899 do STF.
Diante desses elementos, a SecexEducação propôs considerar revéis para todos os efeitos, José Geraldo de Sousa Junior e Márcio Resende de Almeida, afastar a responsabilização do primeiro e da FUB; rejeitar as alegações de defesa de Timothy Mulholland, Alexandre Lima, Claudio de Moraes Machado; julgar irregulares as suas contas e as de Márcio Resende de Almeida, com a imputação de débito solidário a estes quatro responsáveis; aplicar a Timothy Mulholland a multa prevista no art. 57 da Lei 8.443/1992, tendo em vista que prescreveu a pretensão punitiva do TCU em relação aos demais.
Em seu parecer (peça 103) , o Ministério Público junto ao TCU acolheu tais propostas e propôs a inabilitação de Timothy Mulholland para o exercício de cargo em comissão e de função de confiança no âmbito da administração federal, por considerar graves as faltas por ele cometidas.
Feito resumo dos fatos, decido.
II
Anuo à proposta da unidade técnica, com as ressalvas do MP/TCU, e incorporo suas análises às minhas razões de decidir, sem prejuízo das considerações adiante.
Preliminarmente, não ocorreu a prescrição quinquenal alegada por Cláudio de Moraes Machado.
Registro, quanto à prescrição da pretensão ressarcitória em processos de controle externo que, até o momento, não foi exarada, pelo Supremo Tribunal Federal, decisão com repercussão geral acerca da prescrição da pretensão ressarcitória em processos de controle externo. 
Embora a questão abordada pelo RE 636.886/AL (tema 899 da repercussão geral) , frequentemente suscitado pelos responsáveis, trate da fase posterior à formação do título executivo, o TCU iniciou discussões sobre as premissas da prescritibilidade e eventual mudança de entendimento no TC Processo 000.006/2017-3. 
Até o julgamento de tal processo, em homenagem ao princípio do Colegiado, aplico ao presente caso a jurisprudência desta Corte sobre a imprescritibilidade do dano ao Erário. Sendo assim, não devem prosperar os argumentos apresentados por Cláudio de Moraes Machado quanto a este tema.
Quanto à pretensão punitiva do TCU, o Acórdão 1441/2016-TCU-Plenário, do qual fui redator, uniformizou a jurisprudência acerca da questão. Esta se subordina ao prazo geral de prescrição indicado no art. 205, do Código Civil, que é de dez anos, contado da data de ocorrência da irregularidade sancionada, nos termos do art. 189, do Código Civil, sendo este prazo interrompido pelo ato que ordenar a citação, a audiência ou a oitiva dos responsáveis.
No caso em exame, a prescrição da pretensão punitiva não ocorreu para Timothy Mulholland, uma vez que a irregularidade mais antiga a ele imputada ocorreu em 12/3/2008 e o ato de ordenação da citação é de 18/7/2016 (peça 5) . 
Para os demais responsáveis ocorreu esta prescrição, pois a irregularidade mais antiga imputada a Alexandre Lima ocorreu em 12/3/2008, a de responsabilidade de Cláudio de Moraes Machado e Márcio Resende de Almeida é de 8/5/2008, enquanto o ato de ordenação das citações é de 24/6/2019 (peça 61) .
Também não deve prosperar a preliminar suscitada por Timothy Mulholland, para requerer que o presente processo seja reiniciado, com a inclusão de seus sucessores no rol de responsáveis.
As seções seguintes deste Voto são dedicadas a analisar a conduta dos responsáveis já citados com vistas a delinear a responsabilidade de cada um deles pelo débito apurado. Dito isto, o TCU não está impedido de atribuir responsabilidade exclusivamente a um dos devedores solidários, que, se assim entender, pode entrar com ação regressiva contra os demais, pois a solidariedade passiva é instituto que visa a favorecer o credor, que pode exigir de um ou de todos os devedores a integralidade da dívida (Acórdão 6398/2015-TCU-Segunda Câmara, Relator o E. Ministro Vital do Rêgo) .
Em situações excepcionais, o TCU pode ordenar a citação de responsáveis solidários em momentos distintos e até mesmo em autos apartados, com fundamento nos princípios da duração razoável do processo e da racionalidade processual, sendo também possível que os julgamentos ocorram em ocasiões diversas. (Acórdão 1720/2016-TCU-Plenário, de relatoria do E. Ministro Vital do Rêgo) 
Entretanto, não é o caso. No presente momento processual, seria absolutamente não efetivo realizar novas citações, apesar de algumas das defesas apresentadas nestes autos apontarem que outros servidores podem ter concorrido para a existência do dano apurado. Assim, se entender que há outros responsáveis pelo débito que venha a ser condenado, Timothy Mulholland pode buscar a justiça.
Esta análise aplica-se também aos argumentos e pedidos apresentados por Alexandre Lima e por Cláudio de Moraes Machado, que também manifestaram sua irresignação quanto ao fato de outros gestores não terem sido citados.
III
A conduta irregular de Timothy Mulholland consistiu em transferir a execução do Convênio 20/2007 para a Fepad, mediante assinatura de contrato firmado entre a FUB e aquela fundação de apoio (peça 55, p. 1-6) , em 19/12/2007, expressamente contrariando a Cláusula II, alíneas "a" e "i", do termo da avença, sem que fossem adotados mecanismos de controle suficientes para que os objetivos pactuados fossem efetivamente alcançados.
Ao fazê-lo, violou a alínea "i" da Cláusula II do Convênio 20/2007, que  condicionava eventual substabelecimento da execução do objeto daquele pacto à autorização prévia da concedente, e, ainda assim, o responsável, pessoalmente, subcontratou a Fepad para a execução do objeto do convênio, sem demonstrar a existência de autorização anterior e específica da Seppir. Ademais, a transferência irregular da execução do convênio foi infrutífera, pois o objeto pactuado não foi executado. 
O Relatório de Demandas Especiais da CGU 00190.014922008-28D (peça 51) evidenciou a prática de diversas irregularidades por parte da Fepad na execução dos contratos decorrentes de dois convênios firmados entre a Seppir e a FUB (15/2007 e 20/2007, objeto destes autos) , além de vício na contratação daquela fundação de apoio.
Além disso, não havia adequada segregação dos recursos dos projetos a cargo da Fepad, que acabavam por se misturar nas contas da fundação de apoio, não sendo possível verificar qual parcela recebida foi aplicada na consecução do objeto do Convênio Seppir 20/2007.
Quanto ao débito decorrente da subcontratação irregular da Fepad, aquele Relatório aponta que a quase totalidade do valor subcontratado (R$ R$ 477.509,00 em valores históricos) , foi transferida da conta específica do convênio para a conta administrativa da Fepad por meio de diversas ordens bancárias e movimentações eletrônicas, ocorridas entre 31/12/2007 e 25/3/2008 (peça 51, p. 7-8) . Restou apenas uma parcela, no valor de R$ 30.000,00, repassada à Fepad em 30/5/2008, não imputável, assim, ao responsável[footnoteRef:4]. [4:  Alexandre Lima também já havia deixado seu cargo. Portanto, o mesmo raciocínio se aplica a ele.] 
No que concerne aos recursos executados diretamente pela Editora Universidade de Brasília (EdU) , a conduta de Timothy Mulholland consistiu na ausência de adoção de mecanismos de controle suficientes para que os objetivos pactuados no Termo de Convênio 20/2007 fossem alcançados, sobretudo por designar Alexandre Lima como gestor da avença, sem salvaguardas que impedissem que toda a cadeia decisória estivesse sob a responsabilidade do servidor.
Destaco que, de acordo com documentos constantes do PAD, o ex-Reitor era conhecedor da maneira como Alexandre Lima administrava a EdU, cometendo diversas irregularidades. Embora ciente do modus operandi de Alexandre Lima, não tomou as devidas providências, restando configuradas a culpa in elegendo, por ter escolhido pessoa com idoneidade moral suspeita e, ainda, in vigilando, por ter conhecimento da situação e não ter feito cessar as irregularidades. 
Dos elementos acostados a estes autos, extrai-se que, ao tempo da assinatura do convênio (dezembro/2007) , Timothy Mulholland já tinha contato profissional com Alexandre Lima há quase trinta anos (desde 1980) .
O ex-reitor esteve à frente da UnB no período de 14/11/2005 a 15/04/2008. Alexandre Lima foi Diretor Executivo da EdU no período de 22/02/2006 a 18/03/2008 e nomeado por Timothy Mulholland como Diretor Interino da Agência de Desenvolvimento Institucional (ADI) , de agosto/2007 a fevereiro/2008, acumulando, portanto, dois cargos nesse período.
Desde 1993, Alexandre Lima já ocupava o cargo de Diretor da Editora, que se transformou, ao longo da sua gestão, numa agência de intermediação de contratações das fundações por órgãos públicos, sob falsa causa de dispensa de licitação, para posterior transferência do objeto contratado e dos recursos públicos a terceiros, inclusive o próprio Alexandre Lima e seus familiares.
A EdU, nos termos do artigo 41, inciso III, do Estatuto da UnB, e conforme noticiado em seu próprio site (www.editora.unb.br) tem como atribuição a publicação de livros, o apoio à confecção de textos para o ensino superior; o gerenciamento da distribuição e a comercialização de suas obras e a prestação de serviços nas áreas de sua competência. 
Portanto, não há razão a justificar que a gestão de convênio executado por fundação de apoio privada seja realizada por diretor da EdU, em área totalmente estranha à de sua atuação funcional.
Apesar de Timothy Mulholland, em várias passagens do PAD, bem como em suas alegações de defesa, aventar a insuficiência das provas testemunhais para a conclusão acerca de sua culpa, alegando ausência de outros elementos comprobatórios de conduta irregular, aquele processo e ao menos mais três processos disciplinares resultaram na sua demissão e na demissão de Alexandre Lima da UnB, sugerindo a ação conjunta dos dois responsáveis (conforme portarias de demissão, peça 67) .
No Processo Administrativo Disciplinar (00190.Processo 042641/2009-98) , que também tratou de contratação irregular da Fepad por parte da FUB, em que ambos os responsáveis sofreram a pena de demissão; insatisfeito, o ex-Reitor buscou proteção judicial para anular o ato, interpondo alegações idênticas às apresentadas no PAD recebido nestes autos. 
O STJ, sem apontar vícios no referido PAD e identificando efetiva ação irregular de Timothy Martin Mulholland, indeferiu seu pleito na análise de mérito do Mandado de Segurança 21.859-DF, da relatoria da Ministra Regina Helena Costa, julgado em 28/11/2018 (peça 66) .
Não assiste razão ao responsável ao argumentar que o dever de restituir o Erário incumbe somente a quem diretamente geriu e executou o recurso e que sua responsabilização só seria possível na hipótese de ficar comprovado que interferiu na prática dos atos de execução do convênio, agindo dolosamente.
Os atos que lhe foram imputados estão permeados por conduta culposa ante a inobservância do dever de cuidado objetivo imposto a todas as pessoas de razoável diligência. A escolha do subordinado Alexandre Lima, com idoneidade moral suspeita, como gestor do convênio, e a falta do cuidado na supervisão que é dever do superior hierárquico em relação aos atos de subordinados, configuram culpa in vigilando e in elegendo, e ensejam a sua responsabilização solidária, juntamente com aqueles que diretamente geriram ou executaram os recursos transferidos por meio do Convênio 20/2007.
A existência de parecer do MPTCU nos autos da TC Processo 002.120/2011-9 não socorre o responsável, em que pese a respeitável e densa argumentação lá apresentada. Naquela ocasião, ao julgar recursos, este Tribunal negou-lhes provimento por meio do Acórdão 2792/2017-TCU-Primeira Câmara. No voto condutor deste, o Relator, E. Ministro José Múcio Monteiro, registrou, em divergência a tal parecer, que:
Desse modo, não é caso de mera omissão, mas de uma gestão temerária, que começa com a assunção de um convênio com objeto alheio às funções da universidade e chega ao abandono e descaso da execução, na medida em que os ex-reitores não apenas delegaram, mas relegaram a segundo plano as importantes tarefas de acompanhamento, supervisão e fiscalização, pois é razoável admitir, que diante de um convênio envolvendo montantes vultosos, o gestor diligente deverá intensificar os cuidados para resguardar a correta aplicação dos mesmos.
 (...) 
Como signatários de convênio, os ex-reitores se comprometeram a zelar pela aplicação dos recursos repassados e se tornaram responsáveis pela fiscalização da execução do ajuste, bem como pela adoção de medidas para evitar desvio de recursos. Entretanto, não há nenhuma prova nos autos de que a FUB realizou pelo menos uma fiscalização na execução do convênio. A própria designação e manutenção do ex-diretor da Editora como gestor do convênio, sem a presença de outra estrutura a conferir segregação de funções, representa omissão dos ex-reitores na adoção de mecanismos de controle dos recursos recebidos.
Em suma, os elementos presentes nestes autos levam a concluir que Timothy Mulholland não apenas praticou atos como incidiu em omissão do cumprimento de suas obrigações pactuadas pelo convênio, ao atribuir a terceiros todas as atribuições de controle e ao contratar a Fepad para a execução do convênio, tarefa que lhe fora confiada diretamente. Assim, acabou por promover forte incremento dos riscos, sem, contudo, adotar medidas de supervisão e controle capazes por sua mitigação.
Resta, portanto, comprovado o nexo de causalidade entre as condutas de Timothy Mulholland e de Alexandre Lima e as irregularidades com resultado danoso. 
IV
Alexandre Lima foi designado gestor do convênio Seppir 20/2007 por meio do Ato 46/2008 do Decanato de Administração (peça 45, p. 9 e 10) . Ainda que tenha permanecido em tal cargo por apenas 95 dias dos 540 de sua vigência[footnoteRef:5], as irregularidades, em sua grande maior, se deram durante este período, como registra a tabela ao item 69.3, "b.7" do Relatório que acompanha este Voto. [5:  De 13/12/2007, data em que o instrumento foi firmado até 18/3/2008, quando o responsável deixou os cargos que ocupava.] 
Sendo assim, é o responsável direto pela realização de despesas sem a devida comprovação de sua existência por meio de documentos financeiros-fiscais (execução financeira) e de relatório ou projeto (execução física) .
Não o socorre o argumento de que, diante de suas atribuições como Diretor-executivo da EdU e Diretor-executivo Interino da ADI, foi obrigado a subdelegar responsabilidades pela gestão do ajuste. 
A jurisprudência deste Tribunal é no sentido de que o instituto da delegação é manifestação de relação hierárquica que "transfere atribuições ao agente delegado, mas não exime o autor da delegação do dever de acompanhar os atos praticados. Isso porque as prerrogativas e os poderes do cargo, tais como a supervisão, não são conferidos em caráter pessoal ao agente público, mas sim para o bom desempenho de seu papel institucional, sendo, portanto, irrenunciáveis. (Acórdão 830/2014-TCU-Plenário, relator o E. Ministro-Substituto Marcos Bemquerer) .
Como bem registra o Acórdão 2403/2015-TCU-Segunda Câmara, de relatoria da E. Ministra Ana Arraes, a delegação de competência "não implica delegação de responsabilidade, competindo ao gestor delegante a fiscalização dos atos de seus subordinados, especialmente em situações nas quais, pela importância do objeto e materialidade dos recursos envolvidos, a necessidade de supervisão não pode ser subestimada".
Além disso, fundamental registrar que não há, nos presentes autos, delegação formal de atribuições de Alexandre Lima para os servidores da Coordenadoria de Projetos Especiais, ou algum outro documento que seja apto a corroborar a tese do responsável, de que eram "executores de fato" do convênio, informalidade esta que não é admitida pelo direito administrativo.
Tampouco lhe socorre o argumento de que não percebeu a existência de irregularidades que colocassem em xeque a execução das ações pactuadas, uma vez que a ausência de documentos financeiros, fiscais e de execução física foi relatada já na primeira fiscalização do Controle Interno (peça 1, p. 291-309) , fato sobre o qual o responsável teve ciência[footnoteRef:6]. [6:  Consta do relatório que "após a conclusão dos trabalhos de campo, os executores do convênio foram previamente orientados sobre as ocorrências constatadas pela fiscalização no dia 10 de março de 2008".] 
A jurisprudência deste Tribunal é no sentido de que o ordenador de despesa tem o ônus de demonstrar a regular aplicação dos recursos públicos, presumindo-se sua responsabilidade por irregularidade material ou formal na liquidação da despesa, salvo se ele conseguir justificar que a irregularidade foi praticada exclusivamente por subordinado que exorbitou das ordens recebidas (Acórdão 7.575/2015-TCU-1ªCâmara, de relatoria do E. Ministro Benjamin Zymler) .
Improcedente a tese do responsável de que não poderia justificar as despesas impugnadas, pelas quais foi citado, por não ter participado da prestação de contas do convênio em análise, em virtude de ter deixado os cargos que ocupava, bem como a função de executor daquele ajuste. 
O Ato 46/2008 (peça 45, p. 9 e 10) , por meio do qual foi designado gestor de convênios, estabelece em seu art. 1º, II, a atribuição de "acompanhar e fiscalizar todas as etapas" de tais ajustes e prevê, em seu art. 2º, que aquele "responderá pela efetividade dos resultados e consequências de eventual inadequação ou inexecução total ou parcial do projeto" (peça 45, p. 19-21) .
Além disso, segundo farta jurisprudência deste Tribunal, cabe ao ordenador de despesas provar que não é responsável pelas infrações que lhe são imputadas (Acórdão 2491/2016-TCU-Primeira Câmara, Relator o E. Ministro Bruno Dantas) .
Importante registrar que Alexandre Lima teve importante participação na subcontratação da Fepad para a execução do convênio 20/2007, instrumento que veio a ser o elemento motriz do desvio da maior parte dos recursos objeto desta TCE, o instrumento pelo qual a FUB subcontratou a Fepad.
Este responsável dispensou a licitação para a contratação da Fepad, o que fez no mesmo dia em que recebeu o repasse dos recursos (peça 51, p. 3) . A proposta da Fepad (de 30/11/2007) para a prestação dos serviços atinentes ao convênio foi apresentada em decorrência de pedido seu.
	Além disso, a falta de supervisão e controle do contrato com a Fepad são causas determinantes para que que nenhum serviço tenha sido por esta prestado, bem como para permitir a situação de total ausência de documentos relativos à execução do convênio e o desvio de recursos para outras finalidades ou para a conta administrativa da Fundação de Apoio (peça 51, p. 6-7) .
Não devem prosperar os argumentos de cerceamento à sua defesa, por não ter logrado obter acesso a arquivos contendo documentação comprobatória da execução do convênio, tal como organizado por arquivistas da Coordenação de Arquivologia da EdU. Isto porque não há prova de que houve tal organização nem da existência dos arquivos continham tais documentos.
Além de não ter juntado aos autos nenhum requerimento endereçado à UnB, nem documento desta informando acerca da negativa aos mesmos, o responsável não menciona tentativa de obtenção judicial das provas, apesar da existência de vários instrumentos jurídicos para garantir o direito de acesso a documentos que tenham referência com seus direitos e interesses, tais como habeas data, ação de busca e apreensão, ação de exibição de documentos ou ação de produção antecipada de provas. 
O mais provável é que tais documentos não existam, como apontado pela fiscalização supracitada (peça1, p. 291-309) , o que foi confirmado em nova inspeção (peça 50 e peça 51, p. 6-7) .
V
Não devem prosperar os argumentos de Cláudio de Moraes Machado, de que ocupou o cargo de Presidente da Fepad por apenas aproximados seis meses e que não foi devidamente caracterizada a sua participação para a ocorrência do débito apurado na presente TCE.
O responsável figura nos autos porque, ao longo deste período apresentou proposta para gerir os recursos do convênio em análise (peça 51, p. 4) ; amealhou, com recursos repassados destes àquela Fundação, taxa administrativa de 7,5% (peça 51, p. 6) ; transferiu os recursos de conta específica do convênio para conta administrativa única da Fundação, impedindo o controle e a aferição do nexo de causalidade com o convênio (peça 51, p. 6) ; desviou a finalidade de R$ 300 mil, porquanto os aplicou no pagamento da Neolog Consultores no âmbito de convênio com a Fundação de Apoio à Pesquisa do DF (peça 51, p. 7-8) e por não ter deixado documento comprobatório das despesas (peça 51, p. 7) .
Tais irregularidades, por ele cometidas ao longo daquele período, permitiram concluir que não logrou comprovar a adequada aplicação dos recursos recebidos para a execução do contrato 628/2007, firmado com a Fundação Universidade de Brasília em 19/12/2007.
Apesar da Fepad possuir diretor administrativo-financeiro, também citado nos presentes autos, o fato é que, como presidente desta, Cláudio de Moraes Machado assinou o contrato com a FUB, sendo, por isso, responsável por supervisionar e controlar sua boa execução.
Diferentemente dos dois responsáveis anteriores, deve responder pela totalidade dos valores repassados à Fepad, porquanto a última transferência da conta específica para a conta administrativa única da referida fundação, no valor de R$ 30.000,00, deu-se em 8/5/2008, portanto no apagar das luzes de sua gestão[footnoteRef:7] (peça 51, p. 7-8) .  [7:  A mesma situação se aplica a Márcio Resende de Almeida.] 
Improcedente o argumento de que a FUB teria que ter esgotado todas as medidas administrativas internas com vistas ao ressarcimento pretendido, antes da abertura da TCE, considerando ser esta medida de exceção.
A responsabilidade Cláudio de Moraes Machado foi estabelecida por este Tribunal, na fase externa da presente TCE, utilizando-se para tal dos poderes dados pelo art. 12, inciso I, da Lei 8.443/1992. 
Ainda que se alegasse falha na fase interna da TCE, esta não afetaria o processamento da fase externa, tal como consignado[footnoteRef:8] no Acórdão 1787/2014-TCU-Plenário, de relatoria do Ministro José Jorge, entre tantos outros precedentes: [8:  A ausência de notificação válida do responsável na fase interna da TCE não constitui motivo suficiente para reformar o acórdão condenatório que reconheceu a sua omissão no dever de prestar contas, pois eventual vício existente naquela fase não afeta o processo que se desenrola no âmbito do TCU.] 
A ausência de notificação válida do responsável na fase interna da TCE não constitui motivo suficiente para reformar o acórdão condenatório que reconheceu a sua omissão no dever de prestar contas, pois eventual vício existente naquela fase não afeta o processo que se desenrola no âmbito do TCU. 
VI
Márcio Resende de Almeida e José Geraldo de Sousa Júnior, não responderam à citação deste Tribunal, razão pela qual devem ser declarados revéis, dando-se prosseguimento ao processo, para todos os efeitos. 
 Como demonstrado no Relatório que acompanha este voto (itens 72 e 73) , o primeiro daqueles responsáveis foi reitor da UnB por quatro anos a partir de 23/10/2008. Durante sua gestão, tentou prestar contas do convênio, devolveu o saldo remanescente na conta específica, adotou medidas para regularizar a situação do convênio em análise e aguardou as medidas do Ministério da Educação no sentido de apurar a responsabilidade. Sendo assim, apesar de não ter instaurado a TCE no prazo previsto pela legislação, sua conduta apresenta atenuantes consistentes de excludentes de ilicitude.
Assim, acolho as análises da unidade técnica como razões de decidir excluí-lo do rol de responsáveis.
Quanto aos demais responsáveis, considerando que nos presentes autos não há elementos para aferir e reconhecer a ocorrência de boa-fé nas suas condutas, nem argumento que possa servir para afastar as irregularidades apontadas, forçoso concluir pela não comprovação da boa e regular aplicação dos recursos públicos transferidos e ocorrência de prejuízo ao Erário. 
Sendo assim, julgo irregulares as contas de Timothy Mulholland, Alexandre Lima, Cláudio de Moraes Machado e Márcio Resende de Almeida, condenando-os a ressarcir o débito apurado. Aplico a multa prevista no art. 57 da Lei 8.443/1992 apenas ao primeiro[footnoteRef:9], pois como registrei preliminarmente a pretensão punitiva do TCU prescreveu para os demais responsáveis.  [9:  O débito a que este último responde, solidariamente com outros responsáveis, corresponde a R$ 2.326.675,25 em valores atualizados.] 
Tendo em vista tal prescrição, ante a gravidade das condutas de Timothy Martin Mulholland e de Alexandre Lima, inabilito apenas o primeiro ao exercício de cargo em comissão ou função de confiança no âmbito da Administração Pública, pelo período de 5 anos, com fundamento no artigo 60 da Lei 8.443/1992 c/c artigo 270, §2º, do RI/TCU.
Ressalto que trago este processo a julgamento juntamente com o TC Processo 005.575/2013-3, TCE que trata do outro convênio firmado com a Seppir, em que também aplico, ao responsável, a pena de inabilitação para o exercício de cargo em comissão ou função de confiança no âmbito da Administração Pública. 
Por conseguinte, a contagem do prazo de cumprimento desta penalidade para Timothy Martin Mulholland deve observar os critérios estabelecidos no Acórdão 348/2016-TCU-Plenário, considerando o prazo máximo de 8 anos fixado pelo artigo 60 da Lei 8.443/1992 c/c artigo 270, §2º, do RI/TCU.
Ante o exposto, VOTO para que seja adotada a minuta de acórdão que trago ao exame deste Colegiado.
TCU, Sala das Sessões, em 4 de maio de 2022.
WALTON ALENCAR RODRIGUES 
Relator